---
title: "Incorporación del árbol filogenético"
output: html_document
date: 
---



# Tabla de contenidos

1. [Objetivo](#objetivo)

2. [Carga de librerías](#librerias)

3. [Carga del objeto](#objeto)

4. [Tabla ASV tidy](#asv_tidy)

5. [Preparación para BLAST](#preparacion_blast)

6. [BLAST](#blast)

7. [Procesado de BLAST](#procesado_blast)

6. [Integración de resultados BLAST](#blast_merge)

7. [Procesamiento de la taxonomía](#procesamiento_taxonomia)

8. [Preparación de metadatos](#metadatos)

9. [Creación del objeto phyloseq](#creacion)


---


## Objetivo {#objetivo}

El objetivo de este script es tomar un objeto phyloseq y "mapear" sus sequencias contra una base de datos de referencia con árbol y taxonomía asociados (ej. greengenes2), para incluir un árbol filogenético en el objeto y asi poder analizar medidas filogenéticas (ej.: Faith, unifrac,...). 


El script genera un archivo de secuencias fasta que hay que analizar via blast, luego se procesa el resultado junto con la taxonomía de referencia y el árbol de la base de datos para crear el objeto final. Ese objeto final se analizará en el script de análisis de cada capítulo. 


## Carga de librerías y datos {#librerias}

Se cargan las librerías que se van a utilizar en el estudio.  

```{r}
library(phyloseq)
library(Biostrings)
library(tidyverse)
library(eDNAfuns)
library(dplyr)

```


## Carga del objeto {#objeto}

Viene de guardar previamente el objeto phyloseq  ej: save(ps_nocontrol_filtrado_rare).

```{r}

ps <- readRDS("ps_nocontrol_filtrado_rare.rds")

```

## Tabla ASV tidy {#asv_tidy}

Se genera un hash para cada secuencia ASV, se transforma la otu_table del objeto phyloseq a formato tidy y se añade elidentificador hash.

```{r}

colnames(otu_table(ps))|> 
  map(digest::sha1) |> 
  unlist() -> hashes

tibble(Hash = hashes,
       Seq = colnames(otu_table(ps))) -> Hash_key

otu_table(ps) |>
  as.data.frame() |> 
  rownames_to_column("sample_name") |> 
  pivot_longer(-sample_name, names_to = "Seq", values_to = "nr") |> 
  inner_join(Hash_key) |> 
  dplyr::select(-Seq) |> 
  filter (nr  != 0) -> ASV_table

```

## Preparación para Blast {#preparacion_blast}

Se genera un archivo de secuencias para analizar via Blast. 

```{r create fasta for blast}

Hash_key |>
  semi_join(ASV_table) |>
  fasta_writer(sequence = Seq, header = Hash, file.out = "Secuencias4gg.fasta")

```

## BLAST {#blast}

El archivo de secuencias creado se analiza ejecutando el scrip "blast". El resultado obtenido se copia en la carpeta de trabajo. 

    
## Procesado de BLAST {#procesado_blast}

Se procesan los resultados provenientes de BLAST

```{r}

blast_100 <- read_table("blast_output.txt", 
           col_names = c("Hash", "sseqid",  "pident", "length" ,"mismatch",
                         "gapopen" ,"qstart","qend", "sstart", "send" ,"evalue" ,
                         "bitscore", "staxid", "qlen"))


print("Sequences sent to blast:")
Hash_key |>
  semi_join(ASV_table) ->caca
dim(caca)
print("Seqeunces with valid blast:")
blast_100 |> dim()

dim(caca) #
blast_100 |> dim() 
length(unique(blast_100$sseqid)) 

```


## Integración de resultados BLAST {#blast_merge}

Se combinan las ASVs originales con los resultados de BLAST y se agrupan las lecturas por muestra y taxón de referencia (sseqid).

```{r}

ver <- ASV_table |>
  inner_join(blast_100) |>
  select(sample_name, nr, sseqid) |>
  group_by(sample_name, sseqid) |>
  summarise(nr = sum(nr), .groups = "drop")

# Chequeo rápido
stopifnot(all(c("sample_name","sseqid","nr") %in% names(ver)))

```

## Procesamiento de la taxonomía {#procesamiento_taxonomia}

Se importa y transforma la tabla taxonómica, separando los niveles taxonómicos y adaptando el formato para su uso en el objeto phyloseq.

```{r}

gg2_tax <- read_tsv("taxonomy_99.tsv", col_types = cols(.default = col_character()))
names(gg2_tax) <- names(gg2_tax) |> str_replace_all('^"|"$', '')

gg2_tax <- gg2_tax %>%
  select(
    Feature.ID = any_of(c("Feature.ID","`Feature.ID`",'"Feature.ID"')),
    Taxon      = any_of(c("Taxon","`Taxon`",'"Taxon"'))
  ) %>%
  mutate(
    Feature.ID = str_remove_all(Feature.ID, '^"|"$'),
    Taxon      = str_remove_all(Taxon,      '^"|"$')
  )


tax_df2 <- gg2_tax %>%
  separate(
    Taxon,
    into = c("Kingdom","Phylum","Class","Order","Family","Genus","Species"),
    sep = ";", fill = "right", extra = "merge"
  ) %>%
  # quitar comillas y los 4 primeros caracteres por campo
  mutate(across(Kingdom:Species, ~{
    x <- .
    x <- str_remove_all(x, '^"|"$')
    # si la cadena tiene menos de 4 caracteres, evita NAs
    out <- ifelse(is.na(x), NA_character_,
                  ifelse(nchar(x) >= 4, substr(x, 5, nchar(x)), ""))
    # trim espacios
    str_trim(out)
  })) %>%
  rename(sseqid = Feature.ID) %>%
  mutate(across(everything(), as.character))


# Chequeos rápidos de claves
#  - ¿cuántos sseqid de ver aparecen en tax_df2?
cat("Taxa coincidentes ver↔tax_df2:", sum(unique(ver$sseqid) %in% tax_df2$sseqid), "de",
    length(unique(ver$sseqid)), "\n")

```

## Preparación de metadatos {#metadatos}

Se convierte la información de sample_data(ps) a formato "data.frame" y se añaden los identificadores de muestra necesarios para la integración de datos.

```{r}

meta_df <- as(sample_data(ps), "data.frame") %>%
  rownames_to_column(var = "sample_name") %>%
  mutate(across(everything(), as.character))

# Chequeo de columnas comunes para la función tidy2phyloseq
stopifnot("sample_name" %in% names(ver), "sample_name" %in% names(meta_df))
stopifnot("sseqid" %in% names(ver), "sseqid" %in% names(tax_df2))

# Chequeo de solape de muestras
cat("Muestras coincidentes ver↔meta_df:", sum(unique(ver$sample_name) %in% meta_df$sample_name),
    "de", length(unique(ver$sample_name)), "\n")

```

## Creación del objeto phyloseq {#creacion}

Se genera el objeto phyloseq integrando abundancias, taxonomía y metadatos.A este objeto se le añade el árbol filogenético tras verificar la correspondencia entre los taxones y las etiquetas del árbol. Por último, se guarda el objeto phyloseq final con el árbol filogenético incorporado para los análisis posteriores.

```{r}

new_ps <- tidy2phyloseq(
  ASV_table    = ver,
  OTU_taxonomy = tax_df2,              
  metadata     = meta_df,
  Taxa         = "sseqid",
  Sample       = "sample_name",
  Reads        = "nr"
)


# Leer árbol (Newick) ---

tree <- ape::read.tree("otus99_tree.nwk")

# (opcional) normalización ligera de etiquetas: quitar comillas y espacios externos

tree$tip.label <- tree$tip.label |>
  str_remove_all('^"|"$') |>
  str_trim()

# --- Helper para validar e insertar árbol en un phyloseq dado ---
attach_tree <- function(ps_obj, tree_obj) {
  # a) extraer IDs de taxa del phyloseq
  tx <- phyloseq::taxa_names(ps_obj)

  # b) chequeos estrictos 
  #    1) no haya duplicados en el árbol
  stopifnot(!any(duplicated(tree_obj$tip.label)))
  #    2) todas las taxa del phyloseq están en el árbol
  missing_in_tree <- setdiff(tx, tree_obj$tip.label)
  stopifnot(length(missing_in_tree) == 0)
 
    # c) insertar árbol (no se poda ni altera: asume match exacto)
    phyloseq::phy_tree(ps_obj) <- tree_obj
  ps_obj
}

# --- 3) Aplicar a tus objetos (si existen) ---

if (exists("new_ps")) {
  new_ps <- attach_tree(new_ps, tree)
}



save(new_ps,
     file = "phyloseq_objects_with_tree.RData",
     compress = "xz")

```

