---
title: "Pipeline DADA2"
author: "Ruben Chaboy"
date: 
output: html_document
---



```{r}
knitr::opts_chunk$set(echo = TRUE)

```

# Tabla de contenidos

1. [Carga de librerías](#librerias)

2. [Parámetros](#parametros)

3. [Preparación de datos](#datos)

4. [Filtrado de calidad y recorte de lecturas](#filtrado)

5. [Recuperación de identificadores](#identificadores)

6. [Inferencia de perfiles de error de secuenciación ](#inferencia)

7. [Evaluación del modelo de error](#evaluacion)

8. [Inferencia de ASVs y ensamblaje de lecturas paired-end ](#union)

9. [Procesamiento final](#final)


# Carga de librerías {#librerias}

```{r}
 
library(dada2)

```


# Parámetros {#parametros}

Aquí se definen los parámetros que se utilizarán más adelante:

- truncLen: el sitio de corte.

- maxmismatches: el máximo de desajustes entre las lecturas R1 y R2 durante el proceso de merging. 

- removeBimeraDenovo_method: el método para eliminar quimeras.

- allowoneoff: wste parámetro permite que las secuencias que tengan un solo desajuste (es decir, un one-off error) sean aceptadas como secuencias válidas y no eliminadas. Esto es útil en caso de que las lecturas contengan errores de secuenciación.


```{r}

truncLen <- c(268, 218)
maxmismatches <- 1 
removeBimeraDenovo_method <- "consensus"
allowoneoff <- TRUE

```

# Preparación de datos {#datos}

En este chunk se indica el directorio de entrada donde están las lecturas forward (R1) y reverse (R2) y se crean las rutas de salida para las lecturas filtradas. Por último, se ordenan los archivos para continuar con el procesamiento.

```{r}

# Cambiar directorio según proceda 

pathF <- "C:/Users/rubenuam/OneDrive/Tesis/Procesamiento/Prueba inicial dada2/data/R1/" 
pathR <- "C:/Users/rubenuam/OneDrive/Tesis/Procesamiento/Prueba inicial dada2/data/R2/" 

filtpathF <- file.path(pathF, "filtered") 
filtpathR <- file.path(pathR, "filtered")

fastqFs <- sort(list.files(pathF, pattern="fastq"))
fastqRs <- sort(list.files(pathR, pattern="fastq"))
fastqRs #Comprobación

```

# Filtrado de calidad y recorte de lecturas {#filtrado}

Aquí se filtran las lecturas utilizando los parámetros por defecto de DADA2. Se recortan las lecturas a la longitud deseada y se eliminan las secuencias Phix. 

```{r}

if(length(fastqFs) != length(fastqRs)) stop("La longitud de los archivos foward y reverse no coincide.")
trimmed <- filterAndTrim(fwd=file.path(pathF, fastqFs), filt=file.path(filtpathF, fastqFs),
              rev=file.path(pathR, fastqRs), filt.rev=file.path(filtpathR, fastqRs),
              truncLen=c(268,218), rm.phix=TRUE,
              compress=TRUE, verbose=TRUE, multithread=TRUE)

```

# Recuperación de identificadores {#identificadores}

En este chunk se recuperan los identificadores originales de las muestras

```{r}

filtFs <- list.files(filtpathF, pattern="fastq", full.names = TRUE)
filtRs <- list.files(filtpathR, pattern="fastq", full.names = TRUE)
sample.names <- sapply(strsplit(basename(filtFs), "_L001"), `[`, 1) # Asume que filename = samplename_XXX.fastq
sample.namesR <- sapply(strsplit(basename(filtRs), "_L001"), `[`, 1) # Asume que filename = samplename_XXX.fastq
if(!identical(sample.names, sample.namesR)) stop("La longitud de los archivos foward y reverse no coincide")
names(filtFs) <- sample.names
names(filtRs) <- sample.names
set.seed(100)
names(filtFs) #Comprobación
```

# Inferencia de perfiles de error de secuenciación {#inferencia}

En este paso se estiman los perfiles de error de las lecturas forward y reverse, necesarios para la inferencia de variantes de secuencia en DADA2.

```{r}

errF <- learnErrors(filtFs, nbases=1e8, multithread=TRUE)
errR <- learnErrors(filtRs, nbases=1e8, multithread=TRUE)

```

# Evaluación del modelo de error {#evaluacion}

Aquí se verifica visualmente que el modelo de errores aprendido por DADA2 es adecuado.

```{r}

plotErrors(errF, nominalQ=TRUE)
plotErrors(errR, nominalQ=TRUE)

```

# Inferencia de ASVs y ensamblaje de lecturas paired-end {#union}

En este paso se realiza la inferencia de ASVs y la unión de las lecturas paired-end, generando secuencias completas a partir de las lecturas forward y reverse.

```{r}

mergers <- vector("list", length(sample.names))
names(mergers) <- sample.names
for(sam in sample.names) {
  cat("Processing:", sam, "\n")
    derepF <- derepFastq(filtFs[[sam]])
    ddF <- dada(derepF, err=errF, multithread=TRUE)
    derepR <- derepFastq(filtRs[[sam]])
    ddR <- dada(derepR, err=errR, multithread=TRUE)
    merger <- mergePairs(ddF, derepF, ddR, derepR,maxMismatch = maxmismatches, minOverlap = 12)
    mergers[[sam]] <- merger
}
rm(derepF); rm(derepR)

save.image("dada2multithreads_intermediate.RData")

```

# Procesamiento final {#final}

En este apartado se realiza la construcción de la tabla de secuencias, la eliminación de quimeras y la asignación taxonómica

```{r}

# 1) Construcción de la tabla de secuencias

seqtab <- makeSequenceTable(mergers)
View (seqtab)
seqtabtraspuesta <-t(seqtab)
View (seqtabtraspuesta)

# 2) Eliminación de quimeras

seqtab_nochim <- removeBimeraDenovo(seqtab, method=removeBimeraDenovo_method, multithread=TRUE,allowOneOff = allowoneoff)

# 3) Asignación taxonómica

tax <- assignTaxonomy(seqtab_nochim, "C:/Users/rubenuam/OneDrive/Tesis/Procesamiento/Prueba inicial dada2/silva_nr_v123_train_set.fa.gz", multithread=TRUE)

#4) Guardado (Cambiar directorio según proceda )

saveRDS(seqtab, "C:/Users/rubenuam/OneDrive/Tesis/Procesamiento/Prueba inicial dada2/seqtab_final.rds") 

saveRDS(tax, "C:/Users/rubenuam/OneDrive/Tesis/Procesamiento/Prueba inicial dada2/tax_final.rds") 

getN <- function(x) sum(getUniques(x))
track <- cbind(trimmed, 
               sapply(mergers, getN), 
               rowSums(seqtab_nochim))
colnames(track) <- c('input', 'filtered', 'dada+merged', 'nochim')

save.image("dada2multithreads.RData")

```
