---
title: "Análisis ASVs"
author: "Ruben"
date: "2026-01-26"
output: html_document
---

```{r setup, include=FALSE}
knitr::opts_chunk$set(
  eval = FALSE,  
  echo = TRUE    
)
```

1. [Carga de librerías](#librerias)
2. [Carga del objeto](#objeto)
3. [Preparación de los datos](#datos)
4. [Análisis de ASVs](#ASVs)
5. [Análisis Guisante](#Guisante)
6. [Análisis Pimiento](#Pimiento)
7. [Análisis Tomatillo](#Tomatillo)
8. [Análisis Guisante - Tomate](#Guisante-Tomate)
9. [Análisis Pimiento - Tomate](#Pimiento-Tomate)
10. [Análisis Tomatillo - Tomate](#Tomatillo-Tomate)

## Carga de librerías y datos {#librerias}

```{r}
library(writexl)
library(readxl)
library(phyloseq)
library(brms)
```

## Carga del objeto {#objeto}

```{r}
ps_nocontrol_filtrado_rare <- readRDS("ps_nocontrol_filtrado_rare_noMF.rds")
```

## Preparación de los datos {#datos}

```{r}
set.seed(134)
options(contrasts = c("contr.treatment", "contr.poly"))



# 1) añadir ASV_ID 
tt_orig <- as.data.frame(tax_table(ps_nocontrol_filtrado_rare))
if (!("ASV_ID" %in% colnames(tt_orig))) {
  tt_orig$ASV_ID <- paste0("ASV", seq_len(nrow(tt_orig)))   # ASV1, ASV2, ...
  # opcional: mantener la secuencia original en una columna "Sequence"
  tt_orig$Sequence <- taxa_names(ps_nocontrol_filtrado_rare)
  tax_table(ps_nocontrol_filtrado_rare) <- as.matrix(tt_orig)
  message("ASV_ID y Sequence añadidos a tax_table(ps_nocontrol_filtrado_rare) (en memoria).")
} else {
  message("ASV_ID ya existe en tax_table; no se modifica.")
}


# 1) calcular relativas en TODO el dataset (cada muestra suma 1)
otu_all <- as(otu_table(ps_nocontrol_filtrado_rare), "matrix")
if (taxa_are_rows(otu_table(ps_nocontrol_filtrado_rare))) otu_all <- t(otu_all)
row_sums <- rowSums(otu_all)
rel_all <- otu_all
nz <- row_sums > 0
rel_all[nz, ] <- sweep(otu_all[nz, , drop = FALSE], 1, row_sums[nz], FUN = "/")



# 2) Preparación de los subsets
ps_Guisante_6  <- subset_samples(ps_nocontrol_filtrado_rare, Tipo_planta == "Guisante"   & Pase == 6)
ps_Pimiento_6  <- subset_samples(ps_nocontrol_filtrado_rare, Tipo_planta == "Pimiento"  & Pase == 6)
ps_Tomatillo_6 <- subset_samples(ps_nocontrol_filtrado_rare, Tipo_planta == "Tomatillo" & Pase == 6)

# 3) extraer la tabla de relativas correspondiente a cada subset (mismo orden que sample_names)
rel_Guisante_6  <- rel_all[ match(sample_names(ps_Guisante_6), rownames(rel_all)), , drop = FALSE ]
rel_Pimiento_6  <- rel_all[ match(sample_names(ps_Pimiento_6), rownames(rel_all)), , drop = FALSE ]
rel_Tomatillo_6 <- rel_all[ match(sample_names(ps_Tomatillo_6), rownames(rel_all)), , drop = FALSE ]
```

## **Análisis de ASVS** {#ASVs}


En este script se aplica un modelo bayesiano en dos etapas para comprobar si el modo de transmisión afecta a:

1. La presencia/ausencia de ASV (colonización). Se aplica un modelo logístico Bernouilli (0/1) para estimar la probabilidad de presencia de cada ASV en función del modo de transmisión. Se incluyen efectos aleatorios de ASVs para permitir variación en la respuesta entre ASVs y también efectos aleatorios de planta para controlar la dependencia entre observaciones procedentes de la misma planta. 

2. Los cambios de abundancia según el modo de transmisión. Para aquellos ASVs con abundancia superior a 0 la abundancia relativa se modela en escala logarítmica mediante la aplicaicón de una regresión lineal bayesiana, manteniendo los mismos efectos aleatorios que en el modelo anterior.  

Debido a la nomenclatura aplicada, en el caso de los modelos aplicados para Pimiento y Tomatillo, así como a los aplicados para los análisis de Guisante-Tomate, Pimiento-Tomate, Tomatillo-Tomate se realiza una reordenación previa de las muestras para que las conespecíficas correspondan al primer bloque de plantas y las heteroespecíficas al segundo, permitiendo definir correctamente la variable "trans.type". 

La definición de la variable "trans.type" depende del número de plantas de cada modo de transmisión. El primer bloque de plantas corresponde a la transmisión conespecífica y el siguiente a la heteroespecífica. El punto de corte puede variar según las réplicas disponibles para cada planta. Por ejemplo:

trans.type_xxxx <- as.factor(1*(plant_xxxx<7)+1) Agrupa en el primer bloque las 6 primeras plantas 

trans.type_xxxx <- as.factor(1*(plant_xxxx<6)+1) Agrupa en el primer bloque las 5 primeras plantas

De esta forma se asigna el nivel 2 a las plantas del primer bloque (correspondiente a la transmisión conespecífica) mientras que el resto quedan asignadas al nivel 1 (transmisión heteroespecífica). A continuación, se interpreta el efecto asociado a trans.type2 como el contraste entre la transmisión conespecífica frente a la heteroespecífica.


## Análisis Guisante {#Guisante}

```{r}
set.seed(134)
# =============================================================================
# Para Guisante
# =============================================================================

# mapear columnas de rel_Guisante_6 a ASV_ID

mapped_ids_rel_guisante <- tt_orig$ASV_ID[ match(colnames(rel_Guisante_6), rownames(tt_orig)) ]
if (any(is.na(mapped_ids_rel_guisante))) stop("Error mapeando rel_Guisante_6 a tax_table.")
colnames(rel_Guisante_6) <- mapped_ids_rel_guisante

# crear data.frame con relativas (SampleID + ASV1..ASVn)

otu_df_rel_guisante <- data.frame(SampleID = rownames(rel_Guisante_6), rel_Guisante_6, check.names = FALSE)


# comprobación rápida: las filas deben sumar ~1

head(rowSums(otu_df_rel_guisante[ , -1]))

if (!is.numeric(otu_df_rel_guisante[,1])) ASV3_guisante <- otu_df_rel_guisante[,2:ncol(otu_df_rel_guisante)] else  ASV3_guisante <- otu_df_rel_guisante[,1:ncol(otu_df_rel_guisante)]  

sum(ASV3_guisante[1,])


# Creación de variables

yval_guisante <- c(as.numeric(as.matrix(ASV3_guisante[,])))
species_guisante <- as.factor(rep(1:ncol(ASV3_guisante),each=11))
plant_guisante <- rep(1:11,ncol(ASV3_guisante))
trans.type_guisante <- as.factor(1*(plant_guisante<7)+1)
plant_guisante <- as.factor(plant_guisante) 		# 1 para heteroespecífica, 2 para conespecífica



# Primera Fase: Presencia/Ausencia	

above.zero_guisante <- 1*(yval_guisante!=0)
d.brm_guisante <- data.frame(above.zero=above.zero_guisante,trans.type=trans.type_guisante,species=species_guisante,plant=plant_guisante)
contrasts(d.brm_guisante$trans.type)


fit0_Guisante <- brm(above.zero~(trans.type|species)+(1|plant), family=bernoulli,data=d.brm_guisante,iter=8000) 

levels(d.brm_guisante$trans.type)
table(d.brm_guisante$trans.type)

# Relación entre niveles de planta y tipo de transmisión

data.frame(plant = levels(d.brm_guisante$plant),
           trans.type = sapply(levels(d.brm_guisante$plant),
                               function(p) unique(as.character(d.brm_guisante$trans.type[d.brm_guisante$plant == p]))))



# Extraer las pendientes y ordenarlas

ran0_guisante <- ranef(fit0_Guisante)  
trans.species.effect_guisante <- ran0_guisante$species[,,"trans.type2"]  #Se selecciona el nivel 2 que es el conespecífico
o0_guisante <- order(trans.species.effect_guisante[,1])

## Identificación de  ASVs relevantes 

species.that.colonize.worse_guisante <- which(trans.species.effect_guisante[,4]<0,arr.ind=TRUE)  #β < 0 => nivel "2" tiene menor respuesta que nivel "1", es decir, la presencia se asocia a la transmisión heteroespecífica

species.that.colonize.better_guisante <- which(trans.species.effect_guisante[,3]>0,arr.ind=TRUE) #β > 0 => nivel "2" tiene mayor respuesta que nivel "1", es decir, la presencia se asocia a la transmisión conespecífica


samps <- sample_names(ps_Guisante_6)
plant_index <- 1:length(samps)
data.frame(plant = plant_index, Sample = samps)



colnames(ASV3_guisante)[species.that.colonize.worse_guisante]  # Mejor en las heteroespecíficas
colnames(ASV3_guisante)[species.that.colonize.better_guisante]  # Mejor en las conespecíficas


idx_colonize_worse_guisante <- as.integer(species.that.colonize.worse_guisante)
asv_colonize_worse_guisante <- colnames(ASV3_guisante)[ idx_colonize_worse_guisante ]
head(asv_colonize_worse_guisante)


idx_colonize_better_guisante <- as.integer(species.that.colonize.better_guisante)
asv_colonize_better_guisante <- colnames(ASV3_guisante)[ idx_colonize_better_guisante ]
head(asv_colonize_better_guisante)



# Segunda Fase: relación de la abundancia con el modo de transmisión

d.brm1_guisante <- data.frame(yvalN=log(yval_guisante),trans.typeN=trans.type_guisante,speciesN=species_guisante,plantN=plant_guisante)
d.brm1_guisante <- d.brm1_guisante[above.zero_guisante==1,]
cat("Filas (obs positivas):", nrow(d.brm1_guisante), "\n")
table(d.brm1_guisante$trans.typeN)


fit1_guisante <- brm(yvalN~(trans.typeN|speciesN)+(1|plantN), data=d.brm1_guisante,iter=8000) 


# Extraer las pendientes y ordenarlas

ran1_guisante <- ranef(fit1_guisante, summary = TRUE)
trans.species.effect1_guisante <- ran1_guisante$speciesN[,,"trans.typeN2"]
o1_guisante <- order(trans.species.effect1_guisante[,1])

## Identificación de  ASVs relevantes 

species.that.ra.worse_guisante <- which(trans.species.effect1_guisante[,4]<0,arr.ind=TRUE) # Menos abundante en conespecífica.
species.that.ra.better_guisante <- which(trans.species.effect1_guisante[,3]>0,arr.ind=TRUE) # Menos abundante en Heteroespecífica.

colnames(ASV3_guisante)[species.that.ra.worse_guisante] 
colnames(ASV3_guisante)[species.that.ra.better_guisante]


idx_ra_worse_guisante <- as.integer(species.that.ra.worse_guisante)
asv_ra_worse_guisante <- colnames(ASV3_guisante)[ idx_ra_worse_guisante ]
head(asv_ra_worse_guisante)


idx_ra_better_guisante <- as.integer(species.that.ra.better_guisante)
asv_ra_better_guisante <- colnames(ASV3_guisante)[ idx_ra_better_guisante ]
head(asv_ra_better_guisante)



# Definir vectores de ASVs (
presence_more_cone_guisante   <- as.character(if (exists("asv_colonize_better_guisante")) asv_colonize_better_guisante else character(0))
presence_more_hetero_guisante <- as.character(if (exists("asv_colonize_worse_guisante"))  asv_colonize_worse_guisante  else character(0))
abundance_more_cone_guisante   <- as.character(if (exists("asv_ra_better_guisante"))      asv_ra_better_guisante      else character(0))
abundance_more_hetero_guisante <- as.character(if (exists("asv_ra_worse_guisante"))             asv_ra_worse_guisante             else character(0))

# todas los ASVs que aparecen en alguna categoría (sin duplicados)
all_asvs_guisante <- sort(unique(c(presence_more_cone_guisante, presence_more_hetero_guisante, abundance_more_cone_guisante, abundance_more_hetero_guisante)))


# construir data.frame 
df_guisante <- data.frame(
  ASV = all_asvs_guisante,
  Presence_more_Conespecific_guisante   = all_asvs_guisante %in% presence_more_cone_guisante,
  Presence_more_heteroespecific_guisante = all_asvs_guisante %in% presence_more_hetero_guisante,
  Abundance_more_Conespecific_guisante = all_asvs_guisante %in% abundance_more_cone_guisante,
  Abundance_more_heteroespecific_guisante = all_asvs_guisante %in% abundance_more_hetero_guisante,
  stringsAsFactors = FALSE
)

# añadir taxonomía
if (exists("ps_nocontrol_filtrado_rare")) {
  tt <- as.data.frame(tax_table(ps_nocontrol_filtrado_rare))
df_guisante$ASV <- as.character(df_guisante$ASV)
  tt$ASV_ID       <- as.character(tt$ASV_ID)

  # unir por la columna ASV_ID en tt
  idx_guisante <- match(df_guisante$ASV, tt$ASV_ID)

  # función simple para limpiar prefijos tipo "f__", "g__", etc.
  clean <- function(x) {
    x <- as.character(x)
    x[ x %in% c("", " ", "NA", NA) ] <- NA
    x <- sub("^[a-z]__\\s*", "", x, ignore.case = TRUE)
    x <- trimws(x)
    x[ x == "" ] <- NA
    x
  }

  df_guisante$Family <- clean(tt$Family[idx_guisante])
  df_guisante$Genus  <- clean(tt$Genus[idx_guisante])

  # aviso si hay ASVs sin unir
  no_match <- df_guisante$ASV[ is.na(idx_guisante) ]
  if (length(no_match) > 0) message("ASVs sin match en tt$ASV_ID: ", paste(head(no_match, 20), collapse = ", "))
} else {
  df_guisante$Family <- NA
  df_guisante$Genus  <- NA
}

# guardar CSV

outfile_guisante <- "ASV_onefile_summary_guisante.csv"
write.csv(df_guisante, outfile_guisante, row.names = FALSE)
cat("Wrote", outfile_guisante, "with", nrow(df_guisante), "rows\n")
print(df_guisante)


```

## Análisis Pimiento {#Pimiento}

```{r}

set.seed(134)

# =============================================================================
# Para Pimiento
# =============================================================================

ps_Pimiento_6  <- subset_samples(ps_nocontrol_filtrado_rare, Tipo_planta == "Pimiento"  & Pase == 6)
sd_Pimiento <- as.data.frame(sample_data(ps_Pimiento_6))
ordered_samples_pimiento <- c(rownames(sd_Pimiento)[sd_Pimiento$Tipo_linea == "Conespecífica"],
                     rownames(sd_Pimiento)[sd_Pimiento$Tipo_linea == "Heteroespecífica"],
                     setdiff(rownames(sd_Pimiento), rownames(sd_Pimiento)[sd_Pimiento$Tipo_linea %in% c("Conespecífica","Heteroespecífica")]))



# 1) Reordenar sample_data

sample_data(ps_Pimiento_6) <- sample_data(sd_Pimiento[ordered_samples_pimiento, , drop = FALSE])

# 2) Reordenar la otu_table para que coincida

if (taxa_are_rows(otu_table(ps_Pimiento_6))) {
  ot <- as(otu_table(ps_Pimiento_6), "matrix")
  ot <- ot[, ordered_samples_pimiento, drop = FALSE]
  otu_table(ps_Pimiento_6) <- otu_table(ot, taxa_are_rows = TRUE)
} else {
  ot <- as(otu_table(ps_Pimiento_6), "matrix")
  ot <- ot[ordered_samples_pimiento, , drop = FALSE]
  otu_table(ps_Pimiento_6) <- otu_table(ot, taxa_are_rows = FALSE)
}

# 3) Comprobar resultado

cat("sample_names ahora:\n"); print(head(sample_names(ps_Pimiento_6), 20))
cat("Tabla Tipo_linea (orden en sample_data):\n"); print(table(as.character(sample_data(ps_Pimiento_6)$Tipo_linea)))  
  


rel_Pimiento_6  <- rel_all[ match(sample_names(ps_Pimiento_6), rownames(rel_all)), , drop = FALSE ]


# mapear columnas de rel_Pimiento_6 a ASV_ID 

tt_orig <- as.data.frame(tax_table(ps_nocontrol_filtrado_rare))
mapped_ids_rel_pimiento <- tt_orig$ASV_ID[ match(colnames(rel_Pimiento_6), rownames(tt_orig)) ]
if (any(is.na(mapped_ids_rel_pimiento))) stop("Error mapeando rel_Pimiento_6 a tax_table.")
colnames(rel_Pimiento_6) <- mapped_ids_rel_pimiento

# crear data.frame con relativas (SampleID + ASV1..ASVn)

otu_df_rel_pimiento <- data.frame(SampleID = rownames(rel_Pimiento_6), rel_Pimiento_6, check.names = FALSE)



# comprobación rápida: las filas deben sumar ~1

head(rowSums(otu_df_rel_pimiento[ , -1]))
if (!is.numeric(otu_df_rel_pimiento[,1])) ASV3_pimiento <- otu_df_rel_pimiento[,2:ncol(otu_df_rel_pimiento)] else  ASV3_pimiento <- otu_df_rel_pimiento[,1:ncol(otu_df_rel_pimiento)]  

sum(ASV3_pimiento[1,]) 


# Creación de variables

yval_pimiento <- c(as.numeric(as.matrix(ASV3_pimiento[,])))
species_pimiento <- as.factor(rep(1:ncol(ASV3_pimiento),each=11))
plant_pimiento <- rep(1:11,ncol(ASV3_pimiento))
trans.type_pimiento <- as.factor(1*(plant_pimiento<6)+1)  #5 primeras plantas de un tipo y las 6 segundas del otro
plant_pimiento <- as.factor(plant_pimiento) 		# 1 para heteroespecífica, 2 para conespecífica


	
# Primera Fase: Presencia/Ausencia	

above.zero_pimiento <- 1*(yval_pimiento!=0)
d.brm_pimiento <- data.frame(above.zero=above.zero_pimiento,trans.type=trans.type_pimiento,species=species_pimiento,plant=plant_pimiento)

fit0_pimiento <- brm(above.zero~(trans.type|species)+(1|plant), family=bernoulli,data=d.brm_pimiento,iter=8000) 


contrasts(d.brm_pimiento$trans.type)


# Extraer las pendientes y ordenarlas

ran0_pimiento <- ranef(fit0_pimiento)  #fit0
trans.species.effect_pimiento <- ran0_pimiento$species[,,"trans.type2"]
o0_pimiento <- order(trans.species.effect_pimiento[,1])



## Identificación de  ASVs relevantes

species.that.colonize.worse_pimiento <- which(trans.species.effect_pimiento[,4]<0,arr.ind=TRUE)  #β < 0 => nivel "1" tiene menor respuesta que nivel "2"

species.that.colonize.better_pimiento <- which(trans.species.effect_pimiento[,3]>0,arr.ind=TRUE) #β > 0 => nivel "1" tiene mayor respuesta que nivel "2"


samps_pimiento <- sample_names(ps_Pimiento_6)
plant_index_pimiento <- 1:length(samps_pimiento)
data.frame(plant = plant_index_pimiento, Sample = samps_pimiento)



colnames(ASV3_pimiento)[species.that.colonize.worse_pimiento]  # Mejor en las Heteroespecíficas
colnames(ASV3_pimiento)[species.that.colonize.better_pimiento]  # Mejor en las conespecíficas


idx_colonize_worse_pimiento <- as.integer(species.that.colonize.worse_pimiento)
asv_colonize_worse_pimiento <- colnames(ASV3_pimiento)[ idx_colonize_worse_pimiento ]
head(asv_colonize_worse_pimiento)


idx_colonize_better_pimiento <- as.integer(species.that.colonize.better_pimiento)
asv_colonize_better_pimiento <- colnames(ASV3_pimiento)[ idx_colonize_better_pimiento ]
head(asv_colonize_better_pimiento)


# Segunda Fase: relación de la abundancia con el modo de transmisión

d.brm1_pimiento <- data.frame(yvalN=log(yval_pimiento),trans.typeN=trans.type_pimiento,speciesN=species_pimiento,plantN=plant_pimiento)
d.brm1_pimiento <- d.brm1_pimiento[above.zero_pimiento==1,]
cat("Filas (obs positivas):", nrow(d.brm1_pimiento), "\n")
table(d.brm1_pimiento$trans.typeN)



fit1_pimiento <- brm(yvalN~(trans.typeN|speciesN)+(1|plantN), data=d.brm1_pimiento,iter=8000) 

# Extraer las pendientes y ordenarlas
ran1_pimiento <- ranef(fit1_pimiento, summary = TRUE)
trans.species.effect1_pimiento <- ran1_pimiento$speciesN[,,"trans.typeN2"]
o1_pimiento <- order(trans.species.effect1_pimiento[,1])

## identify relevant species (enriched species shown in Supplementary Table 1)
species.that.ra.worse_pimiento <- which(trans.species.effect1_pimiento[,4]<0,arr.ind=TRUE) #Menos abundante en conespecifica, es deir, más abundante en Heteroespecífica 
species.that.ra.better_pimiento <- which(trans.species.effect1_pimiento[,3]>0,arr.ind=TRUE) #Menos abundante en Heteroespecífica, más abundante en conespecífica 

colnames(ASV3_pimiento)[species.that.ra.worse_pimiento] 
colnames(ASV3_pimiento)[species.that.ra.better_pimiento]


idx_ra_worse_pimiento <- as.integer(species.that.ra.worse_pimiento)
asv_ra_worse_pimiento <- colnames(ASV3_pimiento)[ idx_ra_worse_pimiento ]
head(asv_ra_worse_pimiento)


idx_ra_better_pimiento <- as.integer(species.that.ra.better_pimiento)
asv_ra_better_pimiento <- colnames(ASV3_pimiento)[ idx_ra_better_pimiento ]
head(asv_ra_better_pimiento)



# Definir vectores de ASVs
presence_more_cone_pimiento   <- as.character(if (exists("asv_colonize_better_pimiento")) asv_colonize_better_pimiento else character(0))
presence_more_hetero_pimiento <- as.character(if (exists("asv_colonize_worse_pimiento"))  asv_colonize_worse_pimiento  else character(0))
abundance_more_cone_pimiento   <- as.character(if (exists("asv_ra_better_pimiento"))      asv_ra_better_pimiento      else character(0))
abundance_more_hetero_pimiento <- as.character(if (exists("asv_ra_worse_pimiento"))             asv_ra_worse_pimiento             else character(0))

# todas los ASVs que aparecen en alguna categoría (sin duplicados)
all_asvs_pimiento <- sort(unique(c(presence_more_cone_pimiento, presence_more_hetero_pimiento, abundance_more_cone_pimiento, abundance_more_hetero_pimiento)))


# construir data.frame con flags
df_pimiento <- data.frame(
  ASV = all_asvs_pimiento,
  Presence_more_Conespecific_pimiento   = all_asvs_pimiento %in% presence_more_cone_pimiento,
  Presence_more_heteroespecific_pimiento = all_asvs_pimiento %in% presence_more_hetero_pimiento,
  Abundance_more_Conespecific_pimiento = all_asvs_pimiento %in% abundance_more_cone_pimiento,
  Abundance_more_heteroespecific_pimiento = all_asvs_pimiento %in% abundance_more_hetero_pimiento,
  stringsAsFactors = FALSE
)

# añadir taxonomía si existe el objeto phyloseq (ps_nocontrol_filtrado_rare) y tax_table
if (exists("ps_nocontrol_filtrado_rare")) {
  tt <- as.data.frame(tax_table(ps_nocontrol_filtrado_rare))
df_pimiento$ASV <- as.character(df_pimiento$ASV)
  tt$ASV_ID       <- as.character(tt$ASV_ID)

  # unir por la columna ASV_ID en tt
  idx_pimiento <- match(df_pimiento$ASV, tt$ASV_ID)

  # función simple para limpiar prefijos tipo "f__", "g__", etc.
  clean <- function(x) {
    x <- as.character(x)
    x[ x %in% c("", " ", "NA", NA) ] <- NA
    x <- sub("^[a-z]__\\s*", "", x, ignore.case = TRUE)
    x <- trimws(x)
    x[ x == "" ] <- NA
    x
  }

  df_pimiento$Family <- clean(tt$Family[idx_pimiento])
  df_pimiento$Genus  <- clean(tt$Genus[idx_pimiento])

  # aviso si hay ASVs sin unir
  no_match <- df_pimiento$ASV[ is.na(idx_pimiento) ]
  if (length(no_match) > 0) message("ASVs sin match en tt$ASV_ID: ", paste(head(no_match, 20), collapse = ", "))
} else {
  df_pimiento$Family <- NA
  df_pimiento$Genus  <- NA
}

# guardar CSV
outfile_pimiento <- "ASV_onefile_summary_pimiento.csv"
write.csv(df_pimiento, outfile_pimiento, row.names = FALSE)
cat("Wrote", outfile_pimiento, "with", nrow(df_pimiento), "rows\n")
print(df_pimiento)




```

## Análisis Tomatillo {#Tomatillo}

```{r}
set.seed(134)

# =============================================================================
# Para Tomatillo
# =============================================================================

ps_Tomatillo_6  <- subset_samples(ps_nocontrol_filtrado_rare, Tipo_planta == "Tomatillo"  & Pase == 6)


sd_Tomatillo <- as.data.frame(sample_data(ps_Tomatillo_6))


ordered_samples_Tomatillo <- c(rownames(sd_Tomatillo)[sd_Tomatillo$Tipo_linea == "Conespecífica"],
                     rownames(sd_Tomatillo)[sd_Tomatillo$Tipo_linea == "Heteroespecífica"],
                     setdiff(rownames(sd_Tomatillo), rownames(sd_Tomatillo)[sd_Tomatillo$Tipo_linea %in% c("Conespecífica","Heteroespecífica")]))



# 1) Reordenar sample_data

sample_data(ps_Tomatillo_6) <- sample_data(sd_Tomatillo[ordered_samples_Tomatillo, , drop = FALSE])

# 2) Reordenar la otu_table para que coincida
if (taxa_are_rows(otu_table(ps_Tomatillo_6))) {
  ot <- as(otu_table(ps_Tomatillo_6), "matrix")
  ot <- ot[, ordered_samples_Tomatillo, drop = FALSE]
  otu_table(ps_Tomatillo_6) <- otu_table(ot, taxa_are_rows = TRUE)
} else {
  ot <- as(otu_table(ps_Tomatillo_6), "matrix")
  ot <- ot[ordered_samples_Tomatillo, , drop = FALSE]
  otu_table(ps_Tomatillo_6) <- otu_table(ot, taxa_are_rows = FALSE)
}

# 3) Comprobar resultado
cat("sample_names ahora:\n"); print(head(sample_names(ps_Tomatillo_6), 20))
cat("Tabla Tipo_linea (orden en sample_data):\n"); print(table(as.character(sample_data(ps_Tomatillo_6)$Tipo_linea)))  
  
  
rel_Tomatillo_6  <- rel_all[ match(sample_names(ps_Tomatillo_6), rownames(rel_all)), , drop = FALSE ]


# mapear columnas de rel_Tomatillo_6 a ASV_ID 
tt_orig <- as.data.frame(tax_table(ps_nocontrol_filtrado_rare))
mapped_ids_rel_Tomatillo <- tt_orig$ASV_ID[ match(colnames(rel_Tomatillo_6), rownames(tt_orig)) ]
if (any(is.na(mapped_ids_rel_Tomatillo))) stop("Error mapeando rel_Tomatillo_6 a tax_table.")
colnames(rel_Tomatillo_6) <- mapped_ids_rel_Tomatillo

# crear data.frame con relativas (SampleID + ASV1..ASVn)
otu_df_rel_Tomatillo <- data.frame(SampleID = rownames(rel_Tomatillo_6), rel_Tomatillo_6, check.names = FALSE)


# comprobación rápida: las filas deben sumar ~1
head(rowSums(otu_df_rel_Tomatillo[ , -1]))

if (!is.numeric(otu_df_rel_Tomatillo[,1])) ASV3_Tomatillo <- otu_df_rel_Tomatillo[,2:ncol(otu_df_rel_Tomatillo)] else  ASV3_Tomatillo <- otu_df_rel_Tomatillo[,1:ncol(otu_df_rel_Tomatillo)]  


sum(ASV3_Tomatillo[1,]) 


# Creación de variables
yval_Tomatillo <- c(as.numeric(as.matrix(ASV3_Tomatillo[,])))
species_Tomatillo <- as.factor(rep(1:ncol(ASV3_Tomatillo),each=12))
plant_Tomatillo <- rep(1:12,ncol(ASV3_Tomatillo))
trans.type_Tomatillo <- as.factor(1*(plant_Tomatillo<7)+1)  #6 primeras plantas de un tipo y las 6 segundas del otro
plant_Tomatillo <- as.factor(plant_Tomatillo) 		# 1 para heteroespecífica, 2 para conespecífica


# Primera Fase: Presencia/Ausencia	

above.zero_Tomatillo <- 1*(yval_Tomatillo!=0)
d.brm_Tomatillo <- data.frame(above.zero=above.zero_Tomatillo,trans.type=trans.type_Tomatillo,species=species_Tomatillo,plant=plant_Tomatillo)
fit0_Tomatillo <- brm(above.zero~(trans.type|species)+(1|plant), family=bernoulli,data=d.brm_Tomatillo,iter=8000) 

contrasts(d.brm_Tomatillo$trans.type)



# Extraer las pendientes y ordenarlas

ran0_Tomatillo <- ranef(fit0_Tomatillo)  #fit0
trans.species.effect_Tomatillo <- ran0_Tomatillo$species[,,"trans.type2"]
o0_Tomatillo <- order(trans.species.effect_Tomatillo[,1])



## Identificación de ASVs relevantes

species.that.colonize.worse_Tomatillo <- which(trans.species.effect_Tomatillo[,4]<0,arr.ind=TRUE)  #β < 0 => nivel "1" tiene menor respuesta que nivel "2"
species.that.colonize.better_Tomatillo <- which(trans.species.effect_Tomatillo[,3]>0,arr.ind=TRUE) #β > 0 => nivel "1" tiene mayor respuesta que nivel "2"


samps_Tomatillo <- sample_names(ps_Tomatillo_6)
plant_index_Tomatillo <- 1:length(samps_Tomatillo)
data.frame(plant = plant_index_Tomatillo, Sample = samps_Tomatillo)


colnames(ASV3_Tomatillo)[species.that.colonize.worse_Tomatillo]  #Mejor en las Heteroespecíficas
colnames(ASV3_Tomatillo)[species.that.colonize.better_Tomatillo]  #Mejor en las conespecíficas


idx_colonize_worse_Tomatillo <- as.integer(species.that.colonize.worse_Tomatillo)
asv_colonize_worse_Tomatillo <- colnames(ASV3_Tomatillo)[ idx_colonize_worse_Tomatillo ]
head(asv_colonize_worse_Tomatillo)


idx_colonize_better_Tomatillo <- as.integer(species.that.colonize.better_Tomatillo)
asv_colonize_better_Tomatillo <- colnames(ASV3_Tomatillo)[ idx_colonize_better_Tomatillo ]
head(asv_colonize_better_Tomatillo)



# Segunda Fase: relación de la abundancia con el modo de transmisión

d.brm1_Tomatillo <- data.frame(yvalN=log(yval_Tomatillo),trans.typeN=trans.type_Tomatillo,speciesN=species_Tomatillo,plantN=plant_Tomatillo)
d.brm1_Tomatillo <- d.brm1_Tomatillo[above.zero_Tomatillo==1,]
cat("Filas (obs positivas):", nrow(d.brm1_Tomatillo), "\n")
table(d.brm1_Tomatillo$trans.typeN)
fit1_Tomatillo <- brm(yvalN~(trans.typeN|speciesN)+(1|plantN), data=d.brm1_Tomatillo,iter=8000) 


# Extraer las pendientes y ordenarlas 
ran1_Tomatillo <- ranef(fit1_Tomatillo, summary = TRUE)
trans.species.effect1_Tomatillo <- ran1_Tomatillo$speciesN[,,"trans.typeN2"]
o1_Tomatillo <- order(trans.species.effect1_Tomatillo[,1])


## Identificación de ASVs relevantes

species.that.ra.worse_Tomatillo <- which(trans.species.effect1_Tomatillo[,4]<0,arr.ind=TRUE) #Menos abundante en conespecifica, es deir, más abundante en Heteroespecífica 
species.that.ra.better_Tomatillo <- which(trans.species.effect1_Tomatillo[,3]>0,arr.ind=TRUE) #Menos abundante en Heteroespecífica, más abundante en conespecífica 

colnames(ASV3_Tomatillo)[species.that.ra.worse_Tomatillo] 
colnames(ASV3_Tomatillo)[species.that.ra.better_Tomatillo]


idx_ra_worse_Tomatillo <- as.integer(species.that.ra.worse_Tomatillo)
asv_ra_worse_Tomatillo <- colnames(ASV3_Tomatillo)[ idx_ra_worse_Tomatillo ]
head(asv_ra_worse_Tomatillo)


idx_ra_better_Tomatillo <- as.integer(species.that.ra.better_Tomatillo)
asv_ra_better_Tomatillo <- colnames(ASV3_Tomatillo)[ idx_ra_better_Tomatillo ]
head(asv_ra_better_Tomatillo)


#  Definir vectores de ASVs 
presence_more_cone_Tomatillo   <- as.character(if (exists("asv_colonize_better_Tomatillo")) asv_colonize_better_Tomatillo else character(0))
presence_more_hetero_Tomatillo <- as.character(if (exists("asv_colonize_worse_Tomatillo"))  asv_colonize_worse_Tomatillo  else character(0))
abundance_more_cone_Tomatillo   <- as.character(if (exists("asv_ra_better_Tomatillo"))      asv_ra_better_Tomatillo      else character(0))
abundance_more_hetero_Tomatillo <- as.character(if (exists("asv_ra_worse_Tomatillo"))             asv_ra_worse_Tomatillo             else character(0))


# todas los ASVs que aparecen en alguna categoría (sin duplicados)

all_asvs_Tomatillo <- sort(unique(c(presence_more_cone_Tomatillo, presence_more_hetero_Tomatillo, abundance_more_cone_Tomatillo, abundance_more_hetero_Tomatillo)))


# construir data.frame

df_Tomatillo <- data.frame(
  ASV = all_asvs_Tomatillo,
  Presence_more_Conespecific_Tomatillo   = all_asvs_Tomatillo %in% presence_more_cone_Tomatillo,
  Presence_more_heteroespecific_Tomatillo = all_asvs_Tomatillo %in% presence_more_hetero_Tomatillo,
  Abundance_more_Conespecific_Tomatillo = all_asvs_Tomatillo %in% abundance_more_cone_Tomatillo,
  Abundance_more_heteroespecific_Tomatillo = all_asvs_Tomatillo %in% abundance_more_hetero_Tomatillo,
  stringsAsFactors = FALSE
)

# añadir taxonomía si existe el objeto phyloseq (ps_nocontrol_filtrado_rare) y tax_table

if (exists("ps_nocontrol_filtrado_rare")) {
  tt <- as.data.frame(tax_table(ps_nocontrol_filtrado_rare))
df_Tomatillo$ASV <- as.character(df_Tomatillo$ASV)
  tt$ASV_ID       <- as.character(tt$ASV_ID)

  # unir por la columna ASV_ID en tt
  idx_Tomatillo <- match(df_Tomatillo$ASV, tt$ASV_ID)

  # función simple para limpiar prefijos tipo "f__", "g__", etc.
  clean <- function(x) {
    x <- as.character(x)
    x[ x %in% c("", " ", "NA", NA) ] <- NA
    x <- sub("^[a-z]__\\s*", "", x, ignore.case = TRUE)
    x <- trimws(x)
    x[ x == "" ] <- NA
    x
  }

  df_Tomatillo$Family <- clean(tt$Family[idx_Tomatillo])
  df_Tomatillo$Genus  <- clean(tt$Genus[idx_Tomatillo])

  # aviso si hay ASVs sin unir
  no_match <- df_Tomatillo$ASV[ is.na(idx_Tomatillo) ]
  if (length(no_match) > 0) message("ASVs sin match en tt$ASV_ID: ", paste(head(no_match, 20), collapse = ", "))
} else {
  df_Tomatillo$Family <- NA
  df_Tomatillo$Genus  <- NA
}

# guardar CSV
outfile_Tomatillo <- "ASV_onefile_summary_Tomatillo.csv"
write.csv(df_Tomatillo, outfile_Tomatillo, row.names = FALSE)
cat("Wrote", outfile_Tomatillo, "with", nrow(df_Tomatillo), "rows\n")
print(df_Tomatillo)


```

## Análisis Guisante - Tomate {#Guisante-Tomate}

```{r}
set.seed(134)


# =============================================================================
# Para Guisante - Tomate
# =============================================================================

ps_Guisante_Tomate_6 <- subset_samples(ps_nocontrol_filtrado_rare,
    ((Tipo_planta == "Guisante" & Tipo_linea == "Heteroespecífica") |
     (Tipo_planta == "Tomate"   & Tipo_linea == "Conespecífica")) &
     Pase == 6)


sd_Guisante_Tomate_6 <- as.data.frame(sample_data(ps_Guisante_Tomate_6))


ordered_samples_Guisante_Tomate_6 <- c(rownames(sd_Guisante_Tomate_6)[sd_Guisante_Tomate_6$Tipo_linea == "Conespecífica"],
                     rownames(sd_Guisante_Tomate_6)[sd_Guisante_Tomate_6$Tipo_linea == "Heteroespecífica"],
                     setdiff(rownames(sd_Guisante_Tomate_6), rownames(sd_Guisante_Tomate_6)[sd_Guisante_Tomate_6$Tipo_linea %in% c("Conespecífica","Heteroespecífica")]))



# 1) Reordenar sample_data

sample_data(ps_Guisante_Tomate_6) <- sample_data(sd_Guisante_Tomate_6[ordered_samples_Guisante_Tomate_6, , drop = FALSE])

# 2) Reordenar la otu_table para que coincida 
if (taxa_are_rows(otu_table(ps_Guisante_Tomate_6))) {
  ot <- as(otu_table(ps_Guisante_Tomate_6), "matrix")
  ot <- ot[, ordered_samples_Guisante_Tomate_6, drop = FALSE]
  otu_table(ps_Guisante_Tomate_6) <- otu_table(ot, taxa_are_rows = TRUE)
} else {
  ot <- as(otu_table(ps_Guisante_Tomate_6), "matrix")
  ot <- ot[ordered_samples_Guisante_Tomate_6, , drop = FALSE]
  otu_table(ps_Guisante_Tomate_6) <- otu_table(ot, taxa_are_rows = FALSE)
}


# 3) Comprobar resultado
cat("sample_names ahora:\n"); print(head(sample_names(ps_Guisante_Tomate_6), 20))
cat("Tabla Tipo_linea (orden en sample_data):\n"); print(table(as.character(sample_data(ps_Guisante_Tomate_6)$Tipo_linea)))  
  
  

rel_Guisante_Tomate_6  <- rel_all[ match(sample_names(ps_Guisante_Tomate_6), rownames(rel_all)), , drop = FALSE ]

# mapear columnas de rel_Guisante_Tomate_6  a ASV_ID 

tt_orig <- as.data.frame(tax_table(ps_nocontrol_filtrado_rare))
mapped_ids_rel_Guisante_Tomate_6  <- tt_orig$ASV_ID[ match(colnames(rel_Guisante_Tomate_6), rownames(tt_orig)) ]
if (any(is.na(mapped_ids_rel_Guisante_Tomate_6))) stop("Error mapeando rel_Guisante_Tomate_6 a tax_table.")
colnames(rel_Guisante_Tomate_6) <- mapped_ids_rel_Guisante_Tomate_6

# crear data.frame con relativas (SampleID + ASV1..ASVn)

otu_df_rel_Guisante_Tomate_6 <- data.frame(SampleID = rownames(rel_Guisante_Tomate_6), rel_Guisante_Tomate_6, check.names = FALSE)



# comprobación rápida: las filas deben sumar ~1

head(rowSums(otu_df_rel_Guisante_Tomate_6[ , -1]))

if (!is.numeric(otu_df_rel_Guisante_Tomate_6[,1])) ASV3_Guisante_Tomate_6 <- otu_df_rel_Guisante_Tomate_6[,2:ncol(otu_df_rel_Guisante_Tomate_6)] else  ASV3_Guisante_Tomate_6 <- otu_df_rel_Guisante_Tomate_6[,1:ncol(otu_df_rel_Guisante_Tomate_6)]  


sum(ASV3_Guisante_Tomate_6[1,]) 


# Creación de variables

yval_Guisante_Tomate_6<- c(as.numeric(as.matrix(ASV3_Guisante_Tomate_6[,])))
species_Guisante_Tomate_6 <- as.factor(rep(1:ncol(ASV3_Guisante_Tomate_6),each=11))
plant_Guisante_Tomate_6 <- rep(1:11,ncol(ASV3_Guisante_Tomate_6))
trans.type_Guisante_Tomate_6 <- as.factor(1*(plant_Guisante_Tomate_6<7)+1)  #6 primeras plantas de un tipo y las 5 segundas del otro
plant_Guisante_Tomate_6 <- as.factor(plant_Guisante_Tomate_6) 		# 1 para heteroespecífica, 2 para conespecífica

data.frame(
  sample = rownames(ASV3_Guisante_Tomate_6),
  Tipo_linea = as.character(sample_data(ps_Guisante_Tomate_6)$Tipo_linea),
  trans = trans.type_Guisante_Tomate_6[1:nrow(ASV3_Guisante_Tomate_6)]
)

# Primera Fase: Presencia/Ausencia

above.zero_Guisante_Tomate_6 <- 1*(yval_Guisante_Tomate_6!=0)
d.brm_Guisante_Tomate_6 <- data.frame(above.zero=above.zero_Guisante_Tomate_6,trans.type=trans.type_Guisante_Tomate_6,species=species_Guisante_Tomate_6,plant=plant_Guisante_Tomate_6)
fit0_Guisante_Tomate_6 <- brm(above.zero~(trans.type|species)+(1|plant), family=bernoulli,data=d.brm_Guisante_Tomate_6,iter=8000) 
contrasts(d.brm_Guisante_Tomate_6$trans.type)


# Extraer las pendientes y ordenarlas

ran0_Guisante_Tomate_6 <- ranef(fit0_Guisante_Tomate_6)  
trans.species.effect_Guisante_Tomate_6 <- ran0_Guisante_Tomate_6$species[,,"trans.type2"]
o0_Guisante_Tomate_6 <- order(trans.species.effect_Guisante_Tomate_6[,1])


## Identificación de ASVs relevantes

species.that.colonize.worse_Guisante_Tomate_6 <- which(trans.species.effect_Guisante_Tomate_6[,4]<0,arr.ind=TRUE)  #β < 0 => nivel "1" tiene menor respuesta que nivel "2"

species.that.colonize.better_Guisante_Tomate_6 <- which(trans.species.effect_Guisante_Tomate_6[,3]>0,arr.ind=TRUE) #β > 0 => nivel "1" tiene mayor respuesta que nivel "2"


samps_Guisante_Tomate_6 <- sample_names(ps_Guisante_Tomate_6)
plant_index_Guisante_Tomate_6<- 1:length(samps_Guisante_Tomate_6)
data.frame(plant = plant_index_Guisante_Tomate_6, Sample = samps_Guisante_Tomate_6)


colnames(ASV3_Guisante_Tomate_6)[species.that.colonize.worse_Guisante_Tomate_6]  #Mejor en las Heteroespecíficas
colnames(ASV3_Guisante_Tomate_6)[species.that.colonize.better_Guisante_Tomate_6]  #Mejor en las conespecíficas


idx_colonize_worse_Guisante_Tomate_6 <- as.integer(species.that.colonize.worse_Guisante_Tomate_6)
asv_colonize_worse_Guisante_Tomate_6 <- colnames(ASV3_Guisante_Tomate_6)[ idx_colonize_worse_Guisante_Tomate_6 ]
head(asv_colonize_worse_Guisante_Tomate_6)


idx_colonize_better_Guisante_Tomate_6 <- as.integer(species.that.colonize.better_Guisante_Tomate_6)
asv_colonize_better_Guisante_Tomate_6 <- colnames(ASV3_Guisante_Tomate_6)[ idx_colonize_better_Guisante_Tomate_6 ]
head(asv_colonize_better_Guisante_Tomate_6)


# Segunda Fase: relación de la abundancia con el modo de transmisión

d.brm1_Guisante_Tomate_6 <- data.frame(yvalN=log(yval_Guisante_Tomate_6),trans.typeN=trans.type_Guisante_Tomate_6,speciesN=species_Guisante_Tomate_6,plantN=plant_Guisante_Tomate_6)
d.brm1_Guisante_Tomate_6 <- d.brm1_Guisante_Tomate_6[above.zero_Guisante_Tomate_6==1,]
cat("Filas (obs positivas):", nrow(d.brm1_Guisante_Tomate_6), "\n")
table(d.brm1_Guisante_Tomate_6$trans.typeN)
fit1_Guisante_Tomate_6<- brm(yvalN~(trans.typeN|speciesN)+(1|plantN), data=d.brm1_Guisante_Tomate_6,iter=8000) 


# Extraer las pendientes y ordenarlas 

ran1_Guisante_Tomate_6 <- ranef(fit1_Guisante_Tomate_6, summary = TRUE)
trans.species.effect1_Guisante_Tomate_6 <- ran1_Guisante_Tomate_6$speciesN[,,"trans.typeN2"]
o1_Guisante_Tomate_6 <- order(trans.species.effect1_Guisante_Tomate_6[,1])


## Identificación de ASVs relevantes

species.that.ra.worse_Guisante_Tomate_6 <- which(trans.species.effect1_Guisante_Tomate_6[,4]<0,arr.ind=TRUE) #Menos abundante en conespecifica
species.that.ra.better_Guisante_Tomate_6 <- which(trans.species.effect1_Guisante_Tomate_6[,3]>0,arr.ind=TRUE) #Menos abundante en Heteroespecífica

colnames(ASV3_Guisante_Tomate_6)[species.that.ra.worse_Guisante_Tomate_6] 
colnames(ASV3_Guisante_Tomate_6)[species.that.ra.better_Guisante_Tomate_6]


idx_ra_worse_Guisante_Tomate_6 <- as.integer(species.that.ra.worse_Guisante_Tomate_6)
asv_ra_worse_Guisante_Tomate_6 <- colnames(ASV3_Guisante_Tomate_6)[ idx_ra_worse_Guisante_Tomate_6 ]
head(asv_ra_worse_Guisante_Tomate_6)


idx_ra_better_Guisante_Tomate_6 <- as.integer(species.that.ra.better_Guisante_Tomate_6)
asv_ra_better_Guisante_Tomate_6 <- colnames(ASV3_Guisante_Tomate_6)[ idx_ra_better_Guisante_Tomate_6 ]
head(asv_ra_better_Guisante_Tomate_6)


# Definir vectores de ASVs
presence_more_cone_Guisante_Tomate_6   <- as.character(if (exists("asv_colonize_better_Guisante_Tomate_6")) asv_colonize_better_Guisante_Tomate_6 else character(0))
presence_more_hetero_Guisante_Tomate_6 <- as.character(if (exists("asv_colonize_worse_Guisante_Tomate_6"))  asv_colonize_worse_Guisante_Tomate_6  else character(0))
abundance_more_cone_Guisante_Tomate_6   <- as.character(if (exists("asv_ra_better_Guisante_Tomate_6"))      asv_ra_better_Guisante_Tomate_6      else character(0))
abundance_more_hetero_Guisante_Tomate_6 <- as.character(if (exists("asv_ra_worse_Guisante_Tomate_6"))             asv_ra_worse_Guisante_Tomate_6             else character(0))

# todas los ASVs que aparecen en alguna categoría (sin duplicados)
all_asvs_Guisante_Tomate_6 <- sort(unique(c(presence_more_cone_Guisante_Tomate_6, presence_more_hetero_Guisante_Tomate_6, abundance_more_cone_Guisante_Tomate_6, abundance_more_hetero_Guisante_Tomate_6)))


# construir data.frame 

df_Guisante_Tomate_6 <- data.frame(
  ASV = all_asvs_Guisante_Tomate_6,
  Presence_more_Conespecific_Guisante_Tomate_6   = all_asvs_Guisante_Tomate_6 %in% presence_more_cone_Guisante_Tomate_6,
  Presence_more_heteroespecific_Guisante_Tomate_6 = all_asvs_Guisante_Tomate_6 %in% presence_more_hetero_Guisante_Tomate_6,
  Abundance_more_Conespecific_Guisante_Tomate_6 = all_asvs_Guisante_Tomate_6 %in% abundance_more_cone_Guisante_Tomate_6,
  Abundance_more_heteroespecific_Guisante_Tomate_6 = all_asvs_Guisante_Tomate_6 %in% abundance_more_hetero_Guisante_Tomate_6,
  stringsAsFactors = FALSE
)

# añadir taxonomía si existe el objeto phyloseq (ps_nocontrol_filtrado_rare) y tax_table

if (exists("ps_nocontrol_filtrado_rare")) {
  tt <- as.data.frame(tax_table(ps_nocontrol_filtrado_rare))
df_Guisante_Tomate_6$ASV <- as.character(df_Guisante_Tomate_6$ASV)
  tt$ASV_ID       <- as.character(tt$ASV_ID)

  # unir por la columna ASV_ID en tt
  idx_Guisante_Tomate_6 <- match(df_Guisante_Tomate_6$ASV, tt$ASV_ID)

  # función simple para limpiar prefijos tipo "f__", "g__", etc.
  clean <- function(x) {
    x <- as.character(x)
    x[ x %in% c("", " ", "NA", NA) ] <- NA
    x <- sub("^[a-z]__\\s*", "", x, ignore.case = TRUE)
    x <- trimws(x)
    x[ x == "" ] <- NA
    x
  }

  df_Guisante_Tomate_6$Family <- clean(tt$Family[idx_Guisante_Tomate_6])
  df_Guisante_Tomate_6$Genus  <- clean(tt$Genus[idx_Guisante_Tomate_6])

  # aviso si hay ASVs sin unir
  
  no_match <- df_Guisante_Tomate_6$ASV[ is.na(idx_Guisante_Tomate_6) ]
  if (length(no_match) > 0) message("ASVs sin match en tt$ASV_ID: ", paste(head(no_match, 20), collapse = ", "))
} else {
  df_Guisante_Tomate_6$Family <- NA
  df_Guisante_Tomate_6$Genus  <- NA
}

# guardar CSV

outfile_Guisante_Tomate_6 <- "ASV_onefile_summary_Guisante_Tomate_6.csv"
write.csv(df_Guisante_Tomate_6, outfile_Guisante_Tomate_6, row.names = FALSE)
cat("Wrote", outfile_Guisante_Tomate_6, "with", nrow(df_Guisante_Tomate_6), "rows\n")
print(df_Guisante_Tomate_6)


```

## Análisis Pimiento - Tomate {#Pimiento-Tomate}

```{r}

set.seed(134)

# =============================================================================
# Para Pimiento - Tomate
# =============================================================================

ps_Pimiento_Tomate_6 <- subset_samples(ps_nocontrol_filtrado_rare,
    ((Tipo_planta == "Pimiento" & Tipo_linea == "Heteroespecífica") |
     (Tipo_planta == "Tomate"   & Tipo_linea == "Conespecífica")) &
     Pase == 6)

sd_Pimiento_Tomate_6 <- as.data.frame(sample_data(ps_Pimiento_Tomate_6))


ordered_samples_Pimiento_Tomate_6 <- c(rownames(sd_Pimiento_Tomate_6)[sd_Pimiento_Tomate_6$Tipo_linea == "Conespecífica"],
                     rownames(sd_Pimiento_Tomate_6)[sd_Pimiento_Tomate_6$Tipo_linea == "Heteroespecífica"],
                     setdiff(rownames(sd_Pimiento_Tomate_6), rownames(sd_Pimiento_Tomate_6)[sd_Pimiento_Tomate_6$Tipo_linea %in% c("Conespecífica","Heteroespecífica")]))



# 1) Reordenar sample_data

sample_data(ps_Pimiento_Tomate_6) <- sample_data(sd_Pimiento_Tomate_6[ordered_samples_Pimiento_Tomate_6, , drop = FALSE])

# 2) Reordenar la otu_table para que coincida 

if (taxa_are_rows(otu_table(ps_Pimiento_Tomate_6))) {
  # muestras están en columnas -> reordenar columnas
  ot <- as(otu_table(ps_Pimiento_Tomate_6), "matrix")
  ot <- ot[, ordered_samples_Pimiento_Tomate_6, drop = FALSE]
  otu_table(ps_Pimiento_Tomate_6) <- otu_table(ot, taxa_are_rows = TRUE)
} else {
  # muestras están en filas -> reordenar filas
  ot <- as(otu_table(ps_Pimiento_Tomate_6), "matrix")
  ot <- ot[ordered_samples_Pimiento_Tomate_6, , drop = FALSE]
  otu_table(ps_Pimiento_Tomate_6) <- otu_table(ot, taxa_are_rows = FALSE)
}

# 3) Comprobar resultado

cat("sample_names ahora:\n"); print(head(sample_names(ps_Pimiento_Tomate_6), 20))
cat("Tabla Tipo_linea (orden en sample_data):\n"); print(table(as.character(sample_data(ps_Pimiento_Tomate_6)$Tipo_linea)))  
  
  
rel_Pimiento_Tomate_6  <- rel_all[ match(sample_names(ps_Pimiento_Tomate_6), rownames(rel_all)), , drop = FALSE ]


# mapear columnas de rel_Pimiento_Tomate_6  a ASV_ID 

tt_orig <- as.data.frame(tax_table(ps_nocontrol_filtrado_rare))
mapped_ids_rel_Pimiento_Tomate_6  <- tt_orig$ASV_ID[ match(colnames(rel_Pimiento_Tomate_6), rownames(tt_orig)) ]
if (any(is.na(mapped_ids_rel_Pimiento_Tomate_6))) stop("Error mapeando rel_Pimiento_Tomate_6 a tax_table.")
colnames(rel_Pimiento_Tomate_6) <- mapped_ids_rel_Pimiento_Tomate_6

# crear data.frame con relativas (SampleID + ASV1..ASVn)

otu_df_rel_Pimiento_Tomate_6 <- data.frame(SampleID = rownames(rel_Pimiento_Tomate_6), rel_Pimiento_Tomate_6, check.names = FALSE)



# comprobación rápida: las filas deben sumar ~1
head(rowSums(otu_df_rel_Pimiento_Tomate_6[ , -1]))

if (!is.numeric(otu_df_rel_Pimiento_Tomate_6[,1])) ASV3_Pimiento_Tomate_6 <- otu_df_rel_Pimiento_Tomate_6[,2:ncol(otu_df_rel_Pimiento_Tomate_6)] else  ASV3_Pimiento_Tomate_6 <- otu_df_rel_Pimiento_Tomate_6[,1:ncol(otu_df_rel_Pimiento_Tomate_6)]  

sum(ASV3_Pimiento_Tomate_6[1,]) 


# Creación de variables

yval_Pimiento_Tomate_6<- c(as.numeric(as.matrix(ASV3_Pimiento_Tomate_6[,])))
species_Pimiento_Tomate_6 <- as.factor(rep(1:ncol(ASV3_Pimiento_Tomate_6),each=12))
plant_Pimiento_Tomate_6 <- rep(1:12,ncol(ASV3_Pimiento_Tomate_6))
trans.type_Pimiento_Tomate_6 <- as.factor(1*(plant_Pimiento_Tomate_6<7)+1)  #6 primeras plantas de un tipo y las 6 segundas del otro
plant_Pimiento_Tomate_6 <- as.factor(plant_Pimiento_Tomate_6) 		# 1 para heteroespecífica, 2 para conespecífica


# Primera Fase: Presencia/Ausencia	

above.zero_Pimiento_Tomate_6 <- 1*(yval_Pimiento_Tomate_6!=0)
d.brm_Pimiento_Tomate_6 <- data.frame(above.zero=above.zero_Pimiento_Tomate_6,trans.type=trans.type_Pimiento_Tomate_6,species=species_Pimiento_Tomate_6,plant=plant_Pimiento_Tomate_6)
fit0_Pimiento_Tomate_6 <- brm(above.zero~(trans.type|species)+(1|plant), family=bernoulli,data=d.brm_Pimiento_Tomate_6,iter=8000) 
contrasts(d.brm_Pimiento_Tomate_6$trans.type)


# Extraer las pendientes y ordenarlas

ran0_Pimiento_Tomate_6 <- ranef(fit0_Pimiento_Tomate_6)  #fit0
trans.species.effect_Pimiento_Tomate_6 <- ran0_Pimiento_Tomate_6$species[,,"trans.type2"]
o0_Pimiento_Tomate_6 <- order(trans.species.effect_Pimiento_Tomate_6[,1])


## Identificación de ASVs relevantes

species.that.colonize.worse_Pimiento_Tomate_6 <- which(trans.species.effect_Pimiento_Tomate_6[,4]<0,arr.ind=TRUE)  #β < 0 => nivel "1" tiene menor respuesta que nivel "2"

species.that.colonize.better_Pimiento_Tomate_6 <- which(trans.species.effect_Pimiento_Tomate_6[,3]>0,arr.ind=TRUE) #β > 0 => nivel "1" tiene mayor respuesta que nivel "2"


samps_Pimiento_Tomate_6 <- sample_names(ps_Pimiento_Tomate_6)
plant_index_Pimiento_Tomate_6<- 1:length(samps_Pimiento_Tomate_6)
data.frame(plant = plant_index_Pimiento_Tomate_6, Sample = samps_Pimiento_Tomate_6)



colnames(ASV3_Pimiento_Tomate_6)[species.that.colonize.worse_Pimiento_Tomate_6]  #Mejor en las Heteroespecíficas
colnames(ASV3_Pimiento_Tomate_6)[species.that.colonize.better_Pimiento_Tomate_6]  #Mejor en las conespecíficas


idx_colonize_worse_Pimiento_Tomate_6 <- as.integer(species.that.colonize.worse_Pimiento_Tomate_6)
asv_colonize_worse_Pimiento_Tomate_6 <- colnames(ASV3_Pimiento_Tomate_6)[ idx_colonize_worse_Pimiento_Tomate_6 ]
head(asv_colonize_worse_Pimiento_Tomate_6)


idx_colonize_better_Pimiento_Tomate_6 <- as.integer(species.that.colonize.better_Pimiento_Tomate_6)
asv_colonize_better_Pimiento_Tomate_6 <- colnames(ASV3_Pimiento_Tomate_6)[ idx_colonize_better_Pimiento_Tomate_6 ]
head(asv_colonize_better_Pimiento_Tomate_6)


# Segunda Fase: relación de la abundancia con el modo de transmisión

d.brm1_Pimiento_Tomate_6 <- data.frame(yvalN=log(yval_Pimiento_Tomate_6),trans.typeN=trans.type_Pimiento_Tomate_6,speciesN=species_Pimiento_Tomate_6,plantN=plant_Pimiento_Tomate_6)
d.brm1_Pimiento_Tomate_6 <- d.brm1_Pimiento_Tomate_6[above.zero_Pimiento_Tomate_6==1,]
cat("Filas (obs positivas):", nrow(d.brm1_Pimiento_Tomate_6), "\n")
table(d.brm1_Pimiento_Tomate_6$trans.typeN)
 

fit1_Pimiento_Tomate_6  <- brm(yvalN~(trans.typeN|speciesN)+(1|plantN), data=d.brm1_Pimiento_Tomate_6,iter=8000) 

# Extraer las pendientes y ordenarlas 

ran1_Pimiento_Tomate_6 <- ranef(fit1_Pimiento_Tomate_6, summary = TRUE)
trans.species.effect1_Pimiento_Tomate_6 <- ran1_Pimiento_Tomate_6$speciesN[,,"trans.typeN2"]
o1_Pimiento_Tomate_6 <- order(trans.species.effect1_Pimiento_Tomate_6[,1])

## Identificación de ASVs relevantes

species.that.ra.worse_Pimiento_Tomate_6 <- which(trans.species.effect1_Pimiento_Tomate_6[,4]<0,arr.ind=TRUE) #Menos abundante en conespecifica
species.that.ra.better_Pimiento_Tomate_6 <- which(trans.species.effect1_Pimiento_Tomate_6[,3]>0,arr.ind=TRUE) #Menos abundante en Heteroespecífica

colnames(ASV3_Pimiento_Tomate_6)[species.that.ra.worse_Pimiento_Tomate_6] 
colnames(ASV3_Pimiento_Tomate_6)[species.that.ra.better_Pimiento_Tomate_6]


idx_ra_worse_Pimiento_Tomate_6 <- as.integer(species.that.ra.worse_Pimiento_Tomate_6)
asv_ra_worse_Pimiento_Tomate_6 <- colnames(ASV3_Pimiento_Tomate_6)[ idx_ra_worse_Pimiento_Tomate_6 ]
head(asv_ra_worse_Pimiento_Tomate_6)


idx_ra_better_Pimiento_Tomate_6 <- as.integer(species.that.ra.better_Pimiento_Tomate_6)
asv_ra_better_Pimiento_Tomate_6 <- colnames(ASV3_Pimiento_Tomate_6)[ idx_ra_better_Pimiento_Tomate_6 ]
head(asv_ra_better_Pimiento_Tomate_6)


# Definir vectores de ASVs
presence_more_cone_Pimiento_Tomate_6   <- as.character(if (exists("asv_colonize_better_Pimiento_Tomate_6")) asv_colonize_better_Pimiento_Tomate_6 else character(0))
presence_more_hetero_Pimiento_Tomate_6 <- as.character(if (exists("asv_colonize_worse_Pimiento_Tomate_6"))  asv_colonize_worse_Pimiento_Tomate_6  else character(0))
abundance_more_cone_Pimiento_Tomate_6   <- as.character(if (exists("asv_ra_better_Pimiento_Tomate_6"))      asv_ra_better_Pimiento_Tomate_6      else character(0))
abundance_more_hetero_Pimiento_Tomate_6 <- as.character(if (exists("asv_ra_worse_Pimiento_Tomate_6"))             asv_ra_worse_Pimiento_Tomate_6             else character(0))

# todas los ASVs que aparecen en alguna categoría (sin duplicados)

all_asvs_Pimiento_Tomate_6 <- sort(unique(c(presence_more_cone_Pimiento_Tomate_6, presence_more_hetero_Pimiento_Tomate_6, abundance_more_cone_Pimiento_Tomate_6, abundance_more_hetero_Pimiento_Tomate_6)))


# construir data.frame

df_Pimiento_Tomate_6 <- data.frame(
  ASV = all_asvs_Pimiento_Tomate_6,
  Presence_more_Conespecific_Pimiento_Tomate_6   = all_asvs_Pimiento_Tomate_6 %in% presence_more_cone_Pimiento_Tomate_6,
  Presence_more_heteroespecific_Pimiento_Tomate_6 = all_asvs_Pimiento_Tomate_6 %in% presence_more_hetero_Pimiento_Tomate_6,
  Abundance_more_Conespecific_Pimiento_Tomate_6 = all_asvs_Pimiento_Tomate_6 %in% abundance_more_cone_Pimiento_Tomate_6,
  Abundance_more_heteroespecific_Pimiento_Tomate_6 = all_asvs_Pimiento_Tomate_6 %in% abundance_more_hetero_Pimiento_Tomate_6,
  stringsAsFactors = FALSE
)

# añadir taxonomía si existe el objeto phyloseq (ps_nocontrol_filtrado_rare) y tax_table

if (exists("ps_nocontrol_filtrado_rare")) {
  tt <- as.data.frame(tax_table(ps_nocontrol_filtrado_rare))
df_Pimiento_Tomate_6$ASV <- as.character(df_Pimiento_Tomate_6$ASV)
  tt$ASV_ID       <- as.character(tt$ASV_ID)

  # unir por la columna ASV_ID en tt
  idx_Pimiento_Tomate_6 <- match(df_Pimiento_Tomate_6$ASV, tt$ASV_ID)

  # función simple para limpiar prefijos tipo "f__", "g__", etc.
  clean <- function(x) {
    x <- as.character(x)
    x[ x %in% c("", " ", "NA", NA) ] <- NA
    x <- sub("^[a-z]__\\s*", "", x, ignore.case = TRUE)
    x <- trimws(x)
    x[ x == "" ] <- NA
    x
  }

  df_Pimiento_Tomate_6$Family <- clean(tt$Family[idx_Pimiento_Tomate_6])
  df_Pimiento_Tomate_6$Genus  <- clean(tt$Genus[idx_Pimiento_Tomate_6])

  # aviso si hay ASVs sin unir
  
  no_match <- df_Pimiento_Tomate_6$ASV[ is.na(idx_Pimiento_Tomate_6) ]
  if (length(no_match) > 0) message("ASVs sin match en tt$ASV_ID: ", paste(head(no_match, 20), collapse = ", "))
} else {
  df_Pimiento_Tomate_6$Family <- NA
  df_Pimiento_Tomate_6$Genus  <- NA
}

# guardar CSV
outfile_Pimiento_Tomate_6 <- "ASV_onefile_summary_Pimiento_Tomate_6.csv"
write.csv(df_Pimiento_Tomate_6, outfile_Pimiento_Tomate_6, row.names = FALSE)
cat("Wrote", outfile_Pimiento_Tomate_6, "with", nrow(df_Pimiento_Tomate_6), "rows\n")
print(df_Pimiento_Tomate_6)

```

## Análisis Tomatillo - Tomate {#Tomatillo-Tomate}


```{r}

set.seed(134)

# =============================================================================
# Para Tomatillo - Tomate
# =============================================================================

ps_Tomatillo_Tomate_6 <- subset_samples(ps_nocontrol_filtrado_rare,
    ((Tipo_planta == "Tomatillo" & Tipo_linea == "Heteroespecífica") |
     (Tipo_planta == "Tomate"   & Tipo_linea == "Conespecífica")) &
     Pase == 6)


sd_Tomatillo_Tomate_6 <- as.data.frame(sample_data(ps_Tomatillo_Tomate_6))


ordered_samples_Tomatillo_Tomate_6 <- c(rownames(sd_Tomatillo_Tomate_6)[sd_Tomatillo_Tomate_6$Tipo_linea == "Conespecífica"],
                     rownames(sd_Tomatillo_Tomate_6)[sd_Tomatillo_Tomate_6$Tipo_linea == "Heteroespecífica"],
                     setdiff(rownames(sd_Tomatillo_Tomate_6), rownames(sd_Tomatillo_Tomate_6)[sd_Tomatillo_Tomate_6$Tipo_linea %in% c("Conespecífica","Heteroespecífica")]))



# 1) Reordenar sample_data

sample_data(ps_Tomatillo_Tomate_6) <- sample_data(sd_Tomatillo_Tomate_6[ordered_samples_Tomatillo_Tomate_6, , drop = FALSE])

# 2) Reordenar la otu_table para que coincida 

if (taxa_are_rows(otu_table(ps_Tomatillo_Tomate_6))) {
  ot <- as(otu_table(ps_Tomatillo_Tomate_6), "matrix")
  ot <- ot[, ordered_samples_Tomatillo_Tomate_6, drop = FALSE]
  otu_table(ps_Tomatillo_Tomate_6) <- otu_table(ot, taxa_are_rows = TRUE)
} else {
  ot <- as(otu_table(ps_Tomatillo_Tomate_6), "matrix")
  ot <- ot[ordered_samples_Tomatillo_Tomate_6, , drop = FALSE]
  otu_table(ps_Tomatillo_Tomate_6) <- otu_table(ot, taxa_are_rows = FALSE)
}

# 3) Comprobar resultado

cat("sample_names ahora:\n"); print(head(sample_names(ps_Tomatillo_Tomate_6), 20))
cat("Tabla Tipo_linea (orden en sample_data):\n"); print(table(as.character(sample_data(ps_Tomatillo_Tomate_6)$Tipo_linea)))  
  
  

rel_Tomatillo_Tomate_6  <- rel_all[ match(sample_names(ps_Tomatillo_Tomate_6), rownames(rel_all)), , drop = FALSE ]


# mapear columnas de rel_Tomatillo_Tomate_6  a ASV_ID 

tt_orig <- as.data.frame(tax_table(ps_nocontrol_filtrado_rare))
mapped_ids_rel_Tomatillo_Tomate_6  <- tt_orig$ASV_ID[ match(colnames(rel_Tomatillo_Tomate_6), rownames(tt_orig)) ]
if (any(is.na(mapped_ids_rel_Tomatillo_Tomate_6))) stop("Error mapeando rel_Tomatillo_Tomate_6 a tax_table.")
colnames(rel_Tomatillo_Tomate_6) <- mapped_ids_rel_Tomatillo_Tomate_6

# crear data.frame con relativas (SampleID + ASV1..ASVn)

otu_df_rel_Tomatillo_Tomate_6 <- data.frame(SampleID = rownames(rel_Tomatillo_Tomate_6), rel_Tomatillo_Tomate_6, check.names = FALSE)


# comprobación rápida: las filas deben sumar ~1
head(rowSums(otu_df_rel_Tomatillo_Tomate_6[ , -1]))

if (!is.numeric(otu_df_rel_Tomatillo_Tomate_6[,1])) ASV3_Tomatillo_Tomate_6 <- otu_df_rel_Tomatillo_Tomate_6[,2:ncol(otu_df_rel_Tomatillo_Tomate_6)] else  ASV3_Tomatillo_Tomate_6 <- otu_df_rel_Tomatillo_Tomate_6[,1:ncol(otu_df_rel_Tomatillo_Tomate_6)]  

sum(ASV3_Tomatillo_Tomate_6[1,]) 

# Creación de variables

yval_Tomatillo_Tomate_6<- c(as.numeric(as.matrix(ASV3_Tomatillo_Tomate_6[,])))
species_Tomatillo_Tomate_6 <- as.factor(rep(1:ncol(ASV3_Tomatillo_Tomate_6),each=12))
plant_Tomatillo_Tomate_6 <- rep(1:12,ncol(ASV3_Tomatillo_Tomate_6))
trans.type_Tomatillo_Tomate_6 <- as.factor(1*(plant_Tomatillo_Tomate_6<7)+1)  #6 primeras plantas de un tipo y las 6 segundas del otro
plant_Tomatillo_Tomate_6 <- as.factor(plant_Tomatillo_Tomate_6) 		# 1 para heteroespecífica, 2 para conespecífica


# Primera Fase: Presencia/Ausencia

above.zero_Tomatillo_Tomate_6 <- 1*(yval_Tomatillo_Tomate_6!=0)
d.brm_Tomatillo_Tomate_6 <- data.frame(above.zero=above.zero_Tomatillo_Tomate_6,trans.type=trans.type_Tomatillo_Tomate_6,species=species_Tomatillo_Tomate_6,plant=plant_Tomatillo_Tomate_6)
fit0_Tomatillo_Tomate_6 <- brm(above.zero~(trans.type|species)+(1|plant), family=bernoulli,data=d.brm_Tomatillo_Tomate_6,iter=8000) 
contrasts(d.brm_Tomatillo_Tomate_6$trans.type)


# Extraer las pendientes y ordenarlas

ran0_Tomatillo_Tomate_6 <- ranef(fit0_Tomatillo_Tomate_6)
trans.species.effect_Tomatillo_Tomate_6 <- ran0_Tomatillo_Tomate_6$species[,,"trans.type2"]
o0_Tomatillo_Tomate_6 <- order(trans.species.effect_Tomatillo_Tomate_6[,1])


## Identificación de ASVs relevantes

species.that.colonize.worse_Tomatillo_Tomate_6 <- which(trans.species.effect_Tomatillo_Tomate_6[,4]<0,arr.ind=TRUE)  #β < 0 => nivel "1" tiene menor respuesta que nivel "2"
species.that.colonize.better_Tomatillo_Tomate_6 <- which(trans.species.effect_Tomatillo_Tomate_6[,3]>0,arr.ind=TRUE) #β > 0 => nivel "1" tiene mayor respuesta que nivel "2"


samps_Tomatillo_Tomate_6 <- sample_names(ps_Tomatillo_Tomate_6)
plant_index_Tomatillo_Tomate_6<- 1:length(samps_Tomatillo_Tomate_6)
data.frame(plant = plant_index_Tomatillo_Tomate_6, Sample = samps_Tomatillo_Tomate_6)


colnames(ASV3_Tomatillo_Tomate_6)[species.that.colonize.worse_Tomatillo_Tomate_6]  #Mejor en las Heteroespecíficas
colnames(ASV3_Tomatillo_Tomate_6)[species.that.colonize.better_Tomatillo_Tomate_6]  #Mejor en las conespecíficas

idx_colonize_worse_Tomatillo_Tomate_6 <- as.integer(species.that.colonize.worse_Tomatillo_Tomate_6)
asv_colonize_worse_Tomatillo_Tomate_6 <- colnames(ASV3_Tomatillo_Tomate_6)[ idx_colonize_worse_Tomatillo_Tomate_6 ]
head(asv_colonize_worse_Tomatillo_Tomate_6)


idx_colonize_better_Tomatillo_Tomate_6 <- as.integer(species.that.colonize.better_Tomatillo_Tomate_6)
asv_colonize_better_Tomatillo_Tomate_6 <- colnames(ASV3_Tomatillo_Tomate_6)[ idx_colonize_better_Tomatillo_Tomate_6 ]
head(asv_colonize_better_Tomatillo_Tomate_6)


# Segunda Fase: relación de la abundancia con el modo de transmisión

d.brm1_Tomatillo_Tomate_6 <- data.frame(yvalN=log(yval_Tomatillo_Tomate_6),trans.typeN=trans.type_Tomatillo_Tomate_6,speciesN=species_Tomatillo_Tomate_6,plantN=plant_Tomatillo_Tomate_6)
d.brm1_Tomatillo_Tomate_6 <- d.brm1_Tomatillo_Tomate_6[above.zero_Tomatillo_Tomate_6==1,]
cat("Filas (obs positivas):", nrow(d.brm1_Tomatillo_Tomate_6), "\n")
table(d.brm1_Tomatillo_Tomate_6$trans.typeN)
fit1_Tomatillo_Tomate_6 <- brm(yvalN~(trans.typeN|speciesN)+(1|plantN), data=d.brm1_Tomatillo_Tomate_6,iter=8000) 


# Extraer las pendientes y ordenarlas

ran1_Tomatillo_Tomate_6 <- ranef(fit1_Tomatillo_Tomate_6, summary = TRUE)
trans.species.effect1_Tomatillo_Tomate_6 <- ran1_Tomatillo_Tomate_6$speciesN[,,"trans.typeN2"]
o1_Tomatillo_Tomate_6 <- order(trans.species.effect1_Tomatillo_Tomate_6[,1])

## Identificación de ASVs relevantes

species.that.ra.worse_Tomatillo_Tomate_6 <- which(trans.species.effect1_Tomatillo_Tomate_6[,4]<0,arr.ind=TRUE) #Menos abundante en conespecifica.
species.that.ra.better_Tomatillo_Tomate_6 <- which(trans.species.effect1_Tomatillo_Tomate_6[,3]>0,arr.ind=TRUE) #Menos abundante en Heteroespecífica.


colnames(ASV3_Tomatillo_Tomate_6)[species.that.ra.worse_Tomatillo_Tomate_6] 
colnames(ASV3_Tomatillo_Tomate_6)[species.that.ra.better_Tomatillo_Tomate_6]


idx_ra_worse_Tomatillo_Tomate_6 <- as.integer(species.that.ra.worse_Tomatillo_Tomate_6)
asv_ra_worse_Tomatillo_Tomate_6 <- colnames(ASV3_Tomatillo_Tomate_6)[ idx_ra_worse_Tomatillo_Tomate_6 ]
head(asv_ra_worse_Tomatillo_Tomate_6)


idx_ra_better_Tomatillo_Tomate_6 <- as.integer(species.that.ra.better_Tomatillo_Tomate_6)
asv_ra_better_Tomatillo_Tomate_6 <- colnames(ASV3_Tomatillo_Tomate_6)[ idx_ra_better_Tomatillo_Tomate_6 ]
head(asv_ra_better_Tomatillo_Tomate_6)


# Definir vectores de ASVs

presence_more_cone_Tomatillo_Tomate_6   <- as.character(if (exists("asv_colonize_better_Tomatillo_Tomate_6")) asv_colonize_better_Tomatillo_Tomate_6 else character(0))
presence_more_hetero_Tomatillo_Tomate_6 <- as.character(if (exists("asv_colonize_worse_Tomatillo_Tomate_6"))  asv_colonize_worse_Tomatillo_Tomate_6  else character(0))
abundance_more_cone_Tomatillo_Tomate_6   <- as.character(if (exists("asv_ra_better_Tomatillo_Tomate_6"))      asv_ra_better_Tomatillo_Tomate_6      else character(0))
abundance_more_hetero_Tomatillo_Tomate_6 <- as.character(if (exists("asv_ra_worse_Tomatillo_Tomate_6"))             asv_ra_worse_Tomatillo_Tomate_6             else character(0))

# todas los ASVs que aparecen en alguna categoría (sin duplicados)

all_asvs_Tomatillo_Tomate_6 <- sort(unique(c(presence_more_cone_Tomatillo_Tomate_6, presence_more_hetero_Tomatillo_Tomate_6, abundance_more_cone_Tomatillo_Tomate_6, abundance_more_hetero_Tomatillo_Tomate_6)))


# construir data.frame

df_Tomatillo_Tomate_6 <- data.frame(
  ASV = all_asvs_Tomatillo_Tomate_6,
  Presence_more_Conespecific_Tomatillo_Tomate_6   = all_asvs_Tomatillo_Tomate_6 %in% presence_more_cone_Tomatillo_Tomate_6,
  Presence_more_heteroespecific_Tomatillo_Tomate_6 = all_asvs_Tomatillo_Tomate_6 %in% presence_more_hetero_Tomatillo_Tomate_6,
  Abundance_more_Conespecific_Tomatillo_Tomate_6 = all_asvs_Tomatillo_Tomate_6 %in% abundance_more_cone_Tomatillo_Tomate_6,
  Abundance_more_heteroespecific_Tomatillo_Tomate_6 = all_asvs_Tomatillo_Tomate_6 %in% abundance_more_hetero_Tomatillo_Tomate_6,
  stringsAsFactors = FALSE
)

# añadir taxonomía si existe el objeto phyloseq (ps_nocontrol_filtrado_rare) y tax_table
if (exists("ps_nocontrol_filtrado_rare")) {
  tt <- as.data.frame(tax_table(ps_nocontrol_filtrado_rare))
df_Tomatillo_Tomate_6$ASV <- as.character(df_Tomatillo_Tomate_6$ASV)
  tt$ASV_ID       <- as.character(tt$ASV_ID)

  # unir por la columna ASV_ID en tt
  idx_Tomatillo_Tomate_6 <- match(df_Tomatillo_Tomate_6$ASV, tt$ASV_ID)

  # función simple para limpiar prefijos tipo "f__", "g__", etc.
  clean <- function(x) {
    x <- as.character(x)
    x[ x %in% c("", " ", "NA", NA) ] <- NA
    x <- sub("^[a-z]__\\s*", "", x, ignore.case = TRUE)
    x <- trimws(x)
    x[ x == "" ] <- NA
    x
  }

  df_Tomatillo_Tomate_6$Family <- clean(tt$Family[idx_Tomatillo_Tomate_6])
  df_Tomatillo_Tomate_6$Genus  <- clean(tt$Genus[idx_Tomatillo_Tomate_6])

  # aviso si hay ASVs sin unir
  no_match <- df_Tomatillo_Tomate_6$ASV[ is.na(idx_Tomatillo_Tomate_6) ]
  if (length(no_match) > 0) message("ASVs sin match en tt$ASV_ID: ", paste(head(no_match, 20), collapse = ", "))
} else {
  df_Tomatillo_Tomate_6$Family <- NA
  df_Tomatillo_Tomate_6$Genus  <- NA
}

# guardar CSV
outfile_Tomatillo_Tomate_6 <- "ASV_onefile_summary_Tomatillo_Tomate_6.csv"
write.csv(df_Tomatillo_Tomate_6, outfile_Tomatillo_Tomate_6, row.names = FALSE)
cat("Wrote", outfile_Tomatillo_Tomate_6, "with", nrow(df_Tomatillo_Tomate_6), "rows\n")
print(df_Tomatillo_Tomate_6)


```


