---
title: "Script capítulo Transmisión"
author: "Ruben"
date: "2025-08-15"
output: html_document
---

<style>
hr {
  border: 0;
  height: 8px;        
  background: #000;   
  margin: 20px 0;     
}
</style>

```{r setup, include=FALSE}
knitr::opts_chunk$set(echo = TRUE)
```

# Tabla de contenidos

1. [Carga de librerías](#librerias)

2. [Preparación de los datos](#datos)

3. [Eliminación de controles y muestras no representativas](#controles)
 
4. [Eliminación de secuencias no bacterianas](#nobacterias)

5. [Corrección de NAs](#nas)

6. [Subsamplear](#subsampleo)

7. [Guardado y carga](#guardado)

8. [Análisis de diversidad y correlaciones](#analisis-diversidad)

    1. [Creación de las variables de trabajo](#creacion)

    2. [Representación de las variables de trabajo](#representacion)

    3. [Análisis estadístico](#analisis-estadistico)

    4. [Efecto de Riqueza y la diversidad filogenética sobre Carga y Peso ](#correlacion)

9. [Análisis filogenético](#analisis-filogenetico)

    1. [Top 10 familias por planta](#top-familias-planta)

10. [Análisis de las comuniades microbianas](#analisis-comunidades)

    1. [Análisis PERMANOVA](#PERMANOVA)

    2. [Análisis del agrupamiento filogenético ](#MPD)

13. [Efectos de la especie de Hospedador](#especie-hospedador)

    1. [Efecto de la identidad de especie de Hospedador](#identidad)

    2. [Efecto de hospedador previo](#hospedador-previo)

14. [Enriquecimiento de taxones](#taxones)

    1. [Análisis Bayesiano](#bayesiano)

## Carga de librerías y datos {#librerias}

Se cargan las librerías que se van a utilizar en el estudio.Se cargan los datos que provienen de seguir el procesado de secuencias siguiendo el flujo estándar del paquete DADA2. Estos datos contienen la tabla de abundancias de ASVs por muestra así como su asignación taxonómica. 

```{r}
knitr::opts_knit$set(root.dir = getwd())
suppressMessages(suppressWarnings({
datos <- "dada2multithreads.RData"
suppressPackageStartupMessages({
library(dada2)
library(ggplot2)
library(here)
library(microbiome)
library(dplyr)
library(writexl)
library(readxl)
library(openxlsx)
library(gridExtra)
library(patchwork)
library(Biostrings)
library(tidyr)
library(tibble)
library(vegan)
library(scales)
library(car)
library(emmeans)
library(officer)
library(flextable)
library(patchwork)
library(broom)
library(cowplot)
library(picante)
library(lme4)
library(lmerTest)
library(gtsummary)
library(RColorBrewer)
library(forcats)
library(brms)
library(phyloseq)
library (Hmisc)
theme_set(theme_bw())
load(here("data",datos))}) })) 

dir.create("test")
dir.create("graficos")
out_graf <- "graficos"
```
## Preparación de los datos {#datos}
  
1.	Se importan todos los datos del experimento (contenidos en un fichero Excel).
2.	Creación del objeto phyloseq.

```{r}
samdf_mod <- read_excel("metadata_transmision.xlsx")
samdf_mod <- as.data.frame(samdf_mod)


rownames(samdf_mod) <- samdf_mod$Nombre

ps <- phyloseq(otu_table(seqtab_nochim, taxa_are_rows = FALSE), 
               sample_data(samdf_mod), 
               tax_table(tax))

```

### Eliminación de controles y muestras no representativas {#controles}

Eliminación de aquellas muestras que corresponden a controles negativos de planta y controles de vermiculita. 
```{r}
ps_nocontrol <- subset_samples(ps, !(Tipo_linea %in% c("Control")))
```

### Eliminación de secuencias no bacterianas {#nobacterias}

Eliminación de aquellas secuencias correspondientes a mitocondrias, cloroplastos y eucariotas. Esto es debido a que los primers elegidos pueden secuenciar el 16S de estos orgánulos. 

```{r}

print("Inicial:")
ps_nocontrol
inicial<-sum(otu_table(ps_nocontrol))
print ("Aqui vamos a quitar cloroplastos, mitocondrias y eucariotas")
ps_nocontrol_filtrado<- subset_taxa(ps_nocontrol, Class!="Chloroplast")
sin_cloroplastos<-sum(otu_table(ps_nocontrol_filtrado))
ps_nocontrol_filtrado <- subset_taxa(ps_nocontrol_filtrado, Family!="Mitochondria")
sin_mitocondrias<-sum(otu_table(ps_nocontrol_filtrado))
ps_nocontrol_filtrado <- subset_taxa(ps_nocontrol_filtrado, Kingdom!="Eukaryota")
sin_eucariotas<-sum(otu_table(ps_nocontrol_filtrado))
valores<-c(inicial,sin_cloroplastos,sin_mitocondrias,sin_eucariotas)
print("inicial,sin_cloroplastos,sin_mitocondrias,sin_eucariotas")
print(valores)
print(paste0("Total inicial= ",inicial))
print(paste0("  quitando cloroplastos= ",sin_cloroplastos))
print(paste0("  quitando cloroplastos y mitocondrias= ",sin_mitocondrias))
print(paste0("  quitando cloroplastos, mitocondrias y eucariotas= ",sin_eucariotas))
print("Filtrado:")
ps_nocontrol_filtrado

suppressMessages(summarize_phyloseq(ps_nocontrol_filtrado))

```

### Corrección de NAs {#nas}

Aquellas muestras que tienen valores de MPN como NA, por no haber crecido las bacterias correspondientes a esas muestras, o por estar por debajo del límite de detección (<110000 MPN/mL) se transforman a  este valor de límite de detección, 440000 bacterias por planta. 

1. Se reemplazan los valores de texto "NA" por valores faltantes, cuyo código es NA, pero no en formato texto como se encuentran en la hoja de datos original. 

2. Se convierte la columna MPN a tipo numérico.

3. Se reemplazan los valores NA (faltantes) en la columna MPN con 440000.

4. Se convierten todos los valores menores que 440000 en la columna MPN a 440000.


En el caso del peso seco, a aquellas muestras que tienen valores NA (por no haber crecido lo suficiente la parte aérea) se les asocia un valor de 0 gramos. 

1. Se reemplazan los valores de texto "NA" por valores  NA (faltantes).

2. Se convierte la columna Peso a tipo numérico.

3. Se reemplazan los valores NA (faltantes) en la columna Peso con 0.

```{r}

sample_data(ps_nocontrol_filtrado)$MPN[sample_data(ps_nocontrol_filtrado)$MPN == "NA"] <- NA
sample_data(ps_nocontrol_filtrado)$MPN <- as.numeric(sample_data(ps_nocontrol_filtrado)$MPN)
sample_data(ps_nocontrol_filtrado)$MPN[is.na(sample_data(ps_nocontrol_filtrado)$MPN)] <- 440000
sample_data(ps_nocontrol_filtrado)$MPN[sample_data(ps_nocontrol_filtrado)$MPN < 440000] <- 440000

sample_data(ps_nocontrol_filtrado)$Peso_Seco[sample_data(ps_nocontrol_filtrado)$Peso_Seco == "NA"] <- NA
sample_data(ps_nocontrol_filtrado)$Peso_seco <- as.numeric(sample_data(ps_nocontrol_filtrado)$Peso_Seco)
sample_data(ps_nocontrol_filtrado)$Peso_Seco[is.na(sample_data(ps_nocontrol_filtrado)$Peso_Seco)] <- 0

```

## Subsamplear {#subsampleo}

Se representa en una gráfica el número de secuencias por muestra para saber a cuánto subsamplear. Se utiliza una seed fija, 134.

```{r}

sort(sample_sums(ps_nocontrol_filtrado), decreasing = TRUE)

suppressMessages(suppressWarnings({
  set.seed(134)  
  ps_nocontrol_filtrado_rare <- rarefy_even_depth(ps_nocontrol_filtrado, sample.size = 33142, trimOTUs = TRUE)
}))

png("graficos/profundidad_secuenciacion.png", width = 800, height = 600)

plot(
  sort(sample_sums(ps_nocontrol_filtrado)),
  ylab = "Profundidad de secuenciación",
  xlab = "Muestras ordenadas por profundidad",
  main = "Profundidad de secuenciación por muestra",
  cex.lab = 1.6,   
  cex.axis = 1.4,   
  cex.main = 1.8    
)
abline(h =  33142 , col = "red", lwd = 2)

dev.off()

plot(
  sort(sample_sums(ps_nocontrol_filtrado)),
  ylab = "Profundidad de secuenciación",
  xlab = "Muestras ordenadas por profundidad",
  main = "Profundidad de secuenciación por muestra",
  cex.lab = 1.6,   
  cex.axis = 1.4,   
  cex.main = 1.8    
)
abline(h =  33142 , col = "red", lwd = 2)

```

## Guardado y carga {#guardado}

Guardado del objeto phylosec y carga de datos con la distancia filogenética.

```{r}

ps_nocontrol_filtrado_rare_MF <- ps_nocontrol_filtrado_rare

saveRDS(ps_nocontrol_filtrado_rare_MF, "ps_nocontrol_filtrado_rare_MF.rds")

```

En otro script, partiendo del objeto phyloseq anterior, se "mapean" sus secuencias contra una base de datos de referencia con árbol y taxonomía asociados (ej. greengenes2). De esta forma se incluye el árbol filogenético en el objeto y se pueden realizar análisis mediante medidas filogenéticas (ej.: Faith, unifrac,...)

```{r}

nuevosdatos <- "phyloseq_objects_with_tree.Rdata"

load(here("data",nuevosdatos ))

new_ps_MF <- new_ps

```

---

# **Análisis de diversidad y correlaciones** {#analisis-diversidad} 

## Creación de las variables de trabajo {#creacion}

```{r}

datos_est_MF <- as(sample_data(ps_nocontrol_filtrado_rare_MF), "data.frame")
Riqueza <- estimate_richness(ps_nocontrol_filtrado_rare_MF, measures = "Observed")
Homogeneidad <- estimate_richness(ps_nocontrol_filtrado_rare_MF, measures = "Shannon")
Faith_D <- pd(as(otu_table(new_ps_MF), "matrix"), phy_tree(new_ps_MF))
datos_est_MF$Riqueza <- Riqueza[rownames(datos_est_MF), "Observed"]
datos_est_MF$Homogeneidad <- Homogeneidad[rownames(datos_est_MF), "Shannon"]
datos_est_MF$Faith_D <- Faith_D[rownames(datos_est_MF), "PD"]

# Aseguramos los tipos de variable

datos_est_MF$Tipo_planta   <- factor(datos_est_MF$Tipo_planta)
datos_est_MF$Tipo_linea   <- factor(datos_est_MF$Tipo_linea)
datos_est_MF$Hospedador   <- factor(datos_est_MF$Hospedador)
datos_est_MF$Linea2   <- factor(datos_est_MF$Linea2)
datos_est_MF$Pase   <- factor(datos_est_MF$Pase)

#Eliminación de los controles temporales

ps_nocontrol_filtrado_rare <- subset_samples(ps_nocontrol_filtrado_rare, !(Tipo_linea %in% c("MF")))
new_ps <- subset_samples(new_ps, !(Tipo_linea %in% c("MF")))

datos_est <- as(sample_data(ps_nocontrol_filtrado_rare), "data.frame")
Riqueza <- estimate_richness(ps_nocontrol_filtrado_rare, measures = "Observed")
Homogeneidad <- estimate_richness(ps_nocontrol_filtrado_rare, measures = "Shannon")
Faith_D <- pd(as(otu_table(new_ps), "matrix"), phy_tree(new_ps))
datos_est$Riqueza <- Riqueza[rownames(datos_est), "Observed"]
datos_est$Homogeneidad <- Homogeneidad[rownames(datos_est), "Shannon"]
datos_est$Faith_D <- Faith_D[rownames(datos_est), "PD"]

# Aseguramos los tipos de variable

datos_est$Tipo_planta   <- factor(datos_est$Tipo_planta)
datos_est$Tipo_linea   <- factor(datos_est$Tipo_linea)
datos_est$Hospedador   <- factor(datos_est$Hospedador)
datos_est$Linea2   <- factor(datos_est$Linea2)
datos_est$Pase   <- factor(datos_est$Pase)
datos_est$log_MPN <- log10(datos_est$MPN)
datos_est_6 <- subset(datos_est, Pase == 6)


saveRDS(ps_nocontrol_filtrado_rare, "ps_nocontrol_filtrado_rare_noMF.rds")

```

### Representación de las variables de trabajo {#representacion}

Se representan los valores de las variables de trabajo según Pase, Hospedador y Transmisión.

```{r}

Riqueza_Conespecifica <- datos_est %>% 
  filter(Tipo_linea=='Conespecífica')%>%
  ggplot(aes(x=as.factor(Pase),y=Riqueza, fill=Hospedador)) +
  geom_boxplot() + 
  ylab('Riqueza Observada')+
  geom_point(position=position_jitterdodge(),alpha=0.3) +
  facet_wrap(~Tipo_planta, ncol=4) +
  ggtitle('Transmisión Conespecífica')+
  theme_bw(base_size = 16)+
  # ylim(0,175)+
   labs(x = "Pase", 
        fill = "Hospedador") +
 theme(
      axis.text.x = element_text(size = 12, hjust = 1),  
      axis.text.y = element_text(size = 12),
      axis.title.x = element_text(size = 12, face = "bold"),         
      axis.title.y = element_text(size = 12, face = "bold"),
      legend.text = element_text(size = 12),
      legend.title = element_text(size = 14, face="bold"),
      plot.title   = element_text(size = 14, face = "bold", hjust = 0.5) 
    )

Riqueza_Conespecifica

Riqueza_heteroespecifica <- datos_est %>% 
  filter(Tipo_linea=='Heteroespecífica') %>%
    ggplot(aes(x=as.factor(Pase),y=Riqueza, fill=Hospedador)) +
  geom_boxplot() + 
  ylab('Riqueza Observada')+
  geom_point(position=position_jitterdodge(),alpha=0.3) +
  facet_wrap(~Tipo_planta, ncol=4) +
  ggtitle('Transmisión Heteroespecífica')+
  theme_bw(base_size = 16)+
  labs(x = "Pase",
       fill = "Hospedador")+
    # ylim(0,175)+
 theme(
      axis.text.x = element_text(size = 12, hjust = 1),  
      axis.text.y = element_text(size = 12),
      axis.title.x = element_text(size = 12, face = "bold"),         
      axis.title.y = element_text(size = 12, face = "bold"),
      legend.text = element_text(size = 12),
      legend.title = element_text(size = 14, face="bold"),
      plot.title   = element_text(size = 14, face = "bold", hjust = 0.5) 
    )

panel_Riqueza <- (Riqueza_Conespecifica + Riqueza_heteroespecifica) +
            plot_layout(guides = "collect") + 
            plot_annotation(tag_levels = "A", tag_suffix = ")") &
            theme(legend.position = "right")

ggsave("graficos/Riqueza.png", panel_Riqueza, width = 16, height = 6, dpi = 300)

Homogeneidad_Conespecifica <- datos_est %>% 
  filter(Tipo_linea=='Conespecífica')%>%
  ggplot(aes(x=as.factor(Pase),y=Homogeneidad, fill=Hospedador)) +
  geom_boxplot() + 
  ylab('Homogeneidad')+
  geom_point(position=position_jitterdodge(),alpha=0.3) +
  facet_wrap(~Tipo_planta, ncol=4) +
  ggtitle('Transmisión Conespecífica')+
  theme_bw(base_size = 16)+
  # ylim(0,175)+
   labs(x = "Pase", 
        fill = "Hospedador") +
 theme(
      axis.text.x = element_text(size = 12, hjust = 1),  
      axis.text.y = element_text(size = 12),
      axis.title.x = element_text(size = 12, face = "bold"),         
      axis.title.y = element_text(size = 12, face = "bold"),
      legend.text = element_text(size = 12),
      legend.title = element_text(size = 14, face="bold"),
      plot.title   = element_text(size = 14, face = "bold", hjust = 0.5) 
    )

Homogeneidad_Conespecifica

Homogeneidad_heteroespecifica <- datos_est %>% 
  filter(Tipo_linea=='Heteroespecífica') %>%
    ggplot(aes(x=as.factor(Pase),y=Homogeneidad, fill=Hospedador)) +
  geom_boxplot() + 
  ylab('Homogeneidad')+
  geom_point(position=position_jitterdodge(),alpha=0.3) +
  facet_wrap(~Tipo_planta, ncol=4) +
  ggtitle('Transmisión Heteroespecífica')+
  theme_bw(base_size = 16)+
  labs(x = "Pase",
       fill = "Hospedador")+
    # ylim(0,175)+
 theme(
      axis.text.x = element_text(size = 12, hjust = 1),  
      axis.text.y = element_text(size = 12),
      axis.title.x = element_text(size = 12, face = "bold"),         
      axis.title.y = element_text(size = 12, face = "bold"),
      legend.text = element_text(size = 12),
      legend.title = element_text(size = 14, face="bold"),
      plot.title   = element_text(size = 14, face = "bold", hjust = 0.5) 
    )

panel_Homogeneidad <- (Homogeneidad_Conespecifica + Homogeneidad_heteroespecifica) + 
            plot_layout(guides = "collect") + 
            plot_annotation(tag_levels = "A", tag_suffix = ")")  &
            theme(legend.position = "right")

ggsave("graficos/Homogeneidad.png", panel_Homogeneidad, width = 16, height = 6, dpi = 300)

Faith_Conespecifica <- datos_est %>% 
  filter(Tipo_linea=='Conespecífica')%>%
  ggplot(aes(x=as.factor(Pase),y=Faith_D, fill=Hospedador)) +
  geom_boxplot() + 
  ylab('Diversidad')+
  geom_point(position=position_jitterdodge(),alpha=0.3) +
  facet_wrap(~Tipo_planta, ncol=4) +
  ggtitle('Transmisión Conespecífica')+
  theme_bw(base_size = 16)+
  # ylim(0,175)+
   labs(x = "Pase", 
        fill = "Hospedador") +
 theme(
      axis.text.x = element_text(size = 12, hjust = 1),  
      axis.text.y = element_text(size = 12),
      axis.title.x = element_text(size = 12, face = "bold"),         
      axis.title.y = element_text(size = 12, face = "bold"),
      legend.text = element_text(size = 12),
      legend.title = element_text(size = 14, face="bold"),
      plot.title   = element_text(size = 14, face = "bold", hjust = 0.5) 
    )

Faith_Conespecifica

Faith_heteroespecifica <- datos_est %>% 
  filter(Tipo_linea=='Heteroespecífica') %>%
    ggplot(aes(x=as.factor(Pase),y=Faith_D, fill=Hospedador)) +
  geom_boxplot() + 
  ylab('Diversidad')+
  geom_point(position=position_jitterdodge(),alpha=0.3) +
  facet_wrap(~Tipo_planta, ncol=4) +
  ggtitle('Transmisión Heteroespecífica')+
  theme_bw(base_size = 16)+
  labs(x = "Pase",
       fill = "Hospedador")+
    # ylim(0,175)+
 theme(
      axis.text.x = element_text(size = 12, hjust = 1),  
      axis.text.y = element_text(size = 12),
      axis.title.x = element_text(size = 12, face = "bold"),         
      axis.title.y = element_text(size = 12, face = "bold"),
      legend.text = element_text(size = 12),
      legend.title = element_text(size = 14, face="bold"),
      plot.title   = element_text(size = 14, face = "bold", hjust = 0.5) 
    )


panel_Faith <- (Faith_Conespecifica + Faith_heteroespecifica) + 
            plot_layout(guides = "collect") + 
           plot_annotation(tag_levels = "A", tag_suffix = ")") &
            theme(legend.position = "right")

ggsave("graficos/Faith.png", panel_Faith, width = 16, height = 6, dpi = 300)

MPN_box <- datos_est_6 %>% 
  ggplot(aes(x=Tipo_planta,y=log_MPN, fill=Hospedador)) +
  facet_wrap("Tipo_linea") +
  geom_boxplot() + 
  ylab('log_MPN')+
  geom_point(position=position_jitterdodge(),alpha=0.3) +
  ggtitle('Carga Bacteriana')+
  theme_bw(base_size = 16)+
  # ylim(0,175)+
   labs(x = "Planta Original", 
        fill = "Hospedador") +
 theme(
     axis.text.x = element_text(size = 12, angle = 45, hjust = 1),  
      axis.text.y = element_text(size = 12),
      axis.title.x = element_text(size = 12, face = "bold"),         
      axis.title.y = element_text(size = 12, face = "bold"),
      legend.text = element_text(size = 12),
      legend.title = element_text(size = 14, face="bold"),
      plot.title   = element_text(size = 14, face = "bold", hjust = 0.5) 
    )

Peso_box <- datos_est_6 %>% 
  ggplot(aes(x=Tipo_planta,y=Peso_seco, fill=Hospedador)) + facet_wrap("Tipo_linea") +
  geom_boxplot() + 
  ylab('Peso seco (g)')+
  geom_point(position=position_jitterdodge(),alpha=0.3) +
  ggtitle('Peso Seco')+
  theme_bw(base_size = 16)+
  # ylim(0,175)+
   labs(x = "Planta Original", 
        fill = "Hospedador") +
 theme(
     axis.text.x = element_text(size = 12, angle = 45, hjust = 1),  
      axis.text.y = element_text(size = 12),
      axis.title.x = element_text(size = 12, face = "bold"),         
      axis.title.y = element_text(size = 12, face = "bold"),
      legend.text = element_text(size = 12),
      legend.title = element_text(size = 14, face="bold"),
      plot.title   = element_text(size = 14, face = "bold", hjust = 0.5) 
    )

panel_MPN_Peso<- (MPN_box + Peso_box) + 
            plot_layout(guides = "collect") + 
           plot_annotation(tag_levels = "A", tag_suffix = ")") &
            theme(legend.position = "right")

ggsave("graficos/MPN_Peso.png", panel_MPN_Peso, width = 16, height = 6, dpi = 300)

```

### Análisis estadístico  {#analisis-estadistico}

Se analiza estadísticamente el efecto de Pase, Hospedador, Transmisión y de la interacción entre Hospedador y Transmisión sobre Riqueza, Homogeneidad y diversidad filogenética.  
En el último pase de muestreo se analiza el efecto de Transmisión sobre Riqueza, Homogeneidad y diversidad filogenética.   
También en el último pase de muestreo se analizan los efectos de la especie de planta sobre las variables Carga y Peso. 

```{r}

datos_est$Tipo_linea <- relevel(factor(datos_est$Tipo_linea),ref = "Conespecífica")
contrasts(datos_est$Tipo_linea)
datos_est$Hospedador <- factor(datos_est$Hospedador,levels = c("Tomate", "Guisante", "Pimiento", "Tomatillo"))
contrasts(datos_est$Hospedador)
datos_est_6$Tipo_linea <- relevel(factor(datos_est_6$Tipo_linea),ref = "Conespecífica")
contrasts(datos_est_6$Tipo_linea)
datos_est_6$Hospedador <- factor(datos_est_6$Hospedador,levels = c("Tomate", "Guisante", "Pimiento", "Tomatillo"))
contrasts(datos_est_6$Hospedador)
datos_est_6$Tipo_planta <- factor(datos_est_6$Tipo_planta,levels = c("Tomate", "Guisante", "Pimiento", "Tomatillo"))
contrasts(datos_est_6$Tipo_planta)

# ========================================================================
# Análisis Riqueza
# ========================================================================

modelo_lmer_Riqueza <- lmer(Riqueza ~ Pase + Hospedador * Tipo_linea + (1 | LineaId), data = datos_est, REML = FALSE)
summary(modelo_lmer_Riqueza)
anova(modelo_lmer_Riqueza)

modelo_lmer_Riqueza_pase6 <- lmer(Riqueza ~ Tipo_linea + (1 | LineaId), data = datos_est_6, REML = FALSE)
summary(modelo_lmer_Riqueza_pase6)
anova(modelo_lmer_Riqueza_pase6)

modelo_lm_Riqueza_pase6 <- lm(Riqueza ~ Tipo_linea, data = datos_est_6)
summary(modelo_lm_Riqueza_pase6)
anova(modelo_lm_Riqueza_pase6)
lmtest::bptest(modelo_lm_Riqueza_pase6)

# ========================================================================
# Análisis Homogeneidad
# ========================================================================

modelo_lmer_Homogeneidad <- lmer(Homogeneidad ~ Pase + Hospedador * Tipo_linea + (1 | LineaId), data = datos_est, REML = FALSE)
summary(modelo_lmer_Homogeneidad)
anova(modelo_lmer_Homogeneidad)

modelo_lmer_Homogeneidad_pase6 <- lmer(Homogeneidad ~ Tipo_linea + (1 | LineaId), data = datos_est_6, REML = FALSE)
summary(modelo_lmer_Homogeneidad_pase6)
anova(modelo_lmer_Homogeneidad_pase6)

modelo_lm_Homogeneidad_pase6 <- lm(Homogeneidad ~ Tipo_linea, data = datos_est_6)
summary(modelo_lm_Homogeneidad_pase6)
anova(modelo_lm_Homogeneidad_pase6)
lmtest::bptest(modelo_lm_Homogeneidad_pase6)

# ========================================================================
# Análisis diversidad filogenética
# ========================================================================

modelo_lmer_Faith_D <- lmer(Faith_D ~ Pase + Hospedador * Tipo_linea + (1 | LineaId), data = datos_est, REML = FALSE)
summary(modelo_lmer_Faith_D)
anova(modelo_lmer_Faith_D)

modelo_lmer_Faith_D_pase6 <- lmer(Faith_D ~ Tipo_linea + (1 | LineaId), data = datos_est_6, REML = FALSE)
summary(modelo_lmer_Faith_D_pase6)
anova(modelo_lmer_Faith_D_pase6)
 
modelo_lm_Faith_D_pase6 <- lm(Faith_D ~ Tipo_linea, data = datos_est_6)
summary(modelo_lm_Faith_D_pase6)
anova(modelo_lm_Faith_D_pase6)
lmtest::bptest(modelo_lm_Faith_D_pase6)

# ========================================================================
# Análisis Carga y Peso
# ========================================================================

Conespe_6 <- subset(datos_est_6, Tipo_linea == "Conespecífica")
Heteroespe_6 <- subset(datos_est_6,Tipo_linea == "Heteroespecífica" | Tipo_planta == "Tomate")

modelo_lm_MPN_cones <- lm(log_MPN ~  Hospedador, data = Conespe_6)
summary(modelo_lm_MPN_cones)
Anova(modelo_lm_MPN_cones, type = 2)  
par(mfrow = c(2,2)); plot(modelo_lm_MPN_cones); par(mfrow = c(1,1))
lmtest::bptest(modelo_lm_MPN_cones)

modelo_lm_MPN_Heteros <- lm(log_MPN ~  Tipo_planta, data = Heteroespe_6)
summary(modelo_lm_MPN_Heteros)
Anova(modelo_lm_MPN_Heteros, type = 2)  
par(mfrow = c(2,2)); plot(modelo_lm_MPN_Heteros); par(mfrow = c(1,1))
lmtest::bptest(modelo_lm_MPN_Heteros)


modelo_lm_Peso_cones <- lm(Peso_seco ~  Hospedador, data = Conespe_6)
summary(modelo_lm_Peso_cones)
Anova(modelo_lm_Peso_cones, type = 2)  
lmtest::bptest(modelo_lm_Peso_cones)

modelo_lm_Peso_Heteros <- lm(Peso_seco ~  Tipo_planta, data = Heteroespe_6)
summary(modelo_lm_Peso_Heteros)
Anova(modelo_lm_Peso_Heteros, type = 2)  
lmtest::bptest(modelo_lm_Peso_Heteros)

par(mfrow = c(2,2)); plot(modelo_lm_Peso_cones); par(mfrow = c(1,1))
par(mfrow = c(2,2)); plot(modelo_lm_Peso_Heteros); par(mfrow = c(1,1))

```

### Efecto de Riqueza y la diversidad filogenética sobre Carga y Peso {#correlacion}

Se calcula el efecto de Riqueza y la diversidad filogenética sobre Carga y Peso. Primero se analiza si existe una correlación entre ambas variables y, en caso de detectarse, se calcula la fracción de la diversidad filogenética que es independiente de Riqueza. A continuación, se calculan los efectos de Riqueza y la fracción de la diversidad filogenética independiente de Riqueza sobre Carga y Peso. 

```{r}

# 1) Exploración inicial ---------------------------------------------------
# Scatterplot de Riqueza vs Faith_D con smoothing y recta para ver linealidad
png("graficos/riqueza_vs_faith.png", width = 800, height = 600)

par(mar = c(5, 6.5, 4, 2) + 0.1,   
    mgp = c(2.5, 0.8, 0))         

plot(datos_est$Riqueza, datos_est$Faith_D,
     xlab = "Riqueza", ylab = "Diversidad",
     main = "Riqueza frente a Diversidad",
     cex.lab = 1.8,   
     cex.axis = 1.6,  
     cex.main = 2.2,  
     cex = 1.2,       
     pch = 20, col = "grey30")

lines(lowess(datos_est$Riqueza, datos_est$Faith_D), col = "blue")
abline(lm(Faith_D ~ Riqueza, data = datos_est), col = "red", lwd = 2)

dev.off()

# Correlación
res_cor <- cor.test(datos_est$Riqueza, datos_est$Faith_D, method = "pearson")
print(res_cor)          
res_cor$estimate        
res_cor$p.value


# 2) Residualizar Faith_D respecto a Riqueza (fracción de la diversidad de Faith independiente de Riqueza ) ----

m_pd_vs_r <- lm(Faith_D ~ Riqueza, data = datos_est_6)
datos_est_6$PD_resid <- resid(m_pd_vs_r)   # PD residualizado (parte no explicada por Riqueza)

# Modelo final con la PD residualizada

modelo_lmer_peso_resid <- lmer(Peso_seco ~ Riqueza + PD_resid + (1 | LineaId), data = datos_est_6)
## boundary (singular) fit: see help('isSingular')
print(summary(modelo_lmer_peso_resid))
print(Anova(modelo_lmer_peso_resid, type = 2)) 


modelo_lm_MPN_RiquezaFaith <- lm(log_MPN~ Riqueza + PD_resid, data = datos_est_6)
print(summary(modelo_lm_MPN_RiquezaFaith))
Anova(modelo_lm_MPN_RiquezaFaith, type = 2)  


modelo_lm_Peso_RiquezaFaith <- lm(Peso_seco~ Riqueza + PD_resid, data = datos_est_6)
print(summary(modelo_lm_Peso_RiquezaFaith))
Anova(modelo_lm_Peso_RiquezaFaith, type = 2)  

```
---

# **Análisis filogenético** {#analisis-filogenetico}

## Top 10 familias por planta {#top-familias-planta}

Se calculan las 10 familias más abundantes.   

```{r}

 #Función auxiliar para limpiar los nombres taxonómicos 
clean_family <- function(x) {
  x <- as.character(x)
  x[is.na(x) | x == ""] <- "Unassigned"
  x <- gsub("^[kpcofgs]__?", "", x)            
  x <- gsub("(_[A-Z]_\\d+|_\\d+)$", "", x)      
  x
}


ps_family_global <- tax_glom(ps_nocontrol_filtrado_rare, taxrank = "Family")
ps_family_rel_global<- transform_sample_counts(ps_family_global, function(x) x / sum(x))

 df_familia_global <- phyloseq::psmelt(ps_family_rel_global) |>
  dplyr::mutate(
    Family = clean_family(Family),#Función de limieza de nombres, definida antes
    Family_plot = forcats::fct_lump_n(Family, n = 10, w = Abundance, other_level = "Otros")
  )

# Sumar por muestra (Top10/Otros).

per_sample_familia_global <- df_familia_global |>
  dplyr::group_by(Sample, Tipo_linea, Pase, Linea_de_Hospedador, Family_plot) |>
  dplyr::summarise(Abund_rel = sum(Abundance), .groups = "drop")


# Promedio por grupo

familia_plot_familia_global <- per_sample_familia_global |>
  group_by(Tipo_linea, Pase, Linea_de_Hospedador, Family_plot) |>
  summarise(NormalizedAbundance = mean(Abund_rel), .groups = "drop")

familia_plot_familia_global <- familia_plot_familia_global |>
  dplyr::mutate(
    Family_plot = forcats::fct_reorder(Family_plot, NormalizedAbundance, .fun = mean, .desc = TRUE),
    Family_plot = forcats::fct_relevel(Family_plot, "Otros", after = Inf)
  )

familia_plot_familia_global <- familia_plot_familia_global %>% #Llevamos el gráfico de Tomate al último nivel
  mutate(Linea_de_Hospedador = fct_relevel(as.character(Linea_de_Hospedador), "Tomate_Conespecífica", after = Inf)) 

Top10_familia_global <- ggplot(familia_plot_familia_global, aes(x = factor(Pase), y = NormalizedAbundance, fill = Family_plot)) +
  geom_bar(stat = "identity", position = "stack")  +
  scale_fill_brewer(palette = "Set3") +
    labs(title = "Top10 familias",
       x = "Pase",
       y = "Abundancia relativa",
       fill = "Familia") +
  theme_bw() +
  theme(
    axis.text.x = element_text(angle = 45, hjust = 1, size = 12),
    legend.position = "right",
    plot.title = element_text(hjust = 0.5, face = "bold", size = 14),
    legend.title = element_text(size = 14, face = "bold"),
    legend.text = element_text(size = 12),
    strip.text.x = element_text(size = 12)) +
  facet_wrap(~ Linea_de_Hospedador, scales = "free_y", ncol = 4)

 
 ggsave(
  filename = file.path(out_graf, "Top10_familia_global.png"),
  plot     = Top10_familia_global,
  width    = 12, height = 8, units = "in",
  dpi      = 300
)
 
```
---

# **Análisis de las comuniades microbianas** {#analisis-comunidades}

## Análisis PERMANOVA {#PERMANOVA}

Se realiza una PERMANOVA  sobre las disimilitudes Bray-Curtis de las comunidades microbianas, empleando las trayectorias experimentales como factor de estratificación, restringiendo las permutaciones dentro de cada una (999 permutaciones). El orden de los términos es el siguiente: Pase, Hospedador, Transmisión e interacción Hospedador-Transmisión.

```{r}

ps_prop <- transform_sample_counts(ps_nocontrol_filtrado_rare, function(otu) otu/sum(otu))
dist_bray <- as(otu_table(ps_prop), "matrix")
if (taxa_are_rows(ps_prop)) dist_bray <- t(dist_bray)
bray <- vegdist(dist_bray, method = "bray")

set.seed(134)
Adonis2_terms <- adonis2(bray ~ Pase + Hospedador * Tipo_linea   , data = datos_est, permutations = 999, by ="terms", strata = datos_est$LineaId) 
Adonis2_terms

```

## Análisis del agrupamiento filogenético {#MPD}

Se determina el efecto estandarizado de la distancia filogenética media (MPD SES, del inglés, Mean Pairwise Distance Standardized Effect Size) entre pares de taxones coocurrentes. 
A continuación, se representan estos valores para cada modo de transmisión y especie de planta. 

```{r}
set.seed(134)

# Crear tabla de comunidades
comm <- as(otu_table(new_ps), "matrix")
if (taxa_are_rows(new_ps)) comm <- t(comm)

tree_pruned <- drop.tip(phy_tree(new_ps), setdiff(phy_tree(new_ps)$tip.label, colnames(comm)))
tree_dist <- cophenetic(tree_pruned)

mpd_res <- picante::ses.mpd(samp = comm, dis = tree_dist, null.model = "sample.pool", runs = 999)
saveRDS(mpd_res, file = "mpd_res_ps_new.rds")

# añadir z-score al sample_data de new_ps
sample_data(new_ps)$mpd.obs.z_rare <- mpd_res$mpd.obs.z
meta_new <- as(sample_data(new_ps), "data.frame")
meta_new$Hospedador <- factor(meta_new$Hospedador,levels = c("Tomate", "Guisante", "Pimiento", "Tomatillo"))
meta_new$mpd.obs.z_rare <- sample_data(new_ps)$mpd.obs.z_rare

lmm_mpd <- lmer(mpd.obs.z_rare ~ Pase + Hospedador * Tipo_linea + (1 | LineaId),    data = meta_new)
summary(lmm_mpd)
anova(lmm_mpd)


MPD_SES_Conespecifica <- meta_new %>%
   filter(Tipo_linea == 'Conespecífica') %>%
  ggplot(aes(x = factor(Pase), y = mpd.obs.z_rare, fill = Hospedador)) +
  geom_hline(yintercept = 0, lty = 'dashed') +
  geom_boxplot() +
  ylab('MPD SES') +
  geom_point(position = position_jitterdodge(), alpha = 0.3) +
  facet_wrap(~Tipo_planta, ncol = 4) +
  ggtitle('Transmisión Conespecífica') +
  theme_bw() +
  labs(x = "Pase",
       fill = "Hospedador") +
    theme(
      axis.text.x = element_text(size = 12, hjust = 1),  
      axis.text.y = element_text(size = 12),
      axis.title.x = element_text(size = 12, face = "bold"),         
      axis.title.y = element_text(size = 12, face = "bold"),
      legend.text = element_text(size = 12),
      legend.title = element_text(size = 14, face="bold"),
      plot.title   = element_text(size = 14, face = "bold", hjust = 0.5) 
    )

 MPD_SES_Conespecifica

MPD_SES_heteroespecifica <- meta_new %>% 
  filter(Tipo_linea=='Heteroespecífica')%>%
  ggplot(aes(x=factor(Pase),y=mpd.obs.z_rare, fill=Hospedador)) +  
  geom_hline(yintercept = 0, lty='dashed')+
  geom_boxplot() + 
  ylab('MPD SES')+
  geom_point(position=position_jitterdodge(),alpha=0.3) +
  facet_wrap(~Tipo_planta, ncol = 4) +
  ggtitle('Transmisión Heteroespecífica')+
  theme_bw()+
  labs(x = "Pase",
       fill = "Hospedador")+
  theme(
      axis.text.x = element_text(size = 12, hjust = 1),  
      axis.text.y = element_text(size = 12),
      axis.title.x = element_text(size = 12, face = "bold"),         
      axis.title.y = element_text(size = 12, face = "bold"),
      legend.text = element_text(size = 12),
      legend.title = element_text(size = 14, face="bold"),
      plot.title   = element_text(size = 14, face = "bold", hjust = 0.5) 
    )

MPD_SES_heteroespecifica


panel <-    (MPD_SES_Conespecifica  + MPD_SES_heteroespecifica) +
            plot_layout(guides = "collect") + 
            plot_annotation(tag_levels = "A", tag_suffix = ")") &
            theme(legend.position = "right")

ggsave("graficos/MPD.png", panel, width = 16, height = 6, dpi = 300)

```
---

# **Efectos de la especie de Hospedador** {#especie-hospedador}

## Efecto de la identidad de especie de Hospedador {#identidad}

Aquí se evalúa el efecto de la identidad del hospedador sobre la composición de las comunidades microbianas utilizando distancias Bray-Curtis y empleando una PERMANOVA. 

  1. Para las líneas conespecíficas se excluyen las muestras asociadas a tomate y se evalúa si Hospedador explica diferencias en la composición de las comunidades. 
  2. Para las líneas heteroespecíficas se utiliza la variable "Línea de hospedador" que contiene la especie de planta original:
    
  - En los pases en los que no están en tomate se evalúa si la especie de planta explica diferencias en la composición.
  - En los pases en los que están en tomate se evalúa si es posible detectar los efectos de la planta de origen sobre la composición de las comunidades.
    
Por último, se representan en una gráfica para cada modo de transmisión los valores de R2 a lo largo de los pases de muestreo.

```{r}

ps_Pase1_noT <- subset_samples(
  ps_nocontrol_filtrado_rare,
  Pase == 1 &  Hospedador != "Tomate"
)

#conespecifica 
ps_Pase2C_noT <- subset_samples(
  ps_nocontrol_filtrado_rare,
  Pase == 2 & Tipo_linea == "Conespecífica" & Hospedador != "Tomate"
)
ps_Pase3C_noT <- subset_samples(
  ps_nocontrol_filtrado_rare,
  Pase == 3 & Tipo_linea == "Conespecífica" & Hospedador != "Tomate"
)
ps_Pase4C_noT <- subset_samples(
  ps_nocontrol_filtrado_rare,
  Pase == 4 & Tipo_linea == "Conespecífica" & Hospedador != "Tomate"
)
ps_Pase5C_noT <- subset_samples(
  ps_nocontrol_filtrado_rare,
  Pase == 5 & Tipo_linea == "Conespecífica" & Hospedador != "Tomate"
)
ps_Pase6C_noT <- subset_samples(
  ps_nocontrol_filtrado_rare,
  Pase == 6 & Tipo_linea == "Conespecífica" & Hospedador != "Tomate"
)


datos_est_Pase_1 <- as.data.frame(sample_data(ps_Pase1_noT), stringsAsFactors = FALSE)
datos_est_Pase_2 <- as.data.frame(sample_data(ps_Pase2C_noT), stringsAsFactors = FALSE)
datos_est_Pase_3 <- as.data.frame(sample_data(ps_Pase3C_noT), stringsAsFactors = FALSE)
datos_est_Pase_4 <- as.data.frame(sample_data(ps_Pase4C_noT), stringsAsFactors = FALSE)
datos_est_Pase_5 <- as.data.frame(sample_data(ps_Pase5C_noT), stringsAsFactors = FALSE)
datos_est_Pase_6 <- as.data.frame(sample_data(ps_Pase6C_noT), stringsAsFactors = FALSE)


ps_Pase1_noT_dist_bray <- as(otu_table(ps_Pase1_noT), "matrix")
if (taxa_are_rows(ps_Pase1_noT)) ps_Pase1_noT_dist_bray <- t(ps_Pase1_noT_dist_bray)

ps_Pase2C_noT_dist_bray <- as(otu_table(ps_Pase2C_noT), "matrix")
if (taxa_are_rows(ps_Pase2C_noT)) ps_Pase2C_noT_dist_bray <- t(ps_Pase2C_noT_dist_bray)

ps_Pase3C_noT_dist_bray <- as(otu_table(ps_Pase3C_noT), "matrix")
if (taxa_are_rows(ps_Pase3C_noT)) ps_Pase3C_noT_dist_bray <- t(ps_Pase3C_noT_dist_bray)

ps_Pase4C_noT_dist_bray <- as(otu_table(ps_Pase4C_noT), "matrix")
if (taxa_are_rows(ps_Pase4C_noT)) ps_Pase4C_noT_dist_bray <- t(ps_Pase4C_noT_dist_bray)

ps_Pase5C_noT_dist_bray <- as(otu_table(ps_Pase5C_noT), "matrix")
if (taxa_are_rows(ps_Pase5C_noT)) ps_Pase5C_noT_dist_bray <- t(ps_Pase5C_noT_dist_bray)

ps_Pase6C_noT_dist_bray <- as(otu_table(ps_Pase6C_noT), "matrix")
if (taxa_are_rows(ps_Pase6C_noT)) ps_Pase6C_noT_dist_bray <- t(ps_Pase6C_noT_dist_bray)


ps_Pase1_noT_bray <- vegdist(ps_Pase1_noT_dist_bray, method = "bray")
ps_Pase2C_noT_bray <- vegdist(ps_Pase2C_noT_dist_bray, method = "bray")
ps_Pase3C_noT_bray <- vegdist(ps_Pase3C_noT_dist_bray, method = "bray")
ps_Pase4C_noT_bray <- vegdist(ps_Pase4C_noT_dist_bray, method = "bray")
ps_Pase5C_noT_bray <- vegdist(ps_Pase5C_noT_dist_bray, method = "bray")
ps_Pase6C_noT_bray <- vegdist(ps_Pase6C_noT_dist_bray, method = "bray")

set.seed(134)

ps_Pase1_noT_bray_adonis <- adonis2(ps_Pase1_noT_bray ~ datos_est_Pase_1$Hospedador, permutations = 999, by = "terms")
ps_Pase2C_noT_bray_adonis <- adonis2(ps_Pase2C_noT_bray ~ datos_est_Pase_2$Hospedador, permutations = 999, by = "terms")
ps_Pase3C_noT_bray_adonis <- adonis2(ps_Pase3C_noT_bray ~ datos_est_Pase_3$Hospedador, permutations = 999, by = "terms")
ps_Pase4C_noT_bray_adonis <- adonis2(ps_Pase4C_noT_bray ~ datos_est_Pase_4$Hospedador, permutations = 999, by = "terms")
ps_Pase5C_noT_bray_adonis <- adonis2(ps_Pase5C_noT_bray ~ datos_est_Pase_5$Hospedador, permutations = 999, by = "terms")
ps_Pase6C_noT_bray_adonis <- adonis2(ps_Pase6C_noT_bray ~ datos_est_Pase_6$Hospedador, permutations = 999, by = "terms")
print(ps_Pase1_noT_bray_adonis)
print(ps_Pase2C_noT_bray_adonis)
print(ps_Pase3C_noT_bray_adonis)
print(ps_Pase4C_noT_bray_adonis)
print(ps_Pase5C_noT_bray_adonis)
print(ps_Pase6C_noT_bray_adonis)


# lista de objetos adonis2 en el orden de los pases 1..6 
ad_list <- list(ps_Pase1_noT_bray_adonis,
                ps_Pase2C_noT_bray_adonis,
                ps_Pase3C_noT_bray_adonis,
                ps_Pase4C_noT_bray_adonis,
                ps_Pase5C_noT_bray_adonis,
                ps_Pase6C_noT_bray_adonis)

# extraer R2 y p
R_vals <- sapply(ad_list, function(m) m[1, "R2"])
P_vals <- sapply(ad_list, function(m) m[1, "Pr(>F)"])

# comprobar tamaño de muestra por pase
ns <- c(nrow(datos_est_Pase_1), nrow(datos_est_Pase_2), nrow(datos_est_Pase_3),
        nrow(datos_est_Pase_4), nrow(datos_est_Pase_5), nrow(datos_est_Pase_6))



results_vert <- data.frame(Pase = 1:6,
                           Tipo_linea = "Conespecífica",
                           Variable = "Hospedador",
                           N = ns,
                           R = R_vals,
                           P = P_vals,
                           stringsAsFactors = FALSE)

# ajuste de p-values (Hochberg)
results_vert$P_adj <- p.adjust(results_vert$P, method = "hochberg")
results_vert$Significance <- ifelse(!is.na(results_vert$P_adj) & results_vert$P_adj < 0.05, "Sig", "NotSig")

print(results_vert)

# Heteroespecífica
ps_Pase2H <- subset_samples(ps_nocontrol_filtrado_rare,
                            Pase == 2 & Tipo_linea == "Heteroespecífica")
ps_Pase3H <- subset_samples(ps_nocontrol_filtrado_rare,
                            Pase == 3 & Tipo_linea == "Heteroespecífica")
ps_Pase4H <- subset_samples(ps_nocontrol_filtrado_rare,
                            Pase == 4 & Tipo_linea == "Heteroespecífica")
ps_Pase5H <- subset_samples(ps_nocontrol_filtrado_rare,
                            Pase == 5 & Tipo_linea == "Heteroespecífica")
ps_Pase6H <- subset_samples(ps_nocontrol_filtrado_rare,
                            Pase == 6 & Tipo_linea == "Heteroespecífica")

datos_est_Pase_2H <- as.data.frame(sample_data(ps_Pase2H), stringsAsFactors = FALSE)
datos_est_Pase_3H <- as.data.frame(sample_data(ps_Pase3H), stringsAsFactors = FALSE)
datos_est_Pase_4H <- as.data.frame(sample_data(ps_Pase4H), stringsAsFactors = FALSE)
datos_est_Pase_5H <- as.data.frame(sample_data(ps_Pase5H), stringsAsFactors = FALSE)
datos_est_Pase_6H <- as.data.frame(sample_data(ps_Pase6H), stringsAsFactors = FALSE)

# construir matrices OTU y trasponer si es necesario

ps_Pase2H_dist <- as(otu_table(ps_Pase2H), "matrix"); if(taxa_are_rows(ps_Pase2H)) ps_Pase2H_dist <- t(ps_Pase2H_dist)
ps_Pase3H_dist <- as(otu_table(ps_Pase3H), "matrix"); if(taxa_are_rows(ps_Pase3H)) ps_Pase3H_dist <- t(ps_Pase3H_dist)
ps_Pase4H_dist <- as(otu_table(ps_Pase4H), "matrix"); if(taxa_are_rows(ps_Pase4H)) ps_Pase4H_dist <- t(ps_Pase4H_dist)
ps_Pase5H_dist <- as(otu_table(ps_Pase5H), "matrix"); if(taxa_are_rows(ps_Pase5H)) ps_Pase5H_dist <- t(ps_Pase5H_dist)
ps_Pase6H_dist <- as(otu_table(ps_Pase6H), "matrix"); if(taxa_are_rows(ps_Pase6H)) ps_Pase6H_dist <- t(ps_Pase6H_dist)


# calcular distancias Bray (si hay al menos 2 muestras; si no, devolverá error)
ps_Pase2H_bray <- if(nrow(ps_Pase2H_dist) >= 2) vegdist(ps_Pase2H_dist, method = "bray") else NULL
ps_Pase3H_bray <- if(nrow(ps_Pase3H_dist) >= 2) vegdist(ps_Pase3H_dist, method = "bray") else NULL
ps_Pase4H_bray <- if(nrow(ps_Pase4H_dist) >= 2) vegdist(ps_Pase4H_dist, method = "bray") else NULL
ps_Pase5H_bray <- if(nrow(ps_Pase5H_dist) >= 2) vegdist(ps_Pase5H_dist, method = "bray") else NULL
ps_Pase6H_bray <- if(nrow(ps_Pase6H_dist) >= 2) vegdist(ps_Pase6H_dist, method = "bray") else NULL

# ejecutar adonis2 (Línea de Hospedador como variable)

ps_Pase2H_bray_adonis <- if(!is.null(ps_Pase2H_bray)) adonis2(ps_Pase2H_bray ~ datos_est_Pase_2H$Linea_de_Hospedador, permutations = 999, by = "terms") else NULL
ps_Pase3H_bray_adonis <- if(!is.null(ps_Pase3H_bray)) adonis2(ps_Pase3H_bray ~ datos_est_Pase_3H$Linea_de_Hospedador, permutations = 999, by = "terms") else NULL
ps_Pase4H_bray_adonis <- if(!is.null(ps_Pase4H_bray)) adonis2(ps_Pase4H_bray ~ datos_est_Pase_4H$Linea_de_Hospedador, permutations = 999, by = "terms") else NULL
ps_Pase5H_bray_adonis <- if(!is.null(ps_Pase5H_bray)) adonis2(ps_Pase5H_bray ~ datos_est_Pase_5H$Linea_de_Hospedador, permutations = 999, by = "terms") else NULL
ps_Pase6H_bray_adonis <- if(!is.null(ps_Pase6H_bray)) adonis2(ps_Pase6H_bray ~ datos_est_Pase_6H$Linea_de_Hospedador, permutations = 999, by = "terms") else NULL

# imprimir resultados (mostrará NULL si no había suficientes muestras en un pase)
print(ps_Pase2H_bray_adonis)
print(ps_Pase3H_bray_adonis)
print(ps_Pase4H_bray_adonis)
print(ps_Pase5H_bray_adonis)
print(ps_Pase6H_bray_adonis)


ad_list_H <- list(ps_Pase3H_bray_adonis,
                ps_Pase5H_bray_adonis)

# extraer R2 y p 
R_vals_H <- sapply(ad_list_H, function(m) m[1, "R2"])
P_vals_H <- sapply(ad_list_H, function(m) m[1, "Pr(>F)"])

# comprobar tamaño de muestra por pase
ns_H <- c(nrow(datos_est_Pase_3H),nrow(datos_est_Pase_5H))

results_H <- data.frame(Pase = c(3,5),
                           Tipo_linea = "Heteroespecífica",
                           Variable = "Linea_de_Hospedador",
                           N = ns_H,
                           R = R_vals_H,
                           P = P_vals_H,
                           stringsAsFactors = FALSE)

# ajuste de p-values (Hochberg)
results_H$P_adj <- p.adjust(results_H$P, method = "hochberg")
results_H$Significance <- ifelse(!is.na(results_H$P_adj) & results_H$P_adj < 0.05, "Sig", "NotSig")

print(results_H)

#Paso Final

# 1) Unir tablas 
df_all <- bind_rows(results_vert, results_H)
a <- df_all [1,]
a [1,2] <- "Heteroespecífica"
df_all <- bind_rows(a, df_all)

# 2) Asegurar nombres/tipos
df_all$Pase <- factor(as.character(df_all$Pase), levels = as.character(1:6))
df_all$Treatment <- factor(df_all$Tipo_linea, levels = c("Conespecífica", "Heteroespecífica"))

# 3) (Opcional) recalcular P_adj si no existe o quieres recomputar
if(!("P_adj" %in% colnames(df_all))){
  df_all <- df_all %>%
    group_by(Treatment, Variable) %>%
    mutate(P_for_adj = ifelse(is.na(P), 1, P),
           P_adj = {padj <- p.adjust(P_for_adj, method = "hochberg"); padj[is.na(P)] <- NA; padj}) %>%
    ungroup() %>%
    select(-P_for_adj)
}

# Comprobar la consistencia de P_adj
df_all$Significance <- ifelse(!is.na(df_all$P_adj) & df_all$P_adj < 0.05, "Sig", "NotSig")



# 4) Preparar dataframe para plot (variable de interés = "Hospedador")
df_plot <- df_all


PermRPlot_combined <- df_plot %>%
  ggplot(aes(x = Pase, y = as.numeric(R), group = Tipo_linea)) + 
  geom_line(aes(color = Tipo_linea, linetype = Tipo_linea), size = 2.5) + 
  geom_point(aes(shape = Tipo_linea, fill = Tipo_linea), color = "black", size = 5.2, show.legend = TRUE) +
  scale_linetype_manual(values = c("solid", "dotdash"), labels = c("Conespecífica", "Heteroespecífica")) +
  scale_shape_manual(values = c(21, 22), labels = c("Conespecífica", "Heteroespecífica")) +
  scale_fill_manual(values = c("darkred", "steelblue")) +
  scale_color_manual(values = c("darkred", "steelblue")) +
  ylab(expression("PERMANOVA " * italic(R)^2)) +
  theme_minimal() +
  ggtitle('Efecto de la identidad de la especie de Hospedador') +
  labs(color = "Modo de transmisión",
     fill = "Modo de transmisión",
     shape = "Modo de transmisión",
     linetype = "Modo de transmisión") +
  theme(title = element_text(size = 22), 
        axis.title = element_text(size = 17), 
        axis.text = element_text(size = 17),
        legend.text = element_text(size = 17),
          legend.position = c(0.83, 0.2), 
          legend.background = element_rect(fill = "white", color = "black"),
        legend.title = element_text(size = 20),
        panel.grid.minor = element_blank(), panel.grid.major = element_blank(),
        panel.background = element_rect(colour = "black", size = 1)) +
  theme(legend.key.width = unit(1.4, "cm")) +
  scale_x_discrete(expand = c(0.05, 0.05))

# PermRPlot_combined


ggsave("graficos/identidad_hospedador.png",
       plot = PermRPlot_combined, width = 10, height = 6, dpi = 300)


#Efecto de filtrado de Hospeador cuando es Tomate 

ad_list_H_246 <- list(ps_Pase2H_bray_adonis,
                ps_Pase4H_bray_adonis,
                ps_Pase6H_bray_adonis)

# extraer R2 y p
R_vals_H_246 <- sapply(ad_list_H_246, function(m) m[1, "R2"])
P_vals_H246 <- sapply(ad_list_H_246, function(m) m[1, "Pr(>F)"])

# comprobar tamaño de muestra por pase
ns_H <- c(nrow(datos_est_Pase_2H), nrow(datos_est_Pase_4H),nrow(datos_est_Pase_6H))

results_H_246 <- data.frame(Pase = c(2,4,6),
                           Tipo_linea = "Heteroespecífica",
                           Variable = "Linea_de_Hospedador",
                           N = ns_H,
                           R = R_vals_H_246,
                           P = P_vals_H246,
                           stringsAsFactors = FALSE)

# ajuste de p-values (Hochberg)
results_H_246$P_adj <- p.adjust(results_H_246$P, method = "hochberg")
results_H_246$Significance <- ifelse(!is.na(results_H_246$P_adj) & results_H_246$P_adj < 0.05, "Sig", "NotSig")

print(results_H_246)

```

## Efecto de hospedador previo {#hospedador-previo}

En este apartado se evalúa el efecto del hospedador previo sobre la composición microbiana cuando las líneas heteroespecíficas están en tomate. Se comparan para cada pase (2, 4 y 6) cada tipo de línea heteroespecífica con las conespecíficas de tomate. Se realiza una PERMANOVA basada en distancias Bray-Curtis utilizando como variable "Línea de Hospedador" (que contiene información de la especie de planta original).
Por último, se realiza una PCA sobre la matriz de abundancias. 

```{r}

set.seed(134)


Grupo_cones <- "Tomate_Conespecífica"

# Hetererospecificas
GH <- "Guisante_Heteroespecífica"
PH <- "Pimiento_Heteroespecífica"
TH <- "Tomatillo_Heteroespecífica"

# ---- Pase 2 pares ----
ps_P2_GH <- subset_samples(ps_nocontrol_filtrado_rare, Pase == "2" & Hospedador == "Tomate" & Linea_de_Hospedador %in% c(Grupo_cones, GH))
ps_P2_PH <- subset_samples(ps_nocontrol_filtrado_rare, Pase == "2" & Hospedador == "Tomate" & Linea_de_Hospedador %in% c(Grupo_cones, PH))
ps_P2_TH <- subset_samples(ps_nocontrol_filtrado_rare, Pase == "2" & Hospedador == "Tomate" & Linea_de_Hospedador %in% c(Grupo_cones, TH))

# ---- Pase 4 pares ----
ps_P4_GH <- subset_samples(ps_nocontrol_filtrado_rare, Pase == "4" & Hospedador == "Tomate" & Linea_de_Hospedador %in% c(Grupo_cones, GH))
ps_P4_PH <- subset_samples(ps_nocontrol_filtrado_rare, Pase == "4" & Hospedador == "Tomate" & Linea_de_Hospedador %in% c(Grupo_cones, PH))
ps_P4_TH <- subset_samples(ps_nocontrol_filtrado_rare, Pase == "4" & Hospedador == "Tomate" & Linea_de_Hospedador %in% c(Grupo_cones, TH))

# ---- Pase 6 pares ----
ps_P6_GH <- subset_samples(ps_nocontrol_filtrado_rare, Pase == "6" & Hospedador == "Tomate" & Linea_de_Hospedador %in% c(Grupo_cones, GH))
ps_P6_PH <- subset_samples(ps_nocontrol_filtrado_rare, Pase == "6" & Hospedador == "Tomate" & Linea_de_Hospedador %in% c(Grupo_cones, PH))
ps_P6_TH <- subset_samples(ps_nocontrol_filtrado_rare, Pase == "6" & Hospedador == "Tomate" & Linea_de_Hospedador %in% c(Grupo_cones, TH))

# ---- función pequeña para calcular adonis2 para un phyloseq ya filtrado ----
adonis_for_ps <- function(ps_obj) {
  n <- length(sample_names(ps_obj))
  if (n < 4) return(data.frame(R2 = NA_real_, p = NA_real_, N = n))
  otu_mat <- as(otu_table(ps_obj), "matrix")
  if (taxa_are_rows(ps_obj)) otu_mat <- t(otu_mat)
  d <- vegdist(otu_mat, method = "bray")
  md <- as.data.frame(sample_data(ps_obj), stringsAsFactors = FALSE)
  ad <- adonis2(d ~ md$Linea_de_Hospedador, permutations = 4999)        
  data.frame(R2 = ad[1,"R2"], p = ad[1,"Pr(>F)"], N = n)
}

# ---- calcular todos los adonis explícitamente ----

set.seed(134)

r_P2_GH <- adonis_for_ps(ps_P2_GH)
r_P2_PH <- adonis_for_ps(ps_P2_PH)
r_P2_TH <- adonis_for_ps(ps_P2_TH)

r_P4_GH <- adonis_for_ps(ps_P4_GH)
r_P4_PH <- adonis_for_ps(ps_P4_PH)
r_P4_TH <- adonis_for_ps(ps_P4_TH)

r_P6_GH <- adonis_for_ps(ps_P6_GH)
r_P6_PH <- adonis_for_ps(ps_P6_PH)
r_P6_TH <- adonis_for_ps(ps_P6_TH)

# ---- juntar resultados en un data.frame ----
res_pairs2 <- data.frame(
  Pase = rep(c(2,4,6), each = 3),
  Grupo_Heter = c(GH, PH, TH, GH, PH, TH, GH, PH, TH),
  N = c(r_P2_GH$N, r_P2_PH$N, r_P2_TH$N,
        r_P4_GH$N, r_P4_PH$N, r_P4_TH$N,
        r_P6_GH$N, r_P6_PH$N, r_P6_TH$N),
  R2 = c(r_P2_GH$R2, r_P2_PH$R2, r_P2_TH$R2,
         r_P4_GH$R2, r_P4_PH$R2, r_P4_TH$R2,
         r_P6_GH$R2, r_P6_PH$R2, r_P6_TH$R2),
  p = c(r_P2_GH$p, r_P2_PH$p, r_P2_TH$p,
        r_P4_GH$p, r_P4_PH$p, r_P4_TH$p,
        r_P6_GH$p, r_P6_PH$p, r_P6_TH$p),
  stringsAsFactors = FALSE
)

# ajustar p dentro de cada pase (Hochberg)
res_pairs2$padj <- NA_real_
for (p in unique(res_pairs2$Pase)) {
  idx <- which(res_pairs2$Pase == p)
  res_pairs2$padj[idx] <- p.adjust(res_pairs2$p[idx], method = "hochberg")
}

print(res_pairs2)

#Gráfico PCA

# 1) Extraer OTU matrix
otu_mat <- as(otu_table(ps_nocontrol_filtrado_rare), "matrix")
if (taxa_are_rows(ps_nocontrol_filtrado_rare)) otu_mat <- t(otu_mat)

# 2) Crear ps_prop
ps_prop <- transform_sample_counts(ps_nocontrol_filtrado_rare, function(x) x / sum(x))
Z <- as(otu_table(ps_prop), "matrix")
if (taxa_are_rows(ps_prop)) Z <- t(Z)


# 4) PCAs
# PCA sobre la tabla original (otu_mat) 
pca_raw <- prcomp(otu_mat, center = TRUE, scale. = FALSE)       
summary(pca_raw)

# añadir directamente
datos_est$PC1_raw <- pca_raw$x[rownames(datos_est), 1]
datos_est$PC2_raw <- pca_raw$x[rownames(datos_est), 2]




PCA_Plot_hospprevio_raw <- datos_est %>%
  filter(Pase == '2' | Pase == '4' | Pase == '6') %>%
  filter(Linea_de_Hospedador == 'Tomatillo_Heteroespecífica' | Linea_de_Hospedador == 'Pimiento_Heteroespecífica' |
           Linea_de_Hospedador == 'Guisante_Heteroespecífica') %>%
  ggplot(aes(x=PC1_raw, y=PC2_raw))+ 
  geom_point(aes(PC1_raw, PC2_raw, colour = factor(Linea_de_Hospedador), 
                 shape = factor(Pase)), size = 3)+ 
  scale_colour_manual(values= c("#7CAE00","#00BFC4", '#C77CFF'),
                      labels = c('Tomatillo heteroespecífico',
                                 'Pimiento heteroespecífico','Guisante heteroespecífico')) +
  scale_shape_manual(values = c(15,17,19)) +
  coord_fixed()+
  ggtitle('Efecto de Hospedador previo') +
  theme_classic()+ 
  theme(panel.background = element_rect(fill = NA, colour = "black", size = 1, linetype = "solid"))+
  labs(colour = "Linea de Hospedador", shape = "Pase", x = "PC1 (35,65%)",
       y = "PC2 (6,56%)")+ 
  theme(title = element_text(size = 20), 
        axis.title = element_text(size = 17), 
        axis.text = element_text(size = 17), 
        legend.position = "right", 
        legend.text = element_text(size = 14),
        legend.title = element_text(size = 15), 
        ) 


PCA_Plot_hospprevio_raw




ggsave("graficos/PCA_hosp_previo.png",
       plot = PCA_Plot_hospprevio_raw, width = 10, height = 6, dpi = 300)
```
---

# **Enriquecimiento de taxones** {#taxones}

## Análisis Bayesiano {#bayesiano}

En el script llamado análisis ASVs se analiza si se ha producido un enriquecimiento diferencial de algunos taxones según el modo de transmisión  
