---
title: "Script capítulo Coalescencia"
author: "Ruben Chaboy"
date: 
output: html_document
---
<style>
hr {
  border: 0;
  height: 8px;        
  background: #000;   
  margin: 20px 0;     
}
</style>

```{r setup, include=FALSE}
knitr::opts_chunk$set(echo = TRUE)
```

# Tabla de contenidos

1. [Carga de librerías](#librerias)

2. [Preparación de los datos](#datos)

3. [Eliminación de controles y muestras no representativas](#controles)

4. [Eliminación de secuencias no bacterianas](#nobacterias)

5. [Corrección de NAs](#nas)

6. [Subsamplear](#subsampleo)

7. [Guardado y carga](#guardado)

8. [Análisis de diversidad y correlaciones](#analisis-diversidad)

9. [Creación de las variables de trabajo](#creacion)

10. [Efecto de Riqueza y la diversidad filogenética sobre Carga y Peso](#correlacion)

11. [Análisis filogenético](#analisis-filogenetico)

    1. [Top 10 familias](#top-familias)

12. [Análisis de la Composición Microbiana](#composicion)

    1. [Composición Microbiana - Bray-Curtis](#composicion-bray)

    2. [Composición Microbiana - Cajas - Bray-Curtis](#cajas-bray)

    3. [Composición Microbiana - Unifrac](#composicion-uni)

    4. [Composición Microbiana - Cajas - Unifrac](#cajas-uni)

13. [Análisis de ASVs](#ASVs)

    1. [Gráficos Rainbow](#Rainbow)

    2. [Gráficos Euler](#cajas-bray)

14. [Preparación de paneles](#Paneles)

15. [Red de resultados](#red)

---

## Carga de librerías y datos {#librerias}

Se cargan las librerías que se van a utilizar en el estudio. Se cargan los datos que provienen de seguir el procesado de secuencias siguiendo el flujo estándar del paquete DADA2. Estos datos contienen la tabla de abundancias de ASVs por muestra así como su asignación taxonómica. 

```{r}
knitr::opts_knit$set(root.dir = getwd())
suppressMessages(suppressWarnings({
datos <- "dada2multithreads.RData"
suppressPackageStartupMessages({
library(dada2)
library(ggplot2)
library(here)
library(phyloseq)
library(microbiome)
library(dplyr)
library(writexl)
library(readxl)
library(openxlsx)
library(gridExtra)
library(patchwork)
library(Biostrings)
library(tidyr)
library(tibble)
library(vegan)
library(scales)
library(car)})
library(emmeans)
library(officer)
library(flextable)
library(patchwork)
library(broom)
library(pheatmap)
library(picante)
library(reshape2)
library(ppcor)
library(gtsummary)
library(stringr)
library(readr)
library(eulerr)
library(rlang)
library(gtools)
library(ragg)
library(magick)
library(igraph)
library(ggraph)
library(tidygraph)
theme_set(theme_bw())
load(here("data",datos)) })) 

dir.create("test")
dir.create("graficos")
dir.create("graficos/individual")
dir.create("graficos/parejas")

out_graf <- "graficos"
out_graf_1 <- "graficos/individual"
out_graf_2 <- "graficos/parejas"

if (!dir.exists(out_graf_1)) dir.create(out_graf_1, recursive = TRUE)
if (!dir.exists(out_graf_2)) dir.create(out_graf_2, recursive = TRUE)

```

## Preparación de los datos {#datos}
  
1.	Se importan todos los datos del experimento (contenidos en un fichero Excel).
2.	Creación del objeto phyloseq.

```{r}

samdf <- read_excel("metadata_Coales.xlsx")
samdf <- as.data.frame(samdf)


rownames(samdf) <- samdf$Nombre

ps <- phyloseq(otu_table(seqtab_nochim, taxa_are_rows = FALSE), 
               sample_data(samdf), 
               tax_table(tax))

```

### Eliminación de controles y muestras no representativas {#controles}

Eliminación de aquellas muestras que corresponden a controles, controles de extracción de ADN (Cext) y controles negativos de PCR (Cneg). También se eliminan las muestras que contienen la comunidad B. Por último, se eliminan aquellas muestras que provienen de plantas muertas o pequeñas. 

```{r}

ps_nocontrol <- subset_samples(
  ps,
  !(Tipo %in% c("Cext", "Cneg")) &
  !grepl("B", Componentes) &
   !Observaciones %in% c("muerta", "pequeña")
)

```

### Eliminación de secuencias no bacterianas {#nobacterias}

Eliminación de aquellas secuencias correspondientes a mitocondrias, cloroplastos y eucariotas. Esto es debido a que los primers elegidos pueden secuenciar el 16S de estos orgánulos. 


```{r}

print("Inicial:")
ps_nocontrol
inicial<-sum(otu_table(ps_nocontrol))
print ("Aqui vamos a quitar cloroplastos, mitocondrias y eucariotas")
ps_nocontrol_filtrado<- subset_taxa(ps_nocontrol, Class!="Chloroplast")
sin_cloroplastos<-sum(otu_table(ps_nocontrol_filtrado))
ps_nocontrol_filtrado <- subset_taxa(ps_nocontrol_filtrado, Family!="Mitochondria")
sin_mitocondrias<-sum(otu_table(ps_nocontrol_filtrado))
ps_nocontrol_filtrado <- subset_taxa(ps_nocontrol_filtrado, Kingdom!="Eukaryota")
sin_eucariotas<-sum(otu_table(ps_nocontrol_filtrado))
valores<-c(inicial,sin_cloroplastos,sin_mitocondrias,sin_eucariotas)
print("inicial,sin_cloroplastos,sin_mitocondrias,sin_eucariotas")
print(valores)
print(paste0("Total inicial= ",inicial))
print(paste0("  quitando cloroplastos= ",sin_cloroplastos))
print(paste0("  quitando cloroplastos y mitocondrias= ",sin_mitocondrias))
print(paste0("  quitando cloroplastos, mitocondrias y eucariotas= ",sin_eucariotas))
print("Filtrado:")
ps_nocontrol_filtrado

suppressMessages(summarize_phyloseq(ps_nocontrol_filtrado))

```

### Corrección de NAs {#nas}

Aquellas muestras que tienen valores de MPN como NA, por no haber crecido las bacterias correspondientes a esas muestras, o por estar por debajo del límite de detección (<110000 MPN/mL) se transforman a  este valor de límite de detección, 220000 bacterias por planta. 

1. Se reemplazan los valores de texto "NA" por valores faltantes, cuyo código es NA, pero no en formato texto como se encuentran en la hoja de datos original. 

2. Se convierte la columna MPN a tipo numérico.

3. Se reemplazan los valores NA (faltantes) en la columna MPN con 220000.

4. Se convierten todos los valores menores que 110000 en la columna MPN a 220000.


En el caso del peso Seco, a aquellas muestras que tienen valores NA (por no haber crecido lo suficiente la parte aérea) se les asocia un valor de 0 gramos. 

1. Se reemplazan los valores de texto "NA" por valores  NA (faltantes).

2. Se convierte la columna Peso a tipo numérico.

3. Se reemplazan los valores NA (faltantes) en la columna Peso con 0.

```{r}

sample_data(ps_nocontrol_filtrado)$MPN[sample_data(ps_nocontrol_filtrado)$MPN == "NA"] <- NA
sample_data(ps_nocontrol_filtrado)$MPN <- as.numeric(sample_data(ps_nocontrol_filtrado)$MPN)
sample_data(ps_nocontrol_filtrado)$MPN[is.na(sample_data(ps_nocontrol_filtrado)$MPN)] <- 220000
sample_data(ps_nocontrol_filtrado)$MPN[sample_data(ps_nocontrol_filtrado)$MPN < 220000] <- 110000

sample_data(ps_nocontrol_filtrado)$Peso_Seco[sample_data(ps_nocontrol_filtrado)$Peso_Seco == "NA"] <- NA
sample_data(ps_nocontrol_filtrado)$Peso_Seco <- as.numeric(sample_data(ps_nocontrol_filtrado)$Peso_Seco)
sample_data(ps_nocontrol_filtrado)$Peso_Seco[is.na(sample_data(ps_nocontrol_filtrado)$Peso_Seco)] <- 0

```

## Subsamplear {#subsampleo}

Se representa en una gráfica el número de secuencias por muestra para saber a cuánto subsamplear. Se utiliza una seed fija, 134.

```{r}

sort(sample_sums(ps_nocontrol_filtrado), decreasing = TRUE)

suppressMessages(suppressWarnings({
  set.seed(134)  
  ps_nocontrol_filtrado_rare <- rarefy_even_depth(ps_nocontrol_filtrado, sample.size = 23394, trimOTUs = TRUE)
}))

png("graficos/profundidad_secuenciacion.png", width = 800, height = 600)

plot(
  sort(sample_sums(ps_nocontrol_filtrado)),
  ylab = "Profundidad de secuenciación",
  xlab = "Muestras ordenadas por profundidad",
  main = "Profundidad de secuenciación por muestra",
  cex.lab = 1.6,   
  cex.axis = 1.4,   
  cex.main = 1.8    
)
abline(h = 23394, col = "red", lwd = 2)

dev.off()

plot(
  sort(sample_sums(ps_nocontrol_filtrado)),
  ylab = "Profundidad de secuenciación",
  xlab = "Muestras ordenadas por profundidad",
  main = "Profundidad de secuenciación por muestra",
  cex.lab = 1.6,   
  cex.axis = 1.4,   
  cex.main = 1.8    
)

```

## Guardado y carga {#guardado}

Guardado del objeto phylosec.

```{r}

saveRDS(ps_nocontrol_filtrado_rare, "ps_nocontrol_filtrado_rare.rds")

```

En otro script, partiendo del objeto phyloseq anterior, se "mapean" sus secuencias contra una base de datos de referencia con árbol y taxonomía asociados (ej. greengenes2). De esta forma se incluye el árbol filogenético en el objeto y se pueden realizar análisis mediante medidas filogenéticas (ej.: Faith, unifrac,...).

```{r}

nuevosdatos <- "phyloseq_objects_with_tree.Rdata"

load(here("data",nuevosdatos ))

```

---

# **Análisis de diversidad y correlaciones** {#analisis-diversidad} 

## Creación de las variables de trabajo {#creacion}

```{r}

datos_est <- as(sample_data(ps_nocontrol_filtrado_rare), "data.frame")
datos_est$log_MPN <- log10(datos_est$MPN)

Riqueza <- estimate_richness(ps_nocontrol_filtrado_rare, measures = "Observed")
Homogeneidad <- estimate_richness(ps_nocontrol_filtrado_rare, measures = "Shannon")

Faith_D <- pd(as(otu_table(new_ps), "matrix"), phy_tree(new_ps))
datos_est$Riqueza <- Riqueza[rownames(datos_est), "Observed"]
datos_est$Homogeneidad <- Homogeneidad[rownames(datos_est), "Shannon"]
datos_est$Faith_D <- Faith_D[rownames(datos_est), "PD"]

# Aseguramos los tipos de variable

datos_est$Componentes   <- factor(datos_est$Componentes)  
datos_est$Tipo   <- factor(datos_est$Tipo) 


#Preparación de datos para análisis posteriores 
abundancia_rel <- transform_sample_counts(ps_nocontrol_filtrado_rare, function(x) x / sum(x))
abundancia_rel_df <- as.data.frame(otu_table(abundancia_rel))

abund_t <- t(abundancia_rel_df)
abund_t <- abund_t %>%
  as.data.frame() %>%
  tibble::rownames_to_column("clade_name")

abund_t <- as_tibble(abund_t)

# crear IDs nuevos "T_Coal_001", "T_Coal_002", ...
n <- nrow(abund_t)
width <- max(3, nchar(as.character(n)))                       
new_ids <- sprintf(paste0("T_Coal_%0", width, "d"), seq_len(n))

# 2) conservar la secuencia original y sustituir clade_name por el ID
abund_t <- abund_t %>%
  mutate(
    original_seq = as.character(clade_name),   
    clade_name = new_ids                       
  )

```

```{r}

table(sample_data(ps_nocontrol_filtrado_rare)$Componentes)

```

### Efecto de Riqueza y la diversidad filogenética sobre Carga y Peso {#correlacion}

Se calcula el efecto de Riqueza y la diversidad filogenética sobre Carga y Peso. Primero se analiza si existe una correlación entre ambas variables y, en caso de detectarse, se calcula la fracción de la diversidad filogenética que es independiente de Riqueza. A continuación, se calculan los efectos de Riqueza y la fracción de la diversidad filogenética independiente de Riqueza sobre Carga y Peso. 

```{r}

options(contrasts = c("contr.sum", "contr.poly"))

# 1) Exploración inicial ---------------------------------------------------
# Scatterplot de Riqueza vs Faith_D con smoothing y recta para ver linealidad

png("graficos/riqueza_vs_faith.png", width = 800, height = 600)

par(mar = c(5, 6.5, 4, 2) + 0.1,   
    mgp = c(2.5, 0.8, 0)) 

plot(datos_est$Riqueza, datos_est$Faith_D,
     xlab = "Riqueza", ylab = "Diversidad",
     main = "Riqueza frente a Diversidad",
     cex.lab = 1.8,   
     cex.axis = 1.6,  
     cex.main = 2.2,  
     cex = 1.2,       
     pch = 20, col = "grey30")

lines(lowess(datos_est$Riqueza, datos_est$Faith_D), col = "blue")
abline(lm(Faith_D ~ Riqueza, data = datos_est), col = "red", lwd = 2)

dev.off()

# Correlación (numérico)
r_rich_pd <- cor(datos_est$Riqueza, datos_est$Faith_D)
cat("Correlación Riqueza - Faith_D:", round(r_rich_pd, 3), "\n")


# 2) Residualizar Faith_D respecto a Riqueza (parte independiente de PD) ----
m_pd_vs_r <- lm(Faith_D ~ Riqueza, data = datos_est)
datos_est$PD_resid <- resid(m_pd_vs_r)   

# 3) Modelos con la fracción de la diversidad de Faith independiente de Riqueza
m_final_Peso <- lm(Peso_Seco ~ Riqueza + PD_resid, data = datos_est)
cat("Resumen modelo final (Peso_Seco ~ Riqueza + PD_resid):\n"); 
lmtest::bptest(m_final_Peso)
print(summary(m_final_Peso))
print(Anova(m_final_Peso, type = "II"))

m_final_MPN <- lm(log_MPN ~ Riqueza + PD_resid, data = datos_est)
cat("Resumen modelo final (MPN ~ Riqueza + PD_resid):\n"); 
lmtest::bptest(m_final_MPN)

print(summary(m_final_MPN))
print(Anova(m_final_MPN, type = "II"))

```
---

# **Análisis filogenético** {#analisis-filogenetico}

## Top 10 familias {#top-familias}

Se calculan las 10 familias más abundantes de las muestras de cada componente. 

```{r}

# Al haber rarificado se realiza de la siguiente manera 

ps_familia <- tax_glom(ps_nocontrol_filtrado_rare, taxrank = "Family")
ps_familia_rel <- transform_sample_counts(ps_familia, function(x) x / sum(x))


#Añadir "Otros" al gráfico
df <- phyloseq::psmelt(ps_familia_rel) |>
  mutate(
    Family = as.character(Family),
    Family = ifelse(is.na(Family) | Family == "", "Unassigned", Family),
    Family_plot = forcats::fct_lump_n(Family, n = 10, w = Abundance, other_level = "Otros")
  )


# Sumar por muestra (Top 10)

per_sample<- df |> 
  group_by(Sample, Componentes, Family_plot) |> 
  summarise(Abund_rel = sum(Abundance), .groups = "drop") 

# Promedio por grupo

familia_plot <- per_sample |>
  group_by(Componentes, Family_plot) |>
  summarise(NormalizedAbundance = mean(Abund_rel), .groups = "drop")


# Reordenamos Family_plot por abundancia media para que la leyenda aparezca ordenada
familia_plot <- familia_plot |>
  mutate(
    Family_plot = forcats::fct_reorder(Family_plot, NormalizedAbundance, .fun = mean, .desc = TRUE),
    Family_plot = forcats::fct_relevel(Family_plot, "Otros", after = Inf)
  )


Top10_otros <- ggplot(familia_plot, aes(x = Componentes, y = NormalizedAbundance, fill = Family_plot)) +
  geom_bar(stat = "identity", position = "stack", width = 0.7) +
  scale_fill_brewer(palette = "Set3") +
  labs(
    title = "Top10 familias",
    x = "Componentes",
    y = "Abundancia relativa",
    fill = "Familia"
  ) +
  theme_bw() +
    guides(fill = guide_legend(nrow = 2)) +
  theme(
    axis.text.x = element_text(size = 12, angle = 45, hjust = 1),  
    axis.text.y = element_text(size = 12, ), 
    axis.title.x = element_text(size = 14),         
    axis.title.y = element_text(size = 14),
    plot.title = element_text(hjust = 0.5, face = "bold", size = 16),
    legend.title = element_text(size = 14, face = "bold"),
    legend.text = element_text(size = 12),
    legend.position = "bottom",
    strip.text = element_text(size = 12, face = "bold")
   )  


ggsave("graficos/Top10_Familias_otros.png",
       plot = Top10_otros, width = 14, height = 6, dpi = 300)

```
---

## **Análisis de la Composición Microbiana** {#composicion}

## Composición Microbiana - Bray-Curtis {#composicion-bray}

En este apartado primero se crea un bucle para generar todos los objetos phyloseq para todas las combinaciones de parejas. Cada objeto contendrá las muestras de los componentes individuales y las de la propia pareja.
Con el segundo bucle se representa, para cada uno de los objetos anteriores, la composición microbiana, mediante análisis NMDS utilizando distancias Bray-Curtis. 

```{r}

Suelos <- c("A", "C", "D", "E", "F", "G", "H")
pares <- combn(Suelos, 2, simplify = FALSE)

# Crear y guardar plots individuales
all_plots <- list()

for (par in pares) {
  comp1 <- par[1]
  comp2 <- par[2]
  Pareja <- paste0(comp1, comp2)
  obj_pareja <- paste0("ps_nocontrol_filtrado_rare", Pareja)
  
  ps_filtrado_pareja <- subset_samples(
    ps_nocontrol_filtrado_rare,
    Componentes %in% c(comp1, comp2, Pareja)
  )
  assign(obj_pareja, ps_filtrado_pareja)
}

for (par in pares) {
  comp1 <- par[1]
  comp2 <- par[2]
  
  pareja <- paste0(comp1, comp2)
  ps_filtrado_pareja <- get(paste0("ps_nocontrol_filtrado_rare", pareja))
  ps_prop_pareja <- transform_sample_counts(ps_filtrado_pareja, function(otu) otu / sum(otu))
  
set.seed(123)
  ord_nmds_bray_pareja <- ordinate(ps_prop_pareja, method = "NMDS", distance = "bray")
  assign(paste0("ps_prop_", pareja), ps_prop_pareja)
  assign(paste0("ord_nmds_bray_", pareja), ord_nmds_bray_pareja)
}

for (par in pares) {
  comp1 <- par[1]
  comp2 <- par[2]
  pareja <- paste0(comp1, comp2)
  
  ps_prop_pareja <- get(paste0("ps_prop_", pareja))
  ord_nmds_bray_pareja <- get(paste0("ord_nmds_bray_", pareja))
  

p_pareja <- plot_ordination(
  ps_prop_pareja, ord_nmds_bray_pareja, 
  shape = "Tipo", color = "Componentes", 
  title = paste("NMDS Bray-Curtis")
)
    p_pareja$layers <- p_pareja$layers[-1]

 
p_pareja <- p_pareja +
  geom_point(
    aes(fill = Componentes, shape = Tipo),
    size = 4,
    stroke = 0.8,
    color = "black",
    position = position_jitter(width = 0.09, height = 0.09)
  ) +
  scale_shape_manual(values = c(Individual = 22, Pareja = 21)) +
  scale_fill_brewer(palette = "Set1") +   # o Set2 / Dark2
  guides(
    fill  = guide_legend(override.aes = list(shape = 21, color = "black")),
    shape = guide_legend(override.aes = list(fill = "white", color = "black"))
  ) +
  theme_minimal() +
    theme(
      plot.title = element_text(hjust = 0.5, face = "bold"),
      plot.background = element_rect(fill = "white", color = NA),
      panel.background = element_rect(fill = "white", color = NA),
      axis.text.x = element_text(angle = 0, hjust = 1, size = 10),
      axis.text.y = element_text(size = 10),
      legend.title = element_text(margin = margin(b = 10)))
  
  # Guardar plot individual
  ggsave(filename = paste0("graficos/parejas/Bray-Curtis/NMDS_", pareja, ".png"), 
         plot = p_pareja, width = 7, height = 5)
  
  # Guardar en lista para paneles
  all_plots[[pareja]] <- p_pareja
}

```

## Composición Microbiana - Cajas - Bray-Curtis {#cajas-bray}

Para cada combinación de comunidades, se calcula las distancias de Bray-Curtis para evaluar:

  - la variabilidad dentro de cada comunidad (intra-grupo).

  - la diferencia entre cada comunidad y su mezcla (inter-grupo).

Por último, se representan con diagramas de cajas. 

```{r}

Suelos <- c("A", "C", "D", "E", "F", "G", "H")
pares <- combn(Suelos, 2, simplify = FALSE)

out_dir_plots <- "graficos/parejas/cajas_BrayCurtis"
out_dir_tables <- "parejas/bray"
dir.create(out_dir_plots, recursive = TRUE, showWarnings = FALSE)
dir.create(out_dir_tables, recursive = TRUE, showWarnings = FALSE)

# Cambiar los labels si fuera necesario
GROUP_COL <- "Componentes"
MIX_COL <- "Tipo"
INDIV_LABEL <- "Individual"
PAIR_LABEL <- "Pareja"
TRANSFORM_TO_PROPORTIONS <- TRUE

# -----------------------------
# Preparación de funciones
# -----------------------------
.dist_values <- function(dist_mat, ids1, ids2 = ids1) {
  ids1 <- intersect(ids1, rownames(dist_mat))
  ids2 <- intersect(ids2, colnames(dist_mat))
  if (length(ids1) == 0 || length(ids2) == 0) return(numeric(0))

  if (identical(ids1, ids2)) {
    sub <- dist_mat[ids1, ids1, drop = FALSE]
    return(sub[upper.tri(sub, diag = FALSE)])
  } else {
    return(as.numeric(dist_mat[ids1, ids2, drop = FALSE]))
  }
}

# -----------------------------
# Calcular distancias Bray-Curtis por bloques para una pareja XY (función por defecto)
# -----------------------------
calcular_distancias_entre_grupos <- function(ps_objeto, comp1, comp2, pareja,
                                             group_col = "Componentes",
                                             mix_col = "Tipo",
                                             indiv_label = "Individual",
                                             pair_label = "Pareja",
                                             transform_to_proportions = TRUE) {
  ps_use <- ps_objeto

  if (transform_to_proportions) {
    ps_use <- transform_sample_counts(ps_use, function(x) if (sum(x) > 0) x / sum(x) else x)
  }

  # distancia Bray-Curtis
  dist_df <- as.matrix(phyloseq::distance(ps_use, method = "bray"))

  md <- data.frame(sample_data(ps_use), stringsAsFactors = FALSE) %>%
    tibble::rownames_to_column("SampleID")

  if (!group_col %in% colnames(md)) {
    stop("No existe columna '", group_col, "' en sample_data(). Columnas: ",
         paste(colnames(md), collapse = ", "))
  }
  if (!mix_col %in% colnames(md)) {
    stop("No existe columna '", mix_col, "' en sample_data(). Columnas: ",
         paste(colnames(md), collapse = ", "))
  }

  md[[group_col]] <- as.character(md[[group_col]])
  md[[mix_col]] <- as.character(md[[mix_col]])

  # IDs de muestras por bloque
  m1 <- md %>%
    filter(.data[[group_col]] == comp1, .data[[mix_col]] == indiv_label) %>%
    pull(SampleID)

  m2 <- md %>%
    filter(.data[[group_col]] == comp2, .data[[mix_col]] == indiv_label) %>%
    pull(SampleID)

  mp <- md %>%
    filter(.data[[group_col]] == pareja, .data[[mix_col]] == pair_label) %>%
    pull(SampleID)

  out <- list()

  # intragrupo comp1
  v <- .dist_values(dist_df, m1)
  if (length(v) > 0) out[[length(out) + 1]] <- tibble(
    Pareja = pareja,
    Grupo = paste0(comp1, " intra"),
    Distancia = v
  )

  # comp1 vs pareja
  v <- .dist_values(dist_df, m1, mp)
  if (length(v) > 0) out[[length(out) + 1]] <- tibble(
    Pareja = pareja,
    Grupo = paste0(comp1, " vs ", pareja),
    Distancia = v
  )

  # intragrupo comp2
  v <- .dist_values(dist_df, m2)
  if (length(v) > 0) out[[length(out) + 1]] <- tibble(
    Pareja = pareja,
    Grupo = paste0(comp2, " intra"),
    Distancia = v
  )

  # comp2 vs pareja
  v <- .dist_values(dist_df, m2, mp)
  if (length(v) > 0) out[[length(out) + 1]] <- tibble(
    Pareja = pareja,
    Grupo = paste0(comp2, " vs ", pareja),
    Distancia = v
  )

  if (length(out) == 0) return(NULL)
  bind_rows(out)
}

# ============================================================
# Paso final: para cada pareja, calcula distancias y guarda la gráfica
# ============================================================
all_dist <- list()

for (par in pares) {
  comp1 <- par[1]
  comp2 <- par[2]
  pareja <- paste0(comp1, comp2)

  message("Procesando pareja: ", pareja)

  obj_name <- paste0("ps_nocontrol_filtrado_rare", pareja)
  if (!exists(obj_name, inherits = TRUE)) {
    message("  ✗ No existe objeto: ", obj_name, " (saltando)")
    next
  }

  ps_filtrado_pareja <- get(obj_name, inherits = TRUE)

  ps_filtrado_pareja <- prune_taxa(taxa_sums(ps_filtrado_pareja) > 0, ps_filtrado_pareja)
  ps_filtrado_pareja <- prune_samples(sample_sums(ps_filtrado_pareja) > 0, ps_filtrado_pareja)
  
  #Se seleccionan los datos para usar, sino usarán los que están por defecto
  
  dist_data <- calcular_distancias_entre_grupos(
    ps_objeto = ps_filtrado_pareja,
    comp1 = comp1,
    comp2 = comp2,
    pareja = pareja,
    group_col = GROUP_COL,
    mix_col = MIX_COL,
    indiv_label = INDIV_LABEL,
    pair_label = PAIR_LABEL,
    transform_to_proportions = TRANSFORM_TO_PROPORTIONS
  )

  if (is.null(dist_data) || nrow(dist_data) == 0) {
    message("  ✗ No hay suficientes datos para ", pareja)
    next
  }

  all_dist[[pareja]] <- dist_data

  # orden fijo de cajas
  orden_grupos <- c(
    paste0(comp1, " intra"),
    paste0(comp1, " vs ", pareja),
    paste0(comp2, " intra"),
    paste0(comp2, " vs ", pareja)
  )
  orden_grupos <- orden_grupos[orden_grupos %in% unique(dist_data$Grupo)]
dist_data$Grupo <- factor(dist_data$Grupo, levels = orden_grupos)

colores_cajas <- c()
for (grupo in orden_grupos) {
  if (grepl("intra", grupo)) {
    if (grepl(paste0("^", comp1), grupo)) {
      colores_cajas <- c(colores_cajas, "#E74C3C")  # Rojo (comp1 intra)
    } else {
      colores_cajas <- c(colores_cajas, "#3498DB")  # Azul (comp2 intra)
    }
  } else {
    if (grepl(paste0("^", comp1, " vs"), grupo)) {
      colores_cajas <- c(colores_cajas, "#F39C12")  # Naranja (comp1 vs pareja)
    } else {
      colores_cajas <- c(colores_cajas, "#9B59B6")  # Morado (comp2 vs pareja)
    }
  }
}
names(colores_cajas) <- orden_grupos

  p_box <- ggplot(dist_data, aes(x = Grupo, y = Distancia, fill = Grupo)) +
    geom_boxplot(alpha = 0.7, outlier.shape = NA) +
    geom_jitter(width = 0.2, alpha = 0.5, size = 2, aes(color = Grupo)) +
    scale_fill_manual(values = colores_cajas, name = "Comparación") +  #añadido nuevo
     scale_color_manual(values = colores_cajas, guide = "none") + #añadido
    labs(
      title = paste("Análisis intra e inter Grupo (Distancias Bray-Curtis)"),
      x = "Comparación de componentes",
      y = "Distancia Bray–Curtis"
    ) +
    theme_minimal() +
 theme(
  plot.margin = margin(2, 2, 2, 2, unit = "pt"),
  axis.title.y = element_text(size = 14),
  axis.title.x = element_text(size = 14),
  plot.title = element_text(size = 20, face = "bold", hjust = 0.5),
  axis.text.x = element_text(angle = 45, hjust = 1, size = 14),
  axis.text.y = element_text(size = 14),
  legend.position = "none"
)

  ggsave(
    filename = file.path(out_dir_plots, paste0("Boxplot_", pareja, ".png")),
    plot = p_box, width = 10, height = 6, dpi = 300
  )

  message("  ✓ Guardado: ", file.path(out_dir_plots, paste0("Boxplot_", pareja, ".png")))
}

```

## Composición Microbiana - Unifrac {#composicion-uni}

En este apartado primero se crea un bucle para generar todos los objetos phyloseq para todas las combinaciones de parejas. Cada objeto contendrá las muestras de los componentes individuales y las de la propia pareja.
Con el segundo bucle se representa, para cada uno de los objetos anteriores, la composición microbiana, mediante análisis NMDS utilizando distancias Unifrac. 

```{r}

Suelos <- c("A", "C", "D", "E", "F", "G", "H")
pares <- combn(Suelos, 2, simplify = FALSE)

# Crear subsets de new_ps para Unifrac
for (par in pares) {
  comp1 <- par[1]
  comp2 <- par[2]
  Pareja <- paste0(comp1, comp2)
  
  ps_unifrac_pareja <- subset_samples(
    new_ps,
    Componentes %in% c(comp1, comp2, Pareja)
  )
  assign(paste0("ps_unifrac_", Pareja), ps_unifrac_pareja)
}

# Crear y guardar plots individuales con Unifrac Weighted
all_plots_unifrac_w <- list()

for (par in pares) {
  comp1 <- par[1]
  comp2 <- par[2]
  pareja <- paste0(comp1, comp2)
  
  ps_unifrac_pareja <- get(paste0("ps_unifrac_", pareja))
  set.seed(123)
  
  ord_unifrac_w_pareja <- ordinate(ps_unifrac_pareja, method = "NMDS", distance = "unifrac", weighted = TRUE)
  

  p_pareja <- plot_ordination(
  ps_unifrac_pareja, ord_unifrac_w_pareja, 
  shape = "Tipo", color = "Componentes", 
  title = paste("NMDS Unifrac")
)
    p_pareja$layers <- p_pareja$layers[-1]


 p_pareja <- p_pareja +
  geom_point(
    aes(fill = Componentes, shape = Tipo),
    size = 4,
    stroke = 0.8,
    color = "black",
    position = position_jitter(width = 0.09, height = 0.09)
  ) +
  scale_shape_manual(values = c(Individual = 22, Pareja = 21)) +
  scale_fill_brewer(palette = "Set1") +   # o Set2 / Dark2
  guides(
    fill  = guide_legend(override.aes = list(shape = 21, color = "black")),
    shape = guide_legend(override.aes = list(fill = "white", color = "black"))
  ) +
  theme_minimal() +
        theme(
      plot.title = element_text(hjust = 0.5, face = "bold"),
      plot.background = element_rect(fill = "white", color = NA),
      panel.background = element_rect(fill = "white", color = NA),
      axis.text.x = element_text(angle = 0, hjust = 1, size = 10),
      axis.text.y = element_text(size = 10),
      legend.title = element_text(margin = margin(b = 10)))
  
  # Guardar plot individual
  ggsave(filename = paste0("graficos/parejas/Unifrac/Weighted_Unifrac_NMDS_", pareja, ".png"), 
         plot = p_pareja, width = 7, height = 5)
  
  # Guardar en lista para paneles
  all_plots_unifrac_w[[pareja]] <- p_pareja
  
  # Guardar también el objeto de ordenación
  assign(paste0("ord_unifrac_w_", pareja), ord_unifrac_w_pareja)
  
  message("Guardado: Weighted_Unifrac_NMDS_", pareja, ".png")
}

```

## Composición Microbiana - Cajas - Unifrac {#cajas-uni}

Para cada combinación de comunidades, se calcula las distancias de Unifrac para evaluar:

    - la variabilidad dentro de cada comunidad (intra-grupo).
    - la diferencia entre cada comunidad y su mezcla (inter-grupo).

Por último, se representan con diagramas de cajas. 

```{r}

Suelos <- c("A", "C", "D", "E", "F", "G", "H")
pares <- combn(Suelos, 2, simplify = FALSE)

out_dir <- "graficos/parejas/cajas_unifrac"
dir.create(out_dir, recursive = TRUE, showWarnings = FALSE)

# Cambiar los labels si fuera necesario

GROUP_COL <- "Componentes"
MIX_COL <- "Tipo"
INDIV_LABEL <- "Individual"  
PAIR_LABEL  <- "Pareja"      

# -----------------------------
# Función auxiliar: calcular distancias dentro y entre grupos de muestras
# -----------------------------
.dist_values <- function(dist_mat, ids1, ids2 = ids1) {
  ids1 <- intersect(ids1, rownames(dist_mat))
  ids2 <- intersect(ids2, colnames(dist_mat))
  if (length(ids1) == 0 || length(ids2) == 0) return(numeric(0))

  if (identical(ids1, ids2)) {
    sub <- dist_mat[ids1, ids1, drop = FALSE]
    return(sub[upper.tri(sub, diag = FALSE)])
  } else {
    return(as.numeric(dist_mat[ids1, ids2, drop = FALSE]))
  }
}

# -----------------------------
# Calcular distancias Unifrac por bloques para una pareja XY (función por defecto)
# -----------------------------
calcular_distancias_unifrac_weighted <- function(ps_objeto, comp1, comp2, pareja,
                                                 group_col = "Componentes",
                                                 mix_col = "Tipo",
                                                 indiv_label = "individual",
                                                 pair_label = "pareja") {
  ps_use <- ps_objeto

  # quitar samples vacíos si los hubiera
  ps_use <- prune_samples(sample_sums(ps_use) > 0, ps_use)

  # Weighted UniFrac
  dist_df <- as.matrix(phyloseq::distance(ps_use, method = "unifrac", weighted = TRUE))

  md <- data.frame(sample_data(ps_use), stringsAsFactors = FALSE) %>%
    tibble::rownames_to_column("SampleID")

  if (!group_col %in% colnames(md)) stop("No existe columna '", group_col, "' en sample_data().")
  if (!mix_col %in% colnames(md)) stop("No existe columna '", mix_col, "' en sample_data().")

  md[[group_col]] <- as.character(md[[group_col]])
  md[[mix_col]] <- as.character(md[[mix_col]])

  m1 <- md %>% filter(.data[[group_col]] == comp1,  .data[[mix_col]] == indiv_label) %>% pull(SampleID)
  m2 <- md %>% filter(.data[[group_col]] == comp2,  .data[[mix_col]] == indiv_label) %>% pull(SampleID)
  mp <- md %>% filter(.data[[group_col]] == pareja, .data[[mix_col]] == pair_label)  %>% pull(SampleID)

  out <- list()

    # intragrupo comp1
  v <- .dist_values(dist_df, m1)
  if (length(v) > 0) out[[length(out) + 1]] <- tibble(Grupo = paste0(comp1, " intra"), Distancia = v)

    # comp1 vs pareja

  v <- .dist_values(dist_df, m1, mp)
  if (length(v) > 0) out[[length(out) + 1]] <- tibble(Grupo = paste0(comp1, " vs ", pareja), Distancia = v)

    # intragrupo comp2

  v <- .dist_values(dist_df, m2)
  if (length(v) > 0) out[[length(out) + 1]] <- tibble(Grupo = paste0(comp2, " intra"), Distancia = v)

    # comp2 vs pareja

  v <- .dist_values(dist_df, m2, mp)
  if (length(v) > 0) out[[length(out) + 1]] <- tibble(Grupo = paste0(comp2, " vs ", pareja), Distancia = v)

  if (length(out) == 0) return(NULL)
  bind_rows(out)
}

# ============================================================
# Paso final: para cada pareja, calcula distancias y guarda la gráfica
# ============================================================
for (par in pares) {
  comp1 <- par[1]
  comp2 <- par[2]
  pareja <- paste0(comp1, comp2)

  message("Procesando pareja: ", pareja)

  # Subset desde el objeto con árbol (new_ps)
  ps_pair <- subset_samples(
    new_ps,
    Componentes %in% c(comp1, comp2, pareja)
  )

  # (opcional) si te quedan taxones sin counts tras filtrar
  ps_pair <- prune_taxa(taxa_sums(ps_pair) > 0, ps_pair)
  ps_pair <- prune_samples(sample_sums(ps_pair) > 0, ps_pair)

  dist_data <- calcular_distancias_unifrac_weighted(
    ps_objeto = ps_pair,
    comp1 = comp1,
    comp2 = comp2,
    pareja = pareja,
    group_col = GROUP_COL,
    mix_col = MIX_COL,
    indiv_label = INDIV_LABEL,
    pair_label = PAIR_LABEL
  )

  if (is.null(dist_data) || nrow(dist_data) == 0) {
    message("  ✗ No hay suficientes datos para ", pareja)
    next
  }

  # Orden fijo
  orden_grupos <- c(
    paste0(comp1, " intra"),
    paste0(comp1, " vs ", pareja),
    paste0(comp2, " intra"),
    paste0(comp2, " vs ", pareja)
  )
  orden_grupos <- orden_grupos[orden_grupos %in% unique(dist_data$Grupo)]
  dist_data$Grupo <- factor(dist_data$Grupo, levels = orden_grupos)

  # colores (rojo/azul/naranja/morado)
  colores_cajas <- c()
  for (grupo in orden_grupos) {
    if (grepl("intra", grupo)) {
      if (grepl(paste0("^", comp1), grupo)) {
        colores_cajas <- c(colores_cajas, "#E74C3C")  # rojo
      } else {
        colores_cajas <- c(colores_cajas, "#3498DB")  # azul
      }
    } else {
      if (grepl(paste0("^", comp1, " vs"), grupo)) {
        colores_cajas <- c(colores_cajas, "#F39C12")  # naranja
      } else {
        colores_cajas <- c(colores_cajas, "#9B59B6")  # morado
      }
    }
  }
  names(colores_cajas) <- orden_grupos

  p_box <- ggplot(dist_data, aes(x = Grupo, y = Distancia, fill = Grupo)) +
    geom_boxplot(alpha = 0.6, outlier.shape = NA) +
    geom_jitter(width = 0.2, alpha = 0.5, size = 2, aes(color = Grupo)) +
    scale_fill_manual(values = colores_cajas, name = "Comparación") +  #añadido nuevo
     scale_color_manual(values = colores_cajas, guide = "none") + #añadido
    labs(
      title = paste("Análisis intra e inter grupo (Distancias Unifrac)"),
      x = "Comparación de componentes",
      y = "Distancia UniFrac"
    ) +
    theme_minimal() +
  theme(
  plot.margin = margin(2, 2, 2, 2, unit = "pt"),
  axis.title.y = element_text(size = 14),
  axis.title.x = element_text(size = 14),
  plot.title = element_text(size = 20, face = "bold", hjust = 0.5),
  axis.text.x = element_text(angle = 45, hjust = 1, size = 14),
  axis.text.y = element_text(size = 14),
  legend.position = "none"
)

  ggsave(
    filename = file.path(out_dir, paste0("Boxplot_Unifrac_", pareja, ".png")),
    plot = p_box, width = 10, height = 6, dpi = 300
  )

  message("  ✓ Guardado: ", file.path(out_dir, paste0("Boxplot_Unifrac_", pareja, ".png")))
}

message("✓ Proceso completado. Boxplots guardados en: ", out_dir)

```
---

## **Análisis de ASVs** {#ASVs}

## Gráficos Rainbow {#Rainbow}

Se generan plots de "rainbow" para comparar abundancias de ASVs entre la pareja de comunidades y las comunidades individuales que la forman. Primero se prepara la función, después se preparan los diferentes objetos phyloseq con las combinaciones de las comunidades y, por último, se lanza la función con un bucle para todos estos objetos. 

```{r}

# ========================================================================
# Preparación de funciones
# ========================================================================

#Función modificada de (https://github.com/silvtal/rainbow_function)

# Función: rainbow_comparison_plot
# Propósito: comparar abundancias entre 3 tratamientos (izq, centro, der),
# mostrando no-presentes y combinaciones de presencia.
# Parámetros principales:
#  - abundance_data: data.frame (filas = taxones, columnas = muestras)
#  - metadata: data.frame con columnas de tratamiento y nombre de muestra
#  - treatment_col: nombre de la columna en metadata con el tratamiento
#  - center_treatment: tratamiento que se coloca al centro
#  - presence_threshold: umbral para considerar 'presente' un taxón en un tratamiento

rainbow_comparison_plot <- function(
    abundance_data,
    metadata,
    treatment_col,
    sample_col = "Nombre",
    center_treatment = NULL,
    Resaltar_NoResidentes = FALSE,
    output_dir = NULL,
    show_labels = FALSE,
    label_top_abundant = 15,
    label_NoResidentes = 10,
    legend_ncol = 1,
    presence_threshold = 0,
    line_size = 0.35
) {

    cat("[rainbow_comparison_plot] inicio\n"); flush.console()

    if (!treatment_col %in% colnames(metadata)) stop("La columna de tratamiento '", treatment_col, "' no existe en metadatos")
    if (!sample_col %in% colnames(metadata)) stop("La columna de muestra '", sample_col, "' no existe en metadatos")

    treatments <- unique(metadata[[treatment_col]])
    treatments <- treatments[!is.na(treatments)]
    if (length(treatments) < 2) stop("Se necesitan ≥2 tratamientos")

    if (is.null(center_treatment)) stop("center_treatment no puede ser NULL (necesitas el tratamiento del centro).")
    if (!center_treatment %in% treatments) stop("center_treatment='", center_treatment, "' no está en treatments: ", paste(treatments, collapse = ", "))

    if (length(treatments) != 3) stop("Esta función asume exactamente 3 tratamientos (izq, centro, der). Encontrados: ", length(treatments))

  # --- Reordenado para asegurar posición centro ----
# [izquierda, centro, derecha]
    
    if (!is.null(center_treatment) && center_treatment %in% treatments) {
      other <- setdiff(treatments, center_treatment)
      treatments <- c(other[1], center_treatment, other[-1])
    }

    cat("Tratamientos a comparar:", paste(treatments, collapse = ", "), "\n"); flush.console()
    cat("Orden de tratamientos:", paste(treatments, collapse = " -> "), "\n"); flush.console()

  # Preparar datos de abundancia
  # Asegurar que los nombres de las filas (taxones) sean una columna llamada 'clade_name'
    
    if (!"clade_name" %in% colnames(abundance_data)) {
      abundance_data <- as.data.frame(abundance_data) %>% tibble::rownames_to_column("clade_name")
    }

  # --- Obtener columnas de muestras por tratamiento ----
  # Para cada tratamiento extraemos la lista de nombres de muestra    
    treatment_samples <- list()
    for (trt in treatments) {
      samp <- metadata %>%
        dplyr::filter(!!rlang::sym(treatment_col) == trt) %>%
        dplyr::pull(!!rlang::sym(sample_col))
          treatment_samples[[trt]] <- unique(as.character(samp))
      cat("   ", trt, " : ", length(treatment_samples[[trt]]), " muestras\n"); flush.console()
    }
   # --- Convertir NA a 0 y asegurar numeric para columnas de muestra presentes ----
  # Solo se aplica a las columnas de abundance_data que aparecen en treatment_samples
    
    all_sample_cols <- unlist(treatment_samples)
      abundance_means <- abundance_data %>%
      dplyr::mutate(
        dplyr::across(
          dplyr::all_of(all_sample_cols[all_sample_cols %in% colnames(abundance_data)]),
          ~ as.numeric(tidyr::replace_na(.x, 0))
        )
      )
   # --- Calcular medias por tratamiento (columnas nuevas) ----
  # Se crea una columna por tratamiento con la media de abundancias de sus muestras
    
    for (trt in treatments) {
      cols <- treatment_samples[[trt]]
      cols <- cols[cols %in% colnames(abundance_means)]
      if (length(cols) > 0) {
        abundance_means[[trt]] <- rowMeans(dplyr::select(abundance_means, dplyr::all_of(cols)), na.rm = TRUE)
      } else {
        abundance_means[[trt]] <- 0
      }
    }
    cat("[rainbow_comparison_plot] medias por tratamiento calculadas\n"); flush.console()

# calcular total_mean y filtrar taxones sin abundancia en todos los tratamientos
abundance_means <- abundance_means %>%
  dplyr::mutate(
    total_mean = rowSums(dplyr::select(., dplyr::all_of(treatments)))
  ) %>%
  dplyr::filter(total_mean > 0)

     # --- Presencia por tratamiento (usando presence_threshold) ----
    for (trt in treatments) {
      abundance_means[[paste0(trt, "_present")]] <- as.integer(abundance_means[[trt]] > presence_threshold)
    }

    t1 <- treatments[1]; t2 <- treatments[2]; t3 <- treatments[3]
    col_T1 <- rlang::sym(paste0(t1, "_present"))
    col_T2 <- rlang::sym(paste0(t2, "_present"))
    col_T3 <- rlang::sym(paste0(t3, "_present"))

    # --- Clasificación final basada en combinaciones de presencia ----
# - En_todos
# - izq + centro
# - der + centro
# - izq + der (sin centro)
# - Individual
    
    abundance_means <- abundance_means %>%
      dplyr::mutate(
        presence_sum = !!col_T1 + !!col_T2 + !!col_T3,
        color_group_final = dplyr::case_when(
          presence_sum == 3 ~ "En_todos",
          (!!col_T2 & !!col_T3) & ! (!!col_T1) ~ paste0(t3,"_",t2), # der + centro
          (!!col_T2 & !!col_T1) & ! (!!col_T3) ~ paste0(t1,"_",t2), # izq + centro
          (!!col_T1 & !!col_T3) & ! (!!col_T2) ~ paste0(t1,"_",t3), # izq + der (sin centro)
          TRUE ~ "Individual"
        )
      )
    # --- Preparar datos en formato largo para ggplot ----
    plot_data_long <- abundance_means %>%
      tidyr::pivot_longer(cols = dplyr::all_of(treatments), names_to = "condition", values_to = "abundance") %>%
      dplyr::mutate(
        condition = factor(condition, levels = treatments),
        condition_numeric = as.numeric(condition),
        jitter_offset = (as.numeric(factor(clade_name)) %% 7 - 3) * 0.02,
        condition_jitter = condition_numeric + jitter_offset
      )
  # --- Detectar taxones presentes en extremos pero ausentes en center:
  # necesitan pseudo-abundancia para dibujar la línea en el centro
    taxa_need_center_pseudo <- abundance_means %>%
      dplyr::filter(.data[[paste0(t1, "_present")]] == 1 &
                    .data[[paste0(t3, "_present")]] == 1 &
                    .data[[paste0(t2, "_present")]] == 0) %>%
      dplyr::pull(clade_name)
    cat("[rainbow_comparison_plot] taxa que necesitan pseudo en center:", length(taxa_need_center_pseudo), "\n"); flush.console()

      # --- Filtrado: mantener puntos con abundance>0 o taxones que necesitan pseudo en center ----

    plot_data_long_filtered <- plot_data_long %>%
      dplyr::filter(abundance > 0 | clade_name %in% taxa_need_center_pseudo)

      # --- Calcular pseudo (mínimo positivo / 10) para dibujar punto en center donde falta ----
    min_pos <- min(plot_data_long_filtered$abundance[plot_data_long_filtered$abundance > 0], na.rm = TRUE)
    if (!is.finite(min_pos) || min_pos <= 0) min_pos <- 1e-6
    pseudo <- min_pos / 10

    plot_data_long_filtered <- plot_data_long_filtered %>%
      dplyr::mutate(
        abundance_plot = dplyr::case_when(
          abundance > 0 ~ abundance,
          abundance == 0 & as.character(condition) == as.character(t2) & clade_name %in% taxa_need_center_pseudo ~ pseudo,
          TRUE ~ NA_real_
        )
      )
  # --- Tamaños de punto ( rango de abundancias a tamaños) ----

    plot_data_long_filtered <- plot_data_long_filtered %>%
      dplyr::mutate(
        point_size_plot = dplyr::case_when(
          abundance > 0 & abundance < 1e-6   ~ 1.2,
          abundance > 0 & abundance < 0.001 ~ 1.5,
          abundance > 0 & abundance < 0.01  ~ 2.5,
          abundance > 0 & abundance < 0.1   ~ 3.5,
          abundance > 0                      ~ 4.5,
          abundance == 0 & as.character(condition) == as.character(t2) & clade_name %in% taxa_need_center_pseudo ~ 2.5,
          TRUE ~ 1.0
        )
      )

    cat("Usando esquema: Rainbow (sin coloreado taxonómico)\n"); flush.console()
  # --- Esquema de colores: definir niveles de leyenda y paleta ----
    # Orden fijo de leyenda (con-centro primero, luego extremos, luego todos/individual)
    legend_levels <- c(
      paste0(t1, "_", t2),  # izq + centro
      paste0(t3, "_", t2),  # der + centro
      paste0(t1, "_", t3),  # izq + der (sin centro)
      "En_todos",
      "Individual"
    )

    plot_data_long_filtered <- plot_data_long_filtered %>%
      dplyr::mutate(
        color_group_final = factor(as.character(color_group_final), levels = legend_levels)
      )
  # Asignar colores explícitos por grupo (si falta alguno, se añade gris)
    color_scheme <- c(
      "Individual" = "gray50",
      setNames("#d95f02", paste0(t1, "_", t2)),
      setNames("#1b9e77", paste0(t3, "_", t2)),
      setNames("yellow", paste0(t1, "_", t3)),
      "En_todos" = "purple"
    )

    # si por alguna razón aparece otra clave, asignar gris
    present_keys <- unique(na.omit(as.character(plot_data_long_filtered$color_group_final)))
    missing_keys <- setdiff(present_keys, names(color_scheme))
    if (length(missing_keys) > 0) {
      color_scheme <- c(color_scheme, setNames(rep("gray60", length(missing_keys)), missing_keys))
    }

      # === DEFINIR ESCALA Y LOGARÍTMICA CON EJE SECUNDARIO ===
    p <- ggplot2::ggplot(plot_data_long_filtered, ggplot2::aes(x = condition_jitter, y = abundance_plot)) +
      ggplot2::geom_line(
        data = plot_data_long_filtered %>% dplyr::filter(!is.na(abundance_plot)),
        ggplot2::aes(group = clade_name, color = color_group_final),
        size = line_size, alpha = 0.5
      ) +
      ggplot2::geom_point(
        data = plot_data_long_filtered %>% dplyr::filter(!is.na(abundance_plot)),
        ggplot2::aes(color = color_group_final, size = point_size_plot),
        alpha = 0.85
      ) +
      ggplot2::scale_size_identity(guide = "none") +
      ggplot2::scale_color_manual(
        values = color_scheme,
        breaks = legend_levels,
        guide = ggplot2::guide_legend(title = "Presencia", ncol = legend_ncol),
        na.value = "gray60"
      ) +
      ggplot2::scale_x_continuous(breaks = 1:length(treatments), labels = treatments) +
      ggplot2::scale_y_log10(labels = scales::comma_format()) +
      ggplot2::labs(
        title = "Abundancia relativa de ASVs",
        x = "Componentes",
        y = "Abundancia Relativa (log10)"
      ) +
      ggplot2::theme_minimal() +
      ggplot2::theme(
        plot.title   = ggplot2::element_text(size = 22, face = "bold", hjust = 0.5), # centrado
        axis.title   = ggplot2::element_text(size = 18),
        axis.text.x  = ggplot2::element_text(size = 16, angle = 45, hjust = 1),
        axis.text.y  = ggplot2::element_text(size = 16),
        legend.title = ggplot2::element_text(size = 18),
        legend.text  = ggplot2::element_text(size = 16),
        legend.position = "right"
      )

    if (!is.null(output_dir)) {
      dir.create(output_dir, recursive = TRUE, showWarnings = FALSE)
      fname <- paste0("rainbow_", paste(treatments, collapse = "_"), ".png")
      ggplot2::ggsave(file.path(output_dir, fname), plot = p, width = 10, height = 8, dpi = 300)
      cat("Plot guardado: ", fname, "\n"); flush.console()
    }

    cat("[rainbow_comparison_plot] fin\n"); flush.console()
    return(p)
}

# ==== PAREJAS ====
letras_pool <- c("A", "C", "D", "E", "F", "G", "H")
combinaciones <- gtools::combinations(n = length(letras_pool), r = 2, v = letras_pool)
combinaciones <- apply(combinaciones, 1, paste0, collapse = "")

# ==== Ejecutar y guardar ====
for (dos_letras in combinaciones) {

  datos_filtrados <- datos_est %>%
    mutate(Componentes = as.character(Componentes)) %>%
    filter(grepl(paste0("^[", dos_letras, "]+$"), Componentes)) %>%
    filter(Tipo != "trío")

  # obtener singles únicos y mantener el orden según la pareja
  letters_order <- strsplit(dos_letras, "")[[1]]   # ej: c("A","C")
  singles <- unique(datos_filtrados$Componentes)
  singles <- singles[nchar(singles) == 1]
  singles_ordered <- intersect(letters_order, singles)

  if (length(singles_ordered) != 2) {
    message("Saltando ", dos_letras, ": faltan singles (presentes = ", paste(singles, collapse = ","), ")")
    next
  }

  niveles_deseados <- c(singles_ordered[1], dos_letras, singles_ordered[2])

  metadata_mod <- datos_filtrados %>%
    mutate(Componentes = factor(as.character(Componentes), levels = niveles_deseados))

  rainbow_comparison_plot(
    abundance_data = abund_t,
    metadata = metadata_mod,
    treatment_col = "Componentes",
    center_treatment = dos_letras,
    Resaltar_NoResidentes = FALSE,
    show_labels = FALSE,
    output_dir = "graficos/parejas/rainbow",
    legend_ncol = 1
  )
}

```

## Gráficos Euler {#Euler}

Se generan diagramas de Euler para comparar la presencia de ASVs entre la pareja de comunidades y las comunidades individuales que la forman. Primero se preparan las funciones que se van a utilizar. A continuación se crean los objetos phylosec conteniendo las muestras de una pareja y las comunidades individuales que las forman y, finalmente, se ejecutan las funciones para estos objetos. 

```{r}

# ---- (1) FUNCIÓN: extraer listas de taxa por tratamiento
extract_taxa_lists <- function(abundance_data, metadata, treatment_col,
                               sample_col = "Nombre",
                               center_treatment = NULL,
                               presence_threshold = 0) {

  treatments <- unique(metadata[[treatment_col]])
  treatments <- treatments[!is.na(treatments)]

  # Reordenar: izquierda, centro (pareja), derecha
  if (!is.null(center_treatment) && center_treatment %in% treatments) {
    other <- setdiff(treatments, center_treatment)
    treatments <- c(other[1], center_treatment, other[-1])
  }

  # Asegurar "clade_name"
  if (!"clade_name" %in% colnames(abundance_data)) {
    abundance_data <- as.data.frame(abundance_data) %>%
      tibble::rownames_to_column("clade_name")
  }

  # Muestras por tratamiento
  treatment_samples <- list()
  for (trt in treatments) {
    samp <- metadata %>%
      dplyr::filter(!!rlang::sym(treatment_col) == trt) %>%
      dplyr::pull(!!rlang::sym(sample_col))
    treatment_samples[[trt]] <- unique(as.character(samp))
  }

  # Preparar tabla (NA -> 0) solo en columnas de muestras presentes
  all_sample_cols <- unlist(treatment_samples)
  abundance_means <- abundance_data %>%
    dplyr::mutate(
      dplyr::across(
        dplyr::all_of(all_sample_cols[all_sample_cols %in% colnames(abundance_data)]),
        ~ as.numeric(tidyr::replace_na(.x, 0))
      )
    )

  # Medias por tratamiento
  for (trt in treatments) {
    cols <- treatment_samples[[trt]]
    cols <- cols[cols %in% colnames(abundance_means)]
    if (length(cols) > 0) {
      abundance_means[[trt]] <- rowMeans(dplyr::select(abundance_means, dplyr::all_of(cols)), na.rm = TRUE)
    } else {
      abundance_means[[trt]] <- 0
    }
  }

  # Listas de taxa presentes
  taxa_lists <- list()
  for (trt in treatments) {
    taxa_lists[[trt]] <- abundance_means %>%
      dplyr::filter(!!rlang::sym(trt) > presence_threshold) %>%
      dplyr::pull(clade_name)
  }

  list(taxa_lists = taxa_lists, treatments = treatments)
}

# ---- (2) FUNCIÓN: generar y guardar Euler proporcional para una pareja
make_euler_for_pair <- function(dos_letras,
                                datos_est,
                                abund_t,
                                out_dir = "graficos/parejas/venn_eulerr",
                                presence_threshold = 0,
                                sample_col = "Nombre") {

  # Filtrado
  datos_filtrados <- datos_est %>%
    dplyr::mutate(Componentes = as.character(Componentes)) %>%
    dplyr::filter(grepl(paste0("^[", dos_letras, "]+$"), Componentes)) %>%
    dplyr::filter(Tipo != "trío")

  # Ordenar niveles: single1, pareja, single2
  letters_order <- strsplit(dos_letras, "")[[1]]
  singles <- unique(datos_filtrados$Componentes)
  singles <- singles[nchar(singles) == 1]
  singles_ordered <- intersect(letters_order, singles)

  if (length(singles_ordered) != 2) {
    message("Saltando ", dos_letras, ": faltan singles (presentes = ", paste(singles, collapse = ","), ")")
    return(invisible(NULL))
  }

  niveles_deseados <- c(singles_ordered[1], dos_letras, singles_ordered[2])

  metadata_mod <- datos_filtrados %>%
    dplyr::mutate(Componentes = factor(as.character(Componentes), levels = niveles_deseados))

  # Sacar listas de taxa
  result <- extract_taxa_lists(
    abundance_data = abund_t,
    metadata = metadata_mod,
    treatment_col = "Componentes",
    sample_col = sample_col,
    center_treatment = dos_letras,
    presence_threshold = presence_threshold
  )

  # Euler proporcional (desde listas)
  fit <- eulerr::euler(result$taxa_lists)

  # Guardar PNG
  dir.create(out_dir, recursive = TRUE, showWarnings = FALSE)
  out_file <- file.path(out_dir, paste0("euler_", dos_letras, ".png"))

  ragg::agg_png(filename = out_file, width = 1200, height = 1200, res = 200)


print(plot(
  fit,
  fills = c("#d95f02", "purple", "#1b9e77"),
  alpha = 0.5,
  labels = list(font = 2, cex = 1.3),
  quantities = list(font = 2, cex = 1.3),
  main = list(label = "ASVs compartidos", font = 2, cex = 1.6)
))

  grDevices::dev.off()

  message("✓ Euler guardado: ", out_file)
  invisible(out_file)
}

# ---- (3) EJECUCIÓN: todas las parejas
letras_pool <- c("A", "C", "D", "E", "F", "G", "H")
combinaciones <- gtools::combinations(n = length(letras_pool), r = 2, v = letras_pool)
combinaciones <- apply(combinaciones, 1, paste0, collapse = "")

out_files <- lapply(
  combinaciones,
  make_euler_for_pair,
  datos_est = datos_est,
  abund_t = abund_t,
  out_dir = "graficos/parejas/venn_eulerr",
  presence_threshold = 0,
  sample_col = "Nombre"
)
```
---

## Preparación de paneles {#Paneles}

Para cada combinación de dos comunidades y su pareja, se crea un panel con todas los gráficos anteriores. Como título de panel se añaden las dos comunidades individuales y la comunidad que resulte ganadora del enfrentamiento. 

```{r}

make_panel_pair_6 <- function(
  pareja,
  titulo = NULL,
  bray_nmds_path    = paste0("graficos/parejas/Bray-Curtis/NMDS_", pareja, ".png"),
  unifrac_nmds_path = paste0("graficos/parejas/Unifrac/Weighted_Unifrac_NMDS_", pareja, ".png"),
  bray_box_path     = paste0("graficos/parejas/cajas_BrayCurtis/Boxplot_", pareja, ".png"),
  unifrac_box_path  = paste0("graficos/parejas/cajas_unifrac/Boxplot_Unifrac_", pareja, ".png"),
  euler_path        = paste0("graficos/parejas/venn_eulerr/euler_", pareja, ".png"),
  rainbow_dir       = "graficos/parejas/rainbow",
  out_path          = paste0("graficos/parejas/paneles_6pruebas/Panel_6_", pareja, ".png")
) {
  message("Procesando pareja: ", pareja)

 
  dir.create(dirname(out_path), recursive = TRUE, showWarnings = FALSE)

  find_rainbow_file <- function(pareja, rainbow_dir = "graficos/parejas/rainbow") {
  pat_mid <- paste0("rainbow_.*_", pareja, "_.*\\.png$")
  files_mid <- list.files(rainbow_dir, pattern = pat_mid, full.names = TRUE)
  if (length(files_mid) >= 1) return(files_mid[1])

  a <- substr(pareja, 1, 1); b <- substr(pareja, 2, 2)
  pat_any <- paste0("rainbow_.*", a, ".*", b, ".*\\.png$")
  files_any <- list.files(rainbow_dir, pattern = pat_any, full.names = TRUE)
  if (length(files_any) >= 1) return(files_any[1])

  NA_character_
}
  rainbow_path <- find_rainbow_file(pareja, rainbow_dir = rainbow_dir)

  paths <- c(
    bray_nmds_path, unifrac_nmds_path,
    rainbow_path,
    bray_box_path, unifrac_box_path,
    euler_path
  )
  names(paths) <- c("bray_nmds", "unifrac_nmds", "rainbow", "bray_box", "unifrac_box", "euler")

  if (any(is.na(paths)) || any(!file.exists(paths[!is.na(paths)]))) {
    missing <- paths[is.na(paths) | !file.exists(paths)]
    message("Saltando ", pareja, " (faltan archivos):\n  - ", paste(missing, collapse = "\n  - "))
    return(invisible(NULL))
  }

  read_and_fit <- function(path, size = "1200x900") {
    img <- image_read(path)
    img <- image_background(img, "white")
    img <- image_resize(img, paste0(size, ">"))
    img <- image_border(img, "white", "20x20")
    img
  }

  label_outside <- function(img, txt, band_h = 60) {
    w <- image_info(img)$width
    band <- image_blank(width = w, height = band_h, color = "white")
    band <- image_annotate(
      band, txt, gravity = "northwest",
      size = 45, color = "black", weight = 700, location = "+20+10"
    )
    image_append(c(band, img), stack = TRUE)
  }

  read_and_fit_stretchY <- function(path, size = "1200x900", stretchY = 1.15) {
    img <- image_read(path)
    img <- image_background(img, "white")
    img <- image_resize(img, paste0(size, ">"))

    info <- image_info(img)
    new_w <- info$width
    new_h <- round(info$height * stretchY)

    img <- image_resize(img, paste0(new_w, "x", new_h, "!"))
    img <- image_extent(img, size, gravity = "center", color = "white")
    img <- image_border(img, "white", "20x20")
    img
  }
  
  bray_nmds    <- read_and_fit(bray_nmds_path,    "1200x900")
  unifrac_nmds <- read_and_fit(unifrac_nmds_path, "1200x900")
  bray_box    <- read_and_fit(bray_box_path,    "1200x900")
  unifrac_box <- read_and_fit(unifrac_box_path, "1200x900")
  rainbow <- read_and_fit(rainbow_path, "1200x900")
  
  euler <- image_read(euler_path)
  euler <- image_background(euler, "white")
  euler <- image_resize(euler, "850x850")
  euler <- image_extent(euler, "1200x900", gravity = "center", color = "white")
  euler <- image_border(euler, "white", "20x20")

  bray_nmds    <- label_outside(bray_nmds,    "A)")
  unifrac_nmds <- label_outside(unifrac_nmds, "B)")
  bray_box     <- label_outside(bray_box,     "C)")
  unifrac_box  <- label_outside(unifrac_box,  "D)")
  euler        <- label_outside(euler,        "E)")
  rainbow      <- label_outside(rainbow,      "F)")
  
  #   top    <- image_append(c(bray_nmds, unifrac_nmds, euler))
  # bottom <- image_append(c(bray_box, unifrac_box, rainbow))
  # panel  <- image_append(c(top, bottom), stack = TRUE)

row1 <- image_append(c(bray_nmds,    unifrac_nmds))   # A | B
row2 <- image_append(c(bray_box,     unifrac_box))    # C | D
row3 <- image_append(c(euler,        rainbow))        # E | F

panel <- image_append(c(row1, row2, row3), stack = TRUE)

  panel <- image_border(panel, "white", "0x110")
  panel <- image_annotate(
    panel, titulo,
    gravity = "north",
    size = 60, color = "black", weight = 700
  )

  image_write(panel, out_path, format = "png")
  message("✓ Panel creado: ", out_path)
  invisible(out_path)
}

#Ajustar según los resultados obtenidos
titulos <- c(
  "AC" = "Comparación A vs C: ganador A",
  "AD" = "Comparación A vs D: ganador D",
  "AE" = "Comparación A vs E: ganador E",
  "AF" = "Comparación A vs F: ganador F",
  "AG" = "Comparación A vs G: ganador A",
  "AH" = "Comparación A vs H: no hay ganador",
  "CD" = "Comparación C vs D: ganador D",
  "CE" = "Comparación C vs E: ganador E",
  "CF" = "Comparación C vs F: ganador F",
  "CG" = "Comparación C vs G:no hay ganador",
  "CH" = "Comparación C vs H: ganador H",
  "DE" = "Comparación D vs E: ganador E",
  "DF" = "Comparación D vs F: ganador D",
  "DG" = "Comparación D vs G: ganador D",
  "DH" = "Comparación D vs H: no hay ganador",
  "EF" = "Comparación E vs F: ganador E",
  "EG" = "Comparación E vs G: ganador E",
  "EH" = "Comparación E vs H: ganador H",
  "FG" = "Comparación F vs G: ganador F",
  "FH" = "Comparación F vs H: no hay ganador",
  "GH" = "Comparación G vs H: ganador H"
)


Suelos <- c("A","C","D","E","F","G","H")
pares <- combn(Suelos, 2, simplify = FALSE)
parejas <- vapply(pares, \(x) paste0(x[1], x[2]), character(1))

out_files_6pruebas <- lapply(parejas, function(p) {
  make_panel_pair_6(
    pareja = p,
    titulo = titulos[[p]]  
  )
})
```
---

## Red de resultados {#red}

Con los resultados de los enfrentamientos de las comunidades individuales, se genera una red de combinaciones donde se muestra el ganador de cada enfrentamiento. 

```{r}

txt <- c(
  "A gana a C",
  "D gana a A",
  "E gana a A",
  "F gana a A",
  "A gana a G",
  "A empata con H",
  "D gana a C",
  "E gana a C",
  "F gana a C",
  "C empata con G",
  "H gana a C",
  "E gana a D",
  "D gana a F",
  "D gana a G",
  "D empata con H",
  "E gana a F",
  "E gana a G",
  "E gana a H",
  "F gana a G",
  "F empata con H",
  "H gana a G"
)

# Parseo a data.frame de aristas
edges <- lapply(txt, function(x) {
  if (str_detect(x, " gana a ")) {
    m <- str_match(x, "^\\s*([A-Z])\\s+gana a\\s+([A-Z])\\s*$")
    data.frame(from = m[2], to = m[3], Resultado = "Gana", stringsAsFactors = FALSE)
  } else if (str_detect(x, " empata con ")) {
    m <- str_match(x, "^\\s*([A-Z])\\s+empata con\\s+([A-Z])\\s*$")
    # empate = dos direcciones
    rbind(
      data.frame(from = m[2], to = m[3], Resultado = "Empate", stringsAsFactors = FALSE),
      data.frame(from = m[3], to = m[2], Resultado = "Empate", stringsAsFactors = FALSE)
    )
  } else {
    stop(paste("No entiendo esta línea:", x))
  }
}) |> bind_rows()

edges


g <- graph_from_data_frame(edges, directed = TRUE)

tg <- as_tbl_graph(g)

set.seed(1)
red_parejas <- ggraph(tg, layout = "fr") +
  geom_edge_link(
    aes(color = Resultado, linetype = Resultado),
    arrow = arrow(length = unit(3, "mm")),
    end_cap = circle(4, "mm"),
    edge_width = 0.8,
    alpha = 0.9
  ) +
  geom_node_point(size = 8, color = "white") +
  geom_node_text(aes(label = name), size = 6) +
  scale_edge_color_manual(values = c(Gana = "steelblue3", Empate = "gray60")) +
  scale_edge_linetype_manual(values = c(Gana = "solid", Empate = "solid")) +
  theme_void() +
  theme(
    legend.position = "bottom",
    legend.title = element_text(size = 16),
    legend.text = element_text(size = 14),
    plot.title = element_text(size = 20, face = "bold")
  ) +
  ggtitle("Red dirigida de resultados de coalescencia")

ggsave("graficos/red_resultados.png", plot = red_parejas, width = 10, height = 5, dpi = 300, bg ="white")


```


